---
title: "Conceitos fundamentais de modelagem estatística"
author: "PI"
date: "2026-09-30"
lang: "pt-BR"
output:
    distill::distill_article:
      toc: true
      toc_depth: 3
---


```{r setup, echo=FALSE}
library(rmarkdown)
library(knitr)
knitr::opts_chunk$set(eval = FALSE, echo = TRUE)
# clipboard
htmltools::tagList(
  xaringanExtra::use_clipboard(
    button_text = "Copy code <i class=\"fa fa-clipboard\"></i>",
    success_text = "Copied! <i class=\"fa fa-check\" style=\"color: #90BE6D\"></i>",
    error_text = "Not copied 😕 <i class=\"fa fa-times-circle\" style=\"color: #F94144\"></i>"
  ),
  rmarkdown::html_dependency_font_awesome()
  )
```

# Função de Densidade e Probabilidade

É importante ter clara a diferença entre a **função de densidade de
probabilidade** de uma variável contínua e a **probabilidade**
dessa variável assumir um valor dentro de um intervalo.

A primeira não é uma probabilidade, e pode ter valores maiores do que
um. No caso de uma variável normal, isto acontece quando o
desvio-padrão é baixo.

A função `dnorm` no R retorna o valor da função de densidade da normal
para um dado valor da variável aleatória. Para uma normal com
parâmetros $\mu=2$ e $\sigma=0{,}1$ os valores da função de densidade
para $\mu \pm 1{,}5\sigma$ são:

```{r}
mu1 <- 2
sig1 <- 0.1
mult1 <- 1.5
valores <- mu1 + mult1*c(-sig1,sig1) 
dnorm(x = valores, mean = mu1, sd = sig1)
```

Aplicando a função `curve` à função `dnorm` podemos traçar o gráfico
da função dentro de um intervalo dado pelos argumentos `from` e
`to`. Vamos fazer isto para a variável normal definida acima, no
intervalo $\mu \pm 3\sigma$

```{r}
curve(dnorm(x, mean = mu1, sd = sig1),
      from = mu1 - 3*sig1,
      to = mu1 + 3*sig1, 
      xlab = "x", ylab = "densidade de probabilidade")
```

Vamos acrescentar neste gráfico os valores que calculamos acima:

```{r}
points(valores,dnorm(valores, mu1, sig1),
       col="red", pch=19, cex=1.5)
## Segmentos que marcam os valores nos exiso x e y
segments(x0 = valores[c(1,2,2)],
         y0=c( 0, 0, dnorm(valores[2], mu1, sig1)),
         x1 =  c(valores, mult1),
         y1= dnorm(valores[c(1,2,2)], mean = mu1, sd = sig1),
         col="red", lty=2)

```

Para uma variável aleatória contínua, a probabilidade só pode ser
definida para **um intervalo**, e corresponde à área sob a curva que
está delimitada por este intervalo. Vamos criar uma função no R para
preencher esta área no gráfico da curva normal[^1] :

```{r, eval=TRUE}

area.norm <- function(from, to, mean, sd, cor="red", shade=1e4,...){
  len <- (to-from)*shade
  x <- seq(from,to,length=len)
  segments(x0 = x,
           x1 = x,
           y0 = rep(0,len),
           y1 = dnorm(x, mean = mean, sd = sd), col = cor)
}

```


E agora aplicá-la para colorir de vermelho a área delimitada por 
$\mu \pm 1,5\sigma$ no gráfico que criamos:

```{r}
     area.norm(1.85,2.15,mean=2,sd=0.1)
```

A área sob uma função é sua **integral**. Podemos calculá-la com a
função de integração numérica do R `integrate`:

```{r}
integrate(f = dnorm,
          lower = valores[1],
          upper = valores[2] ,
          mean = mu1, sd = sig1)
```

A integral de qualquer função de densidade probabilística no intervalo que contém todos os valores da variável aleatória é um. Verifique isto para a normal, integrando-a de **menos infinito** ($-\infty$) a **mais infinito** ($\infty$): 

```{r}
integrate(dnorm, lower = -Inf, upper = Inf, mean = mu1, sd = sig1)
integrate(dnorm, lower = Inf, upper = Inf) ## normal padronizada
```

A integral do limite inferior de uma função de densidade até um certo
valor é a **função de densidade acumulada**. Para a normal, a
função no R é `pnorm`. A área entre dois valores pode ser obtida
subtraindo-se suas probabilidades acumuladas:

```{r, echo = FALSE, eval =TRUE, fig.width=9, fig.height=3}
par(mfrow=c(1,3))
curve(dnorm(x,mean=2,sd=0.1),from=1.7, to=2.3, 
      xlab="",ylab="",axes="F")
area.norm(1.7,2.15,mean=2,sd=0.1,cor="black")
curve(dnorm(x,mean=2,sd=0.1),from=1.7, to=2.3, 
      xlab="",ylab="",axes="F")
area.norm(1.7,1.85,mean=2,sd=0.1,cor="black")
curve(dnorm(x,mean=2,sd=0.1),from=1.7, to=2.3, 
      xlab="",ylab="",axes="F")
area.norm(1.85,2.15,mean=2,sd=0.1,cor="black")
mtext(c("-","="),at=c(0.6,1.6),padj=1.1,cex=8)
```

O que você obtém com o comando:

```{r}
    pnorm(valores[2], mean = mu1, sd = sig1) - pnorm(valores[1], mean = mu1, sd = sig1)
```

As funções no R para calcular probabilidades acumuladas, como a
`pnorm`, têm o argumento `lower.tail`, que permite calcular a
probabilidade a partir de um ponto, isto é, da cauda posterior ao
valor da variável (`lower.tail=FALSE`). Com isto, outra maneira de
obter a probabilidade para o mesmo intervalo é obter as áreas que
estão fora do intervalo (ou seja, as duas caudas), e depois subtrair
um desta área:

```{r}
## Area da cauda esquerda a excluir
cauda.esq <- pnorm(valores[1], mu1, sig1)
## Area da cauda direita a excluir
cauda.dir <- pnorm(valores[2], mu1, sig1, lower.tail=F)
1 - (cauda.esq + cauda.dir)
```

Por fim, o intervalo que nos interessa é simétrico em torno da média. Como a curva
normal também o é, uma terceira maneira de fazer o cálculo que funciona neste caso é:

```{r}
## 1 - o dobro da cauda esquerda
1 - 2*cauda.esq
## 1 - o dobro da cauda direita
1 - 2*cauda.dir
```

# Histograma de Densidade

Para comparar a distribuição de dados com alguma variável aleatória,
podemos usar um histograma re-escalonado para densidade.

Para exemplificar, as medidas de velocidade da luz dos experimentos de
Michelson, que estão disponíveis no pacote `MASS`. Para isto, carregue
o pacote, e dê uma olhada na ajuda deste conjunto de dados:

Primeiro criamos um objeto com os dados de interesse, que são os fustes da caixeta em Chauás:

```{r}
library(MASS)
help(michelson)
```

E então criamos um fator para as classes de velocidade, com intervalos de 75 km/s:

```{r}
## Intervalos das classes
mich.brk <- seq(600, 1175, by=75)
## Cria fator com a classe de cada medida
mich.count <- cut(michelson$Speed, breaks = mich.brk)
```

Um gráfico da tabulação deste fator é um histograma de frequências:

```{r}
## Cria um vetor com o n de observacoes em cada classe
tb1 <- table(mich.count) |> as.vector()
## Volta os nomes das classes
names(tb1) <- names(table(mich.count))
barplot(tb1, space=0, xlab = "Velocidade (km/s - 299000)", ylab = "Frequência")
```

Dividindo-se as frequências de observações em cada classe pelo total
de medidas, temos um histograma de frequências relativas:

```{r}
tb2 <- tb1/sum(tb1)
barplot(tb2, space = 0, xlab = "Velocidade (km/s - 299000)", ylab = "Frequencia relativa")
```

Finalmente, dividindo novamente estes valores pela amplitude do
intervalo de classe usado (75 km/s) temos um histograma de densidade:

```{r}
tb3 <- tb2/75
barplot(tb3, space = 0, xlab = "Velocidade (km/s - 299000)", ylab = "Densidade")
```

Neste histograma, a soma das áreas das barras é um. A função `hist`
tem um argumento lógico `prob` que já cria o histograma com a escala
de densidade:

```{r}
hist(michelson$Speed, breaks = mich.brk,
     prob = TRUE,
     xlab = "Velocidade (km/s - 299000)",
     ylab = "Densidade")
```

Nesta escala, podemos sobrepor funções de densidade, como uma Normal:

```{r} 
## Normal com mu = media amostral e sigma = sd amostral
dnorm(x, mean = mean(michelson$Speed), sd = sd(michelson$Speed)) |>
    curve(add = TRUE, col = "blue")
```

# A Distribuição Normal

## Explorando a Normal

As companhias aéreas norte-americanas garantem que 98% de seus
passageiros não terão problemas para se acomodar nos assentos da
classe econômica. Justificam isto com um modelo que descreve a
distribuição das larguras dos quadris dos homens norte-americanos como
uma variável normal, com média de 14,4 polegadas e desvio-padrão de
1,0 polegada.

Faça um gráfico desta distribuição de probabilidades, passando uma
função de densidade da normal com estes valores de parâmetros para a
função `curve`:

```{r}
## Parametros
mu2 <- 14.4
sig2 <- 1
## Grafico da normal
dnorm(x, mean = mu2, sd = sig2) |> 
    curve(from = 8, to = 20, 
          xlab = "Largura (in)",
          ylab = "densidade de probabilidade")
```

Para definir a largura do assento, é preciso saber o limite superior
do intervalo que contém 98% da população. Esse é o quantil de 98% da
distribuição, no caso uma normal com média de 14,4 e desvio-padrão de
1,0 polegada.

Calcule o valor deste quantil com o comando: 

```{r}
(larg <- qnorm(mean = mu2, sd= sig2, p = 0.98))
```

Este é o valor que delimita 98% da área sob a curva normal. Usando a
função criada no tutorial anterior, podemos visualizar no gráfico a
área que vai até o quantil calculado acima:

```{r}
area.norm(8, larg, mean = mu2, sd = sig2)
```

## Variando os Parâmetros da Normal

Imagine que o desvio-padrão para o exemplo dos quadris
norte-americanos seja 50% maior. O que deve ocorrer com o quantil de
98%? Verifique sua expectativa com o comando:

```{r}
## Desvio padrao 50% maior
sig3 <- sig2*1.5

qnorm(mu2, sig3, p=0.98)
```

Crie um gráfico com a curva normal anterior e adicione a ele a nova
curva normal com o desvio-padrão 50% maior. Tente criar seu código
antes de exibir a resposta abaixo:

```{r, code_folding=TRUE}
## Cria a curva original de novo
dnorm(x, mu2, sig2) |>
    curve(from=8, to=20, 
          xlab="Largura (in)",ylab="densidade de probabilidade")
## Adiciona nova curva
dnorm(x, mu2, sig3) |>
    curve( add = TRUE, col = "blue")
```

Os parâmetros da distribuição normal correspondem à média e ao
desvio-padrão. Explore um pouco mais o comportamento da curva com a
mudança de seus parâmetros. Mudando os valores dos objetos `mu` e
`sig` no código a seguir, você gera novas curvas normais.


```{r}
## Defina aqui dois valores de mu e dois de sigma
mu <- c(0,1)
sig <- c(1,2)
## Isto define a amplitude do grafico
minimo <- qnorm(0.001, min(mu), max(sig))
maximo <- qnorm(0.999, max(mu), max(sig))
## traca as curvas    
dnorm(x, mu[1], sig[1])|> curve(from = minimo, to = maximo, col = 1)
dnorm(x, mu[1], sig[2]) |> curve(col = 2, add = TRUE)
dnorm(x, mu[2], sig[1]) |> curve(col = 3, add = TRUE)
dnorm(x, mu[2], sig[2]) |> curve(col = 4, add = TRUE)
legend("topright",
       legend=c(bquote(paste(mu==.(mu[1])," , ",sigma==.(sig[1]))),
                bquote(paste(mu==.(mu[1])," , ",sigma==.(sig[2]))),
                bquote(paste(mu==.(mu[2])," , ",sigma==.(sig[1]))),
                bquote(paste(mu==.(mu[2])," , ",sigma==.(sig[2])))),
       lty = 1, col = 1:4, bty="n")
```

# Teorema Central do Limite

O Teorema Central do Limite (TCL) prova que as médias obtidas de amostras
independentes tomadas de uma mesma distribuição tendem para uma
distribuição normal. 

A média desta normal é a mesma da distribuição de
onde vieram as amostras, e a variância é igual à variância da
distribuição original, dividida pelo tamanho das amostras.

Vamos usar o TCL para investigar um caso fictício. Segundo um [antigo verbete da Desciclopédia sobre o departamento de ecologia do IB-USP](https://desciclopedia.org/wiki/Instituto_de_Bioci%C3%AAncias_da_Universidade_de_S%C3%A3o_Paulo#Ecologia):

> "Esse departamento é conhecido por avaliar os graduandos com o famoso "método da escada". Os professores amassam todas as provas e fazem pequenas bolas com elas, arremessando-as escada acima. Dependendo do degrau em que a bolinha de papel parar, eles atribuem uma nota."

Vamos supor que, em uma turma de 60 estudantes de Eco I a nota média da
primeira prova foi 4,25. Vamos usar o TCL para testar se este
resultado veio do método descrito no verbete. Para isso, vamos assumir
que cada degrau é um ponto na escala de zero a 10, e que a
probabilidade das bolinhas caírem em todos os degraus é a mesma. Sob esta premissa, podemos simular 60 notas com este comando:


```{r }
notas <- sample(0:10, size = 60, replace = TRUE)
```
E a média de notas seria:

```{r }
mean(notas)
```

Veja que o histograma destas notas mostra uma distribuição muito diferente da normal


```{r }
hist(notas)
```
Agora vamos repetir esta simulação 1000 vezes, como se fossem 1000 turmas. Guardamos a média de cada turma:


```{r }
## vetor para guardar as medias
medias <- c()
## O bom e velho loop
for(i in 1:1000)
    medias[i] <- sample(0:10, size = 60, replace = TRUE) |> mean() 
```
Examine a distribuição destas 1000 medias

```{r }
hist(medias)
```

Bem diferente da distribuição que deu origem às médias, correto? o TCL
explica isto: cada "turma" simulada é uma amostra de uma distribuição
uniforme de valores de zero a dez. A nota de cada turma é uma média de cada uma destas amostras. 
A distribuição das médias das mil turmas, portanto, deve se
aproximar de uma distribuição normal.

## Comparando com as expectativas teóricas

De acordo com o TCL, a distribuição das médias amostrais deve ter a mesma média da distribuição que gerou os valores amostrados. A média teórica da distribuição uniforme que usamos é simplesmente o ponto médio entre o valor mínimo e máximo da distribuição:

$$E[X] = \frac{\text{max}-\text{min}}{2} ~= ~ \frac{10-0}{2}$$

Você pode adicionar os histograma a média dos valores simulados e este valor teórico esperado pelo TCL:


```{r }
abline(v = mean(medias), col="blue")
abline(v = 5, col="red")
```

Também se deduz do TCL que a variância da distribuição normal das médias
deve ser igual à variância da distribuição que gerou os dados,
dividida pelo número de observações. A variância teórica da distribuição uniforme é:

$$\operatorname{Var}(X) = \frac{(\text{max} - \text{min} + 1)^2 - 1}{12}$$

A partir desta expressão, calcule a variância esperada para a distribuição das médias segundo o TCL e compare com a variância nas simulações. Tente fazer seu próprio código antes de exibir a solução abaixo.

```{r code_folding=TRUE}
## Variancia teorica da uniforme
v.unif <- ((10-0+1)^2-1)/12
## Variancia esperada pelo TCL 
v.TCL <- v.unif/60
## Diferenca entre a variancia TCL e a das simulações
var(medias) - v.norm
```

Como parece que, com um tamanho amostral de 60, o TCL já aproxima bem a
distribuição das médias das turmas, podemos usar a normal esperada
pelo TCL como um modelo estatístico. Use esta distribuição normal para
prever a probabilidade de que uma turma tenha uma nota média igual ou
menor que 4,25, como foi "observado" em nosso exemplo hipotético.

**Dica:** você vai precisar descobrir a probabilidade acumulada até 4,25 da distribuição normal prevista pelo TCL para este caso.

**Desafio**: o que esta probabilidade nos informa sobre a hipótese que está na Desciclopédia?

# O método dos mínimos quadrados
## O problema

Em 1791, Assembleia Nacional Francesa definiu o metro como um décimo
de milionésimo da distância do equador ao polo norte.

Ninguém, é claro, poderia medir essa distância diretamente. Entre 1792
e 1798, uma missão liderada pelos astrônomos Jean-Baptiste Delambre e Pierre Méchain mediu
por triangulação um trecho do meridiano de Paris, de Dunquerque até Barcelona,
cobrindo cerca de 10 graus de latitude. O desafio seguinte foi usar
essas medidas para **estimar** a distância total do equador ao polo.

Se a Terra fosse uma esfera perfeita, bastaria medir o comprimento de um
grau de latitude em qualquer lugar e multiplicar por 90. Mas a Terra é
achatada nos polos, e por isso o comprimento de um grau de meridiano
aumenta à medida que nos afastamos do equador. Para um elipsoide pouco
achatado, esse comprimento é muito bem aproximado por uma função linear
do quadrado do seno da latitude $\phi$:

$$ y \, = \, a + b \, x, \qquad \text{em que} \quad x = \text{sen}^2 \phi $$

Nesse modelo:

* $y$ é o comprimento de um grau de meridiano na latitude $\phi$;
* $a$ é o comprimento de um grau no equador, onde $x = 0$;
* $b$ é quanto um grau é mais longo no polo do que no equador, onde $x = 1$.

Como o valor médio de $\text{sen}^2 \phi$ entre o equador e o polo é
$1/2$, a distância total do equador ao polo é:

$$ D \, = \, 90 \left( a + \frac{b}{2} \right) $$

Assim, estimar o metro se reduz a um problema estatístico: **encontrar
os valores de $a$ e $b$ que melhor descrevem as medidas**. Foi usando
exatamente esses dados que Adrien-Marie Legendre apresentou, em 1805, o
método dos mínimos quadrados.

## Os dados

A tabela abaixo traz os quatro arcos medidos pela missão Delambre-Méchain
(Stigler, 1999, tabela 17.1). Para cada arco, temos o comprimento em
módulos, a amplitude em graus e a latitude do ponto médio. A partir
deles, calculamos $y$ (o comprimento de um grau, em módulos) e
$x$ ($\text{sen}^2$ da latitude do ponto médio).

```{r dados, eval=TRUE, echo=FALSE}
if(!require(tidyverse)) {install.packages(tidyverse); library(tidyverse)}
tab1 <-
    read.csv("https://raw.githubusercontent.com/BIE5781/ShinyApps/refs/heads/main/OLS/Stigler_99_tab_17_1.csv") |>
    mutate(
        deg = as.numeric(str_extract(Midpoint, "^\\d+")),
        min = as.numeric(str_extract(Midpoint, "(?<=°|◦)\\s*\\d+")),
        sec = as.numeric(str_extract(Midpoint, "(?<=′|'|´)\\s*\\d+")),
        decimal_deg = deg + (min / 60) + (sec / 3600),
        Radians = decimal_deg * (pi / 180)) |>
    select(-deg, -min, -sec, -decimal_deg) |>
    mutate(y = Modules/Degrees, x = (sin(Radians))^2)

tab1 |>
    select(X, Modules, Degrees, Midpoint, x, y) |>
    kable(col.names = c("Arco", "Comprimento (módulos)", "Amplitude (graus)",
                        "Latitude do ponto médio", "x", "y"),
          digits = c(0, 2, 5, 0, 4, 1),
          format.args = list(big.mark = ".", decimal.mark = ","))
```

O **módulo** era a unidade de trabalho da expedição e equivale a duas
toesas. Uma toesa mede cerca de 1,949 m, então um módulo mede cerca de
3,898 m.

## Uma reta que passa pelo fulcro

Com quatro pontos que não estão perfeitamente alinhados, nenhuma reta
passa por todos eles. Qualquer reta que escolhermos vai deixar
**resíduos**: diferenças entre o valor observado de $y$ e o valor
previsto pela reta. Precisamos de um critério para dizer qual reta é
a melhor.

O método dos mínimos quadrados escolhe a reta que torna mínima a
**soma dos quadrados dos resíduos**:

$$ SQR \, = \, \sum_{i=1}^{n} \left( y_i - a - b \, x_i \right)^2 $$

Uma propriedade útil desse método é que a reta de mínimos quadrados
sempre passa pelo ponto $(\bar{x}, \bar{y})$, formado pela média de $x$ e
pela média de $y$. Vamos chamar esse ponto de **fulcro**. Se fixarmos a
reta no fulcro, só precisamos escolher a inclinação $b$. O intercepto
fica determinado por:

$$ a \, = \, \bar{y} - b \, \bar{x} $$

Imagine a reta como uma gangorra apoiada no fulcro. Ao girá-la, alguns
resíduos diminuem e outros aumentam. A seguir, você vai baixar e usar um app em shiny que permite fazer isso e ver, a cada posição, o que acontece com a soma dos quadrados.

## Como usar o app

1. O app está no repositório separado [BIE5781/ShinyApps](https://github.com/BIE5781/ShinyApps), na pasta `OLS`.
2. No R, execute o código abaixo com conexão à internet. Ele carrega o pacote `shiny` e inicia o app diretamente do GitHub; não é necessário baixar nem colocar arquivos do app em uma pasta local.

```{r, echo = TRUE, eval = FALSE}
if(!require(shiny)){install.packages("shiny"); library(shiny)}
runGitHub("ShinyApps", "BIE5781", subdir = "OLS")
```

A tela tem duas partes:

* **O gráfico**, à direita, mostra os quatro arcos (pontos pretos), o
  fulcro (X azul) e a reta atual (linha azul). As linhas vermelhas
  tracejadas são os resíduos: a distância vertical entre cada ponto e
  a reta.

* **O painel de controle**, à esquerda, tem o controle deslizante da
  inclinação $b$. Abaixo dele aparecem a soma dos quadrados dos
  resíduos, a equação da reta e as previsões do modelo: a distância do
  equador ao polo e o comprimento do metro estimado com essa reta.

Para explorar o app:

1. **Comece pela reta horizontal** ($b = 0$), que é a posição inicial.
   Ela supõe que um grau de meridiano tem o mesmo comprimento em
   qualquer latitude, como numa Terra esférica. Anote a soma dos
   quadrados.

2. **Gire a reta** arrastando o controle deslizante. Observe como os
   resíduos mudam de tamanho e de sinal, e como a soma dos quadrados
   responde. Você também pode apertar o botão de play, abaixo do
   controle, para girar a reta automaticamente.

3. **Procure a inclinação que torna a soma dos quadrados a menor
   possível.** Essa é a sua estimativa de mínimos quadrados para $b$.

4. **Confira sua resposta** marcando a opção *"Mostrar a soma dos
   quadrados para cada inclinação"*. Um segundo gráfico mostra a soma
   dos quadrados para todas as inclinações possíveis, com um ponto
   vermelho na inclinação que você escolheu.

5. **Veja as previsões.** Para cada reta, o app calcula a distância do
   equador ao polo e o metro que resultaria dela. Compare o metro
   estimado com o metro atual: a diferença é mostrada em metros e em
   milímetros.

[^1]: compreender o código desta função não é essencial, basta saber que ela preenche a área sob a normal
