---
title: "Inferência Bayesiana 1"
date: "2026-10-09"
lang: "pt-BR"
author: Diogo Melo
output:
    distill::distill_article:
      toc: true
      toc_depth: 3
      mathjax: "https://cdn.jsdelivr.net/npm/mathjax@3/es5/tex-svg.js"
---

```{r setup, echo=FALSE}
library(rmarkdown)
knitr::opts_chunk$set(eval = FALSE, fig.asp = 1)
# Área de transferência
htmltools::tagList(
  xaringanExtra::use_clipboard(
    button_text = "Copiar código <i class=\"fa fa-clipboard\"></i>",
    success_text = "Copiado! <i class=\"fa fa-check\" style=\"color: #90BE6D\"></i>",
    error_text = "Não copiado <i class=\"fa fa-times-circle\" style=\"color: #F94144\"></i>"
  ),
  rmarkdown::html_dependency_font_awesome()
)
```

# Definindo uma posterior muito simples

Considere o seguinte modelo:

Verossimilhança:

$$
y_i \sim Normal(\mu, \sigma = 1) 
$$

Distribuições a priori:

$$
\begin{aligned}
\mu &\sim Normal(0, 1) \\
\sigma &\sim Exponential(1)
\end{aligned}
$$

Para modelos muito simples, como este, podemos escrever e calcular a
posterior diretamente. Em seguida, usamos os valores calculados para
representar a distribuição posterior completa.

Vamos escrever essa posterior em R:

No código a seguir, percorremos os valores possíveis de $\mu$ e
calculamos sua probabilidade posterior usando o produto entre a
distribuição a priori e a verossimilhança (ou a soma na escala
logarítmica). Isso revela a forma da distribuição posterior, que podemos
representar e examinar para tirar conclusões.

```{r}
set.seed(2)
# Dados:
y = rnorm(100, mean = 2, sd = 1)

# Posterior na escala logarítmica, para estabilidade numérica
logP_theta_y = function(mu, sigma = 1, data = y){
  ll = sum(dnorm(data, mu, sigma, log = TRUE))
  logprior = dnorm(mu, 0, 1, log = TRUE) + dexp(sigma, 1, log = TRUE)
  logprior + ll # P(theta)P(y|theta)
}
```

Neste caso univariado, é fácil avaliar muitos valores possíveis de
$\mu$ e identificar aqueles com maior probabilidade. Em dimensões
elevadas, porém, essa estratégia deixa de ser viável.

```{r}
x = seq(0, 4, 0.01)
px = Vectorize(logP_theta_y)(x)
plot(px ~ x, pch = 19, col = 2, xlab = "mean parameter (mu)", ylab = "proportional to P(mu|y)")
abline(v = 2)
```

Com base nessa posterior, qual é o valor mais provável do parâmetro?

# Instalando o pacote `rethinking`

Estas instruções foram adaptadas de
[https://github.com/rmcelreath/rethinking](https://github.com/rmcelreath/rethinking).
Consulte o site para obter mais detalhes e conhecer outras opções.

O processo tem três etapas: (1) instalar as ferramentas de compilação
C++; (2) instalar `cmdstanr`; e (3) instalar `rethinking`. Os detalhes
estão abaixo.

Primeiro, instale as ferramentas de compilação C++. Acesse
[mc-stan.org/docs/cmdstan-guide/cmdstan-installation.html](https://mc-stan.org/docs/cmdstan-guide/cmdstan-installation.html#cpp-toolchain)
e siga as instruções para sua plataforma.

Em seguida, instale o pacote `cmdstanr`. Consulte
[https://mc-stan.org/cmdstanr/](https://mc-stan.org/cmdstanr/) para obter mais informações. Para
instalá-lo, execute:

```
install.packages("cmdstanr", repos = c('https://stan-dev.r-universe.dev', getOption("repos")))
```

Na primeira instalação do `cmdstanr`, também será necessário compilar
as bibliotecas com `cmdstanr::install_cmdstan()`. Esse trabalho inicial
vale a pena e só precisa ser feito uma vez.

Por fim, instale `rethinking` no R com:
```
install.packages(c("coda","mvtnorm","remotes","loo","dagitty","shape","rstanarm"))
remotes::install_github("rmcelreath/rethinking")
```

O pacote `rethinking` não está no CRAN; ele é distribuído pelo GitHub.
Se aparecer uma mensagem dizendo que o pacote não está disponível para
sua versão do R, confira se tentou instalá-lo pelo CRAN. Use o comando
do GitHub mostrado acima.

# Especificando um modelo com o pacote `rethinking`

A sintaxe de `rethinking` se aproxima bastante da notação matemática
usada em aula. Por exemplo, podemos especificar uma regressão linear
simples de $y_i$ em $x_i$ com distribuições a priori razoáveis:

$$
\begin{aligned} 
  y_i &\sim Normal(\mu_i, \sigma) \\
  \mu_i &= \alpha + \beta x_i  \\
  \alpha &\sim Normal(0, 1) \\
  \beta &\sim Normal(0, 1) \\
  \sigma &\sim Exponential(1) \\
\end{aligned} 
$$
Primeiro, vamos visualizar as distribuições a priori assumidas para os
três parâmetros.

Distribuição normal com $\mu = 0$ e $\sigma = 1$:

```{r}
curve(dnorm(x, mean = 0, sd = 1), -3, 3)
```

Distribuição exponencial com $\lambda = 1$:

```{r}
curve(dexp(x, rate = 1), 0, 3)
```

O que essas distribuições a priori nos dizem? Que valores são
considerados plausíveis para esses parâmetros?

Agora, vamos simular alguns dados:

```{r }
N = 100 # tamanho da amostra

# Parâmetros da regressão linear
alpha = 1 # Intercepto
beta = 1  # Inclinação em relação a x
## Simula uma resposta normal cuja média é uma função linear de um preditor
x = rnorm(N)           # Variável preditora simulada: média = 0 e desvio-padrão = 1
mu = alpha + beta * x  # Modelo linear para o valor esperado
y = rnorm(N, mu)       # Variável resposta, com desvio-padrão residual igual a 1

```

Agora, vamos ajustar o modelo, que pode ser escrito no código da
seguinte forma:

```{r, eval = FALSE, message=FALSE, warning=FALSE}

library(rethinking)

## Código do `rethinking`
m1 = quap(alist(
  y ~ dnorm(mu, sigma),     # Verossimilhança
  mu <- a + b * x,           # Modelo linear
  a ~ dnorm(0, 1),          # Distribuição a priori do intercepto
  b ~ dnorm(0, 1),          # Distribuição a priori da inclinação
  sigma ~ dexp(1)),   # Distribuição a priori do desvio-padrão residual
  data = list(y = y, x = x) # Lista de dados
) 
```

A função `precis()` gera uma tabela resumida com as estimativas dos
coeficientes:

```{r }
precis(m1, digits = 2) # Resumo do ajuste
```

**Exercício:** ajuste o mesmo modelo com a função `lm()` do R e compare
os resumos dos dois modelos.

Quando a amostra é grande, a verossimilhança tende a dominar a
distribuição a priori; por isso, até distribuições a priori mais
informativas podem levar a conclusões semelhantes.

**Exercício:** altere as distribuições a priori. Você consegue encontrar
uma que mude substancialmente as estimativas? Em seguida, reduza o
tamanho da amostra, alterando `N`. As distribuições a priori fazem mais
diferença agora?


# Ajustando modelos com métodos Bayesianos

Na seção anterior, ajustamos um modelo linear pelo método OLS. Agora,
vamos ajustar o mesmo modelo usando uma abordagem Bayesiana.

A abordagem Bayesiana para a regressão linear se baseia na distribuição
posterior dos parâmetros $\alpha$ e $\beta$. Essa posterior é
proporcional ao produto entre a verossimilhança dos dados, condicionada
aos parâmetros, e as distribuições a priori dos parâmetros.

A verossimilhança dos dados, dados os parâmetros, é a mesma usada no
ajuste OLS. Em geral, atribuímos aos parâmetros distribuições a priori
normais, com média zero e desvio-padrão fixo.

Vamos gerar um novo conjunto de dados com parâmetros conhecidos para
ilustrar algumas diferenças entre os métodos OLS e Bayesiano.

```{r create_dataset2}
set.seed(4) 

x = runif(50, 50, 100)
y = 1000 + 150 * x + rnorm(50, 0, 1000)
data = data.frame(x, y)
```

Sempre visualize os dados antes de ajustar um modelo.

```{r plot2}
plot(y ~ x, data = data)
```

Primeiro, vamos ajustar o modelo pelo método OLS:

```{r fit_ols}
mod_ols <- lm(y ~ x, data = data)

# A função summary fornece várias informações sobre o modelo,
# incluindo estimativas, erros-padrão, valores-p para os coeficientes
# e o desvio-padrão residual (sigma).
summary(mod_ols)
```

Agora, vamos ajustar o modelo com o pacote `rstanarm`, que utiliza a
linguagem Stan e fornece um conjunto padrão de distribuições a priori
fracamente informativas.

```{r fit_bayesian, messages=FALSE, eval=FALSE}
suppressPackageStartupMessages(library(rstanarm))
mod_bayesian <- stan_glm(y ~ x, data = data)

summary(mod_bayesian)
```

Vamos comparar as estimativas dos coeficientes obtidas pelos dois
métodos.

```{r compare, eval=FALSE}
coef(mod_ols)
coef(mod_bayesian)

library(ggplot2)

# Extrai o intercepto e a inclinação dos dois modelos
ols_intercept <- coef(mod_ols)[1]
ols_slope <- coef(mod_ols)[2]
bayesian_intercept <- coef(mod_bayesian)[1]
bayesian_slope <- coef(mod_bayesian)[2]


ggplot(data, aes(x, y)) + 
  geom_point() +
  geom_abline(intercept = ols_intercept, slope = ols_slope, color = "red", linetype = "solid") +
  geom_abline(intercept = bayesian_intercept, slope = bayesian_slope, color = "blue", linetype = "dashed") + 
  theme_bw()

```

Quão semelhantes são as estimativas dos dois métodos?

### Especificando o modelo explicitamente com `rethinking`

Agora, vamos usar o pacote `rethinking` para ajustar o modelo com
algumas das distribuições a priori padrão usadas em aula.

```{r fit_rethinking, message=FALSE, eval=FALSE}
suppressPackageStartupMessages(library(rethinking))

mod_rethinking = quap(
  alist(
    y ~ dnorm(mu, sigma),
    mu <- a + b * x,
    a ~ dnorm(0, 1),
    b ~ dnorm(0, 1),
    sigma ~ dexp(1)
  ),
  data = data
)
precis(mod_rethinking)
```

Como ficaram as estimativas agora? Péssimas!

Isso acontece porque as distribuições a priori padrão usadas no código
de `rethinking` estão muito distantes dos valores verdadeiros dos
parâmetros. Uma forma de evitar esse problema é padronizar as variáveis
antes de ajustar o modelo.

```{r scale, eval=FALSE}
data$x_scaled = scale(data$x)
data$y_scaled = scale(data$y)

mod_rethinking_scaled = quap(
  alist(
    y_scaled ~ dnorm(mu, sigma),
    mu <- a + b * x_scaled,
    a ~ dnorm(0, 1),
    b ~ dnorm(0, 1),
    sigma ~ dexp(1)
  ),
  data = data
)
mod_stanarm_scaled = stan_glm(y_scaled ~ x_scaled, data = data)
mod_ols_scaled = lm(y_scaled ~ x_scaled, data = data)
```

Agora, vamos comparar as estimativas dos modelos.

```{r compare_scaled, eval=FALSE}
coef(mod_ols_scaled)
coef(mod_stanarm_scaled)
coef(mod_rethinking_scaled)
```

Padronizar as variáveis é uma boa prática ao ajustar modelos
Bayesianos. Isso pode melhorar a eficiência computacional e facilitar a
definição de distribuições a priori razoáveis.

# Estendendo a regressão linear

Podemos estender a regressão linear simples para incluir vários
preditores. Esses são os modelos de **regressão linear múltipla**, dos
quais a regressão simples é um caso particular, com apenas um preditor.

Nas próximas seções, vamos ajustar modelos de regressão múltipla com o
pacote `rethinking`, interpretar seus coeficientes e visualizar os
resultados.

# Modelo linear múltiplo aditivo

Em uma regressão linear múltipla aditiva, o valor esperado da resposta
$\mu$ é a soma dos efeitos de vários preditores $X_i$, cada um
ponderado por seu próprio coeficiente $\beta_i$:

$$
\begin{align}
y_i &\sim Normal(\mu_i, \sigma) \\
\mu_i & = \alpha + \beta_1 x_{i1} + \beta_2 x_{i2} + \dots + \beta_j x_{ij} \\
\end{align}
$$

## Ajustando o modelo

Vamos usar dados da planta bienal *Ipomopsis aggregata*. Quarenta
plantas foram distribuídas entre dois tratamentos: sem proteção contra
herbivoria e protegidas da herbivoria. Para cada planta, mediram-se a
produção de frutos e o diâmetro do caule na base.

Prepare os dados:

```{r data, eval=TRUE}
df <- read.csv("https://raw.githubusercontent.com/lmmx/crawley-r-statistics-book-notes/master/code/ipomopsis.csv")
names(df) <- c("Root", "Fruit", "Grazing")
df$Root <- scale(df$Root, center = TRUE, scale = TRUE)
df$Fruit <- scale(df$Fruit, center = TRUE, scale = TRUE)

# Plantas sem proteção são o controle; as protegidas por cerca recebem o tratamento:
df$Grazing0 <- ifelse(df$Grazing == "Ungrazed", 1, 0)
```

Ajuste o modelo aditivo com `rethinking`:

```{r fit_model}
# Ajusta o modelo usando quap
m1 <- quap(
  alist(
    Fruit ~ dnorm(mu, sigma),
    mu <- a + b * Grazing0 + c * Root,
    a ~ dnorm(0, 1),  
    b ~ dnorm(0, 1),   
    c ~ dnorm(0, 1),  
    sigma ~ dexp(1)          
  ),
  data = df
)
```

Extraia e resuma os coeficientes:

```{r summarize_model}
precis(m1)

m1_coef <- precis(m1)[1]
```

## Visualizando previsões

Crie um gráfico com os dados observados e os valores previstos:

```{r plot_predictions}
# Representa os dados observados
plot(df$Fruit ~ df$Root, 
     col = ifelse(df$Grazing0 == 1, "red", "black"), 
     pch = ifelse(df$Grazing0 == 1, 17, 16),
     xlab = "Basal diameter (z-scores)", 
     ylab = "Fruit dry weight (z-scores)")

# Adiciona as retas previstas
abline(a = m1_coef["a", ], b = m1_coef["b", ], col = "black", lwd = 2)
abline(a = m1_coef["a", ] + m1_coef["c", ], b = m1_coef["b", ], col = "red", lwd = 2)

# Adiciona a legenda
legend("topleft", legend = c("Fenced", "Control"), col = c("red", "black"), 
       pch = c(17, 16), lty = 1, bty = "n")

```

# Incluindo interações no modelo

Uma interação permite que a relação entre um preditor e a variável
resposta mude conforme o valor de outro preditor. Por exemplo, podemos
modelar a interação entre umidade do solo (`water`) e sombra (`shade`)
no conjunto de dados `tulips`.

Prepare os dados:

```{r tulips_data}
data(tulips)
tulips$blooms <- tulips$blooms / max(tulips$blooms)
tulips$water <- scale(tulips$water, scale = FALSE)
tulips$shade <- scale(tulips$shade, scale = FALSE)
```

Ajuste o modelo com interação:

```{r fit_interaction}
m2 <- quap(
  alist(
    blooms ~ dnorm(mu, sigma),
    mu <- b0 + b1 * water + b2 * shade + b3 * water * shade,
    b0 ~ dnorm(0, 1),
    b1 ~ dnorm(0, 1),
    b2 ~ dnorm(0, 1),
    b3 ~ dnorm(0, 1),
    sigma ~ dexp(1)
  ),
  data = tulips
)
```

Resuma o modelo com interação:

```{r summarize_interaction}
precis(m2)
```

Visualize a interação:

```{r visualize_interaction}
post <- extract.samples(m2)
plot(blooms ~ water, col = 2:4, pch = 16, data = tulips)
for (s in unique(tulips$shade)) {
  abline(
    a = mean(post$b0) + mean(post$b2) * s,
    b = mean(post$b1) + mean(post$b3) * s,
    col = s + 1
  )
}
legend("topright", legend = c("Shade 1", "Shade 2", "Shade 3"), col = 2:4, pch = 16)
```

# Regressão robusta

Uma vantagem dos métodos Bayesianos é poder adaptar os modelos mantendo
a sintaxe usada nos exemplos simples. Essa flexibilidade, porém, pode
levar a modelos excessivamente complexos, feitos sob medida para
problemas específicos.

Vamos ilustrar essa ideia com a regressão robusta. Em modelos lineares,
observações atípicas podem resultar de erros de medição ou de processos
biológicos reais que produzem valores fora da faixa esperada por uma
distribuição normal. Nesse segundo caso, excluí-las pode descartar
informação importante.

Para ilustrar, vamos usar um conjunto de dados em que algumas espécies
extremas alteram as estimativas de uma regressão simples.

## Observações de alta alavancagem em dados reais

O conjunto `Animals`, do pacote `MASS`, contém as massas corporal e
cerebral de 28 espécies de animais terrestres. Vamos modelar o
logaritmo da massa cerebral como uma função linear do logaritmo da massa
corporal, uma relação alométrica simples usada para comparar espécies.
O conjunto inclui grandes dinossauros cujas medidas são estimativas;
portanto, um ponto influente pode refletir diferenças biológicas ou
incerteza nos dados de origem, e não necessariamente um erro de
registro.

## Ajustando os modelos com `ulam`

Ajuste a mesma regressão Gaussiana com todas as espécies e com os dados
sem os três dinossauros. Os dois modelos usam as mesmas distribuições a
priori fracamente informativas.

```{r animals_ulam_fits, eval=TRUE, message=FALSE, warning=FALSE, results='hide'}
suppressPackageStartupMessages(library(rethinking))

animals <- MASS::Animals
animals$log_body <- log(animals$body)
animals$log_brain <- log(animals$brain)
body_center <- mean(animals$log_body)
animals$log_body_c <- animals$log_body - body_center
large_dinosaurs <- c("Brachiosaurus", "Dipliodocus", "Triceratops")
dinosaur_labels <- c("Brachiosaurus", "Diplodocus", "Triceratops")
dinosaur_indices <- match(large_dinosaurs, rownames(animals))
animals_without_dinosaurs <- animals[-dinosaur_indices, ]

m_animals_all <- ulam(
  alist(
    log_brain ~ dnorm(mu, sigma),
    mu <- a + b * log_body_c,
    a ~ dnorm(0, 10),
    b ~ dnorm(0, 10),
    sigma ~ dexp(0.1)
  ),
  data = animals,
  chains = 4, cores = 4, iter = 2000, refresh = 0
)

m_animals_without_dinosaurs <- ulam(
  alist(
    log_brain ~ dnorm(mu, sigma),
    mu <- a + b * log_body_c,
    a ~ dnorm(0, 10),
    b ~ dnorm(0, 10),
    sigma ~ dexp(0.1)
  ),
  data = animals_without_dinosaurs,
  chains = 4, cores = 4, iter = 2000, refresh = 0
)

```

```{r animals_ulam_summaries, eval=TRUE}
precis(m_animals_all, digits = 2)
precis(m_animals_without_dinosaurs, digits = 2)
```

Compare as estimativas posteriores da inclinação `b` e do desvio-padrão
residual `sigma`. Quanto elas mudam quando os três dinossauros são
retirados? Esta é uma análise de sensibilidade, não uma evidência de que
essas espécies devam ser descartadas.

## Visualizando a influência no ajuste

As retas abaixo mostram as médias posteriores dos dois modelos no mesmo
gráfico de dispersão. As espécies destacadas estão incluídas no ajuste
com todos os dados e são excluídas juntas no segundo ajuste.

```{r animals_fit_comparison, eval=TRUE, fig.asp=1}
posterior_all <- extract.samples(m_animals_all)
posterior_without_dinosaurs <- extract.samples(m_animals_without_dinosaurs)
body_values <- seq(min(animals$log_body), max(animals$log_body), length.out = 100)
body_values_c <- body_values - body_center
point_colors <- ifelse(seq_len(nrow(animals)) %in% dinosaur_indices,
                       "firebrick", "grey35")

plot(log_brain ~ log_body, data = animals, pch = 19, col = point_colors,
  xlab = "Log body weight (kg)", ylab = "Log brain weight (g)")
text(animals$log_body[dinosaur_indices], animals$log_brain[dinosaur_indices],
     labels = dinosaur_labels, pos = 2, col = "firebrick", cex = 0.8)
lines(body_values,
      mean(posterior_all$a) + mean(posterior_all$b) * body_values_c,
      col = "navy", lwd = 2)
lines(body_values,
      mean(posterior_without_dinosaurs$a) +
        mean(posterior_without_dinosaurs$b) * body_values_c,
      col = "darkorange3", lwd = 2, lty = 2)
legend("topleft",
       legend = c("All species", "Without large dinosaurs", "Large dinosaurs"),
       col = c("navy", "darkorange3", "firebrick"),
       lty = c(1, 2, NA), pch = c(NA, NA, 19), bty = "n")
```

O que acontece com a inclinação quando os três dinossauros são
retirados? Antes de excluir espécies influentes, investigue as medidas
e considere se uma única reta alométrica é adequada para mamíferos e
dinossauros. As retas representam médias posteriores e não mostram a
incerteza de cada ajuste.

# Modificando o modelo para reduzir a sensibilidade a observações atípicas

Uma vantagem da modelagem Bayesiana é que podemos mudar a distribuição
dos resíduos sem alterar o preditor linear. Um modelo com caudas mais
pesadas pode reduzir a influência de observações muito distantes da
reta ajustada. Modelos mais flexíveis também podem ficar
desnecessariamente complexos; por isso, a flexibilidade adicional deve
responder a um problema específico.

Algumas observações atípicas são erros de medição; outras são
observações legítimas de processos biológicos com variação mais extrema
do que a permitida por um modelo Gaussiano. Excluir uma observação
legítima pode descartar informação importante. Em vez disso, vamos
manter os três dinossauros e substituir a distribuição Gaussiana dos
resíduos por uma distribuição $t$ de Student. Em seguida, vamos
comparar a sensibilidade dos modelos, ajustando cada um com e sem essas
espécies.

## Modelo com resíduos $t$ de Student

A distribuição $t$ de Student tem caudas mais pesadas do que a normal.
Seus graus de liberdade, $\nu$, controlam o peso dessas caudas: valores
menores permitem maior probabilidade para observações distantes do valor
esperado pelo modelo. À medida que $\nu$ aumenta, a distribuição se
aproxima da normal. No modelo abaixo, $\nu = 2 +
\exp(\text{log\_nu})$ mantém os graus de liberdade acima de 2, de modo
que a variância dos resíduos seja finita.

```{r animals_student_fits, eval=TRUE, message=FALSE, warning=FALSE}
m_animals_student_all <- ulam(
  alist(
    log_brain ~ student_t(nu, mu, sigma),
    mu <- a + b * log_body_c,
    nu <- 2 + exp(log_nu),
    a ~ dnorm(0, 10),
    b ~ dnorm(0, 10),
    sigma ~ dexp(0.1),
    log_nu ~ dnorm(1, 1)
  ),
  data = animals,
  chains = 4, cores = 4, iter = 2000, refresh = 0
)

m_animals_student_without_dinosaurs <- ulam(
  alist(
    log_brain ~ student_t(nu, mu, sigma),
    mu <- a + b * log_body_c,
    nu <- 2 + exp(log_nu),
    a ~ dnorm(0, 10),
    b ~ dnorm(0, 10),
    sigma ~ dexp(0.1),
    log_nu ~ dnorm(1, 1)
  ),
  data = animals_without_dinosaurs,
  chains = 4, cores = 4, iter = 2000, refresh = 0
)

precis(m_animals_student_all, digits = 2)
precis(m_animals_student_without_dinosaurs, digits = 2)
```

## Comparando a sensibilidade aos grandes dinossauros

Compare a mudança na inclinação posterior média quando os três
dinossauros são retirados, sob cada distribuição dos resíduos. Os
cálculos abaixo usam amostras posteriores dos mesmos quatro modelos
ajustados nas seções anteriores.

```{r animals_sensitivity, eval=TRUE}
set.seed(42)
post_normal_all <- extract.samples(m_animals_all)
post_normal_without <- extract.samples(m_animals_without_dinosaurs)
post_student_all <- extract.samples(m_animals_student_all)
post_student_without <- extract.samples(m_animals_student_without_dinosaurs)

slope_change_normal <- abs(mean(post_normal_all$b) - mean(post_normal_without$b))
slope_change_student <- abs(mean(post_student_all$b) - mean(post_student_without$b))

data.frame(
  residual_distribution = c("Normal", "Student-t"),
  slope_all_cases = c(mean(post_normal_all$b), mean(post_student_all$b)),
  slope_without_dinosaurs = c(mean(post_normal_without$b), mean(post_student_without$b)),
  absolute_slope_change = c(slope_change_normal, slope_change_student)
)
```

Sob o modelo com resíduos $t$ de Student, a mudança na inclinação é
menor? Neste exemplo, sim, mas ela não desaparece: as caudas mais pesadas
reduzem a influência de respostas incomuns, enquanto os valores extremos
dos preditores ainda conferem alavancagem aos dinossauros.

## Representando as quatro retas ajustadas

As retas contínuas usam as 28 espécies; as tracejadas omitem os três
dinossauros. Compare a distância entre cada par de retas com as mudanças
nas inclinações apresentadas na tabela.

```{r animals_student_comparison, eval=TRUE, fig.asp=1}
body_values <- seq(min(animals$log_body), max(animals$log_body), length.out = 100)
body_values_c <- body_values - body_center
point_colors <- ifelse(seq_len(nrow(animals)) %in% dinosaur_indices,
                       "firebrick", "grey35")

plot(log_brain ~ log_body, data = animals, pch = 19, col = point_colors,
     xlab = "Log body weight (kg)", ylab = "Log brain weight (g)")
text(animals$log_body[dinosaur_indices], animals$log_brain[dinosaur_indices],
  labels = dinosaur_labels, pos = 2, col = "firebrick", cex = 0.8)

lines(body_values,
  mean(post_normal_all$a) + mean(post_normal_all$b) * body_values_c,
      col = "navy", lwd = 2)
lines(body_values,
  mean(post_normal_without$a) + mean(post_normal_without$b) * body_values_c,
      col = "navy", lwd = 2, lty = 2)
lines(body_values,
  mean(post_student_all$a) + mean(post_student_all$b) * body_values_c,
      col = "firebrick", lwd = 2)
lines(body_values,
  mean(post_student_without$a) + mean(post_student_without$b) * body_values_c,
      col = "firebrick", lwd = 2, lty = 2)

legend("topleft",
  legend = c("Normal: all species", "Normal: without large dinosaurs",
    "Student-t: all species", "Student-t: without large dinosaurs",
    "Large dinosaurs"),
       col = c("navy", "navy", "firebrick", "firebrick", "grey35"),
       lty = c(1, 2, 1, 2, NA), pch = c(NA, NA, NA, NA, 19), bty = "n")
```

O modelo com resíduos $t$ de Student é menos sensível neste exemplo se
suas duas retas ajustadas estiverem mais próximas entre si do que as
duas retas do modelo Normal. Isso não significa que resíduos $t$ tornem
inofensivas as espécies de alta alavancagem: eles reduzem principalmente
o efeito de resíduos grandes. As medidas dos dinossauros são
estimativas, e esses animais podem diferir sistematicamente dos
mamíferos. Sempre investigue observações influentes e avalie se uma
única relação alométrica é adequada para todos os grupos.