---
title: "Inferência Bayesiana 1"
date: "2026-10-09"
lang: "pt-BR"
author: Diogo Melo
output:
    distill::distill_article:
      toc: true
      toc_depth: 3
      mathjax: "https://cdn.jsdelivr.net/npm/mathjax@3/es5/tex-svg.js"
---

```{r setup, echo=FALSE}
library(rmarkdown)
knitr::opts_chunk$set(eval = FALSE, fig.asp = 1)
# Área de transferência
htmltools::tagList(
  xaringanExtra::use_clipboard(
    button_text = "Copiar código <i class=\"fa fa-clipboard\"></i>",
    success_text = "Copiado! <i class=\"fa fa-check\" style=\"color: #90BE6D\"></i>",
    error_text = "Não copiado <i class=\"fa fa-times-circle\" style=\"color: #F94144\"></i>"
  ),
  rmarkdown::html_dependency_font_awesome()
)
```

# Definindo uma posterior muito simples

Considere o seguinte modelo. No primeiro exemplo, vamos considerar o
desvio-padrão conhecido e fixá-lo em 1. Assim, o único parâmetro
desconhecido é a média $\mu$.

Verossimilhança:

$$
y_i \sim Normal(\mu, \sigma = 1) 
$$

Distribuição a priori:

$$
\mu \sim Normal(0, 1)
$$

Para modelos muito simples, como este, podemos escrever e calcular a
posterior diretamente. Em seguida, usamos os valores calculados para
representar a distribuição posterior completa.

Vamos escrever essa posterior em R:

No código a seguir, percorremos os valores possíveis de $\mu$ e
calculamos sua probabilidade posterior usando o produto entre a
distribuição a priori e a verossimilhança (ou a soma na escala
logarítmica). Isso revela a forma da distribuição posterior, que podemos
representar e examinar para tirar conclusões.

```{r}
set.seed(2)
# Dados:
y = rnorm(100, mean = 2, sd = 1)

# Log-posterior de mu, com sigma conhecido e fixado em 1
logP_mu_y = function(mu, data = y){
  ll = sum(dnorm(data, mean = mu, sd = 1, log = TRUE))
  logprior = dnorm(mu, mean = 0, sd = 1, log = TRUE)
  logprior + ll
}
```

Neste caso univariado, é fácil avaliar muitos valores possíveis de
$\mu$ e identificar aqueles com maior probabilidade. Em dimensões
elevadas, porém, essa estratégia deixa de ser viável.

```{r}
x = seq(1, 3, 0.01)
log_posterior = Vectorize(logP_mu_y)(x)
posterior_density = exp(log_posterior - max(log_posterior))
posterior_density = posterior_density / sum(posterior_density * diff(x)[1])
plot(posterior_density ~ x, type = "l", lwd = 2, col = 2,
     xlab = "Média (mu)", ylab = "Densidade posterior")
abline(v = 2, lty = 2)
```

Com base nessa posterior, qual é o valor mais provável do parâmetro? 
Altere os parâmetros do prior e veja como a posteriori de comporta.

## Quando o desvio-padrão também é desconhecido

Agora vamos usar os mesmos dados, mas tratar $\sigma$ como um parâmetro
desconhecido. Atribuímos a ele uma distribuição a priori exponencial
com taxa 1. Como os parâmetros são contínuos, avaliamos a densidade numa
grade suficientemente fina de combinações de $\mu$ e $\sigma$. Essa
avaliação exaustiva da grade aproxima a superfície da posterior conjunta.

```{r}
logP_mu_sigma_y = function(mu, sigma, data = y){
  ll = sum(dnorm(data, mean = mu, sd = sigma, log = TRUE))
  logprior_mu = dnorm(mu, mean = 0, sd = 1, log = TRUE)
  logprior_sigma = dexp(sigma, rate = 1, log = TRUE)
  ll + logprior_mu + logprior_sigma
}

mu_grid = seq(1, 3, length.out = 250)
sigma_grid = seq(0.1, 3, length.out = 250)
parameter_grid = expand.grid(mu = mu_grid, sigma = sigma_grid)
log_posterior_grid = mapply(
  logP_mu_sigma_y,
  mu = parameter_grid$mu,
  sigma = parameter_grid$sigma
)

posterior_density = exp(log_posterior_grid - max(log_posterior_grid))
posterior_density = posterior_density /
  sum(posterior_density * diff(mu_grid)[1] * diff(sigma_grid)[1])
parameter_grid$posterior_density = posterior_density

library(ggplot2)

ggplot(parameter_grid,
    aes(x = mu, y = sigma, fill = posterior_density)) +
  geom_raster() +
  xlim(1.5, 2.3) + ylim(0.9, 1.4) +
  scale_fill_viridis_c(name = "Densidade posterior", option = "A") +
  labs(x = "Média (mu)", y = "Desvio-padrão (sigma)")
```

Cada ponto da superfície corresponde à densidade posterior de uma
combinação de $\mu$ e $\sigma$. Valores mais altos indicam combinações
mais compatíveis com os dados e com as distribuições a priori. Claro que 
essa estratégia é inviável quando não sabemos qual a região com 
probabilidade alta inicialmente e quando temos um número maior de parâmetros.

# Instalando o pacote `rethinking`

Estas instruções foram adaptadas de
[https://github.com/rmcelreath/rethinking](https://github.com/rmcelreath/rethinking).
Consulte o site para obter mais detalhes e conhecer outras opções.

O processo tem três etapas: (1) instalar as ferramentas de compilação
C++; (2) instalar `cmdstanr`; e (3) instalar `rethinking`. Os detalhes
estão abaixo.

Primeiro, instale as ferramentas de compilação C++. Acesse
[mc-stan.org/docs/cmdstan-guide/cmdstan-installation.html](https://mc-stan.org/docs/cmdstan-guide/cmdstan-installation.html#cpp-toolchain)
e siga as instruções para sua plataforma.

Em seguida, instale o pacote `cmdstanr`. Consulte
[https://mc-stan.org/cmdstanr/](https://mc-stan.org/cmdstanr/) para obter mais informações. Para
instalá-lo, execute:

```
install.packages("cmdstanr", repos = c('https://stan-dev.r-universe.dev', getOption("repos")))
```

Na primeira instalação do `cmdstanr`, também será necessário compilar
as bibliotecas com `cmdstanr::install_cmdstan()`. Esse trabalho inicial
vale a pena e só precisa ser feito uma vez.

Por fim, instale `rethinking` no R com:
```
install.packages(c("coda","mvtnorm","remotes","loo","dagitty","shape","rstanarm"))
remotes::install_github("rmcelreath/rethinking")
```

O pacote `rethinking` não está no CRAN; ele é distribuído pelo GitHub.
Se aparecer uma mensagem dizendo que o pacote não está disponível para
sua versão do R, confira se tentou instalá-lo pelo CRAN. Use o comando
do GitHub mostrado acima.

# Especificando um modelo com o pacote `rethinking`

A sintaxe de `rethinking` se aproxima bastante da notação matemática
usada em aula. Por exemplo, podemos especificar uma regressão linear
simples de $y_i$ em $x_i$ com distribuições a priori razoáveis:

$$
\begin{aligned} 
  y_i &\sim Normal(\mu_i, \sigma) \\
  \mu_i &= \alpha + \beta x_i  \\
  \alpha &\sim Normal(0, 1) \\
  \beta &\sim Normal(0, 1) \\
  \sigma &\sim Exponential(1) \\
\end{aligned} 
$$
Primeiro, vamos visualizar as distribuições a priori assumidas para os
três parâmetros.

Distribuição normal com $\mu = 0$ e $\sigma = 1$:

```{r}
curve(dnorm(x, mean = 0, sd = 1), -3, 3, lwd = 2, col = 2, 
            ylab = "Densidade", xlab = "Valor do parâmetro")
```

Distribuição exponencial com $\lambda = 1$:

```{r}
curve(dexp(x, rate = 1), 0, 3, lwd = 2, col = 2, 
            ylab = "Densidade", xlab = "Valor do parâmetro" )
```

O que essas distribuições a priori nos dizem? Que valores são
considerados plausíveis para esses parâmetros?

Agora, vamos simular alguns dados:

```{r }
N = 100 # tamanho da amostra

# Parâmetros da regressão linear
alpha = 1 # Intercepto
beta = 1  # Inclinação em relação a x
## Simula uma resposta normal cuja média é uma função linear de um preditor
x = rnorm(N)           # Variável preditora simulada: média = 0 e desvio-padrão = 1
mu = alpha + beta * x  # Modelo linear para o valor esperado
y = rnorm(N, mu)       # Variável resposta, com desvio-padrão residual igual a 1

```

Agora, vamos ajustar o modelo, que pode ser escrito no código da
seguinte forma:

```{r, eval = FALSE, message=FALSE, warning=FALSE}

library(rethinking)

## Código do `rethinking`
m1 = quap(alist(
  y ~ dnorm(mu, sigma),     # Verossimilhança
  mu <- a + b * x,           # Modelo linear
  a ~ dnorm(0, 1),          # Distribuição a priori do intercepto
  b ~ dnorm(0, 1),          # Distribuição a priori da inclinação
  sigma ~ dexp(1)),   # Distribuição a priori do desvio-padrão residual
  data = list(y = y, x = x) # Lista de dados
) 
```

A função `precis()` gera uma tabela resumida com as estimativas dos
coeficientes:

```{r }
precis(m1, digits = 2, prob = 0.93) # Resumo do ajuste
```

**Exercício:** ajuste o mesmo modelo com a função `lm()` do R e compare
os resumos dos dois modelos.

Quando a amostra é grande, a verossimilhança tende a dominar a
distribuição a priori; por isso, até distribuições a priori mais
informativas podem levar a conclusões semelhantes.

**Exercício:** altere as distribuições a priori. Você consegue encontrar
uma que mude substancialmente as estimativas? Em seguida, reduza o
tamanho da amostra, alterando `N`. As distribuições a priori fazem mais
diferença agora?


# Ajustando modelos com métodos Bayesianos

Nos tutoriais  anteriores, ajustamos modelos lineares pelo método OLS. Agora,
vamos ajustar o mesmo modelo usando algumas abordagens diferentes, 
e comparar as estimativas de cada uma. Vamos usar OLS, um pacote que utiliza a 
a mesma sintaxe de fórmulas do lm(), mas usando uma maquinaria Bayesiana, e o pacote rethinking, que permite especificar modelos de forma mais explícita.

A abordagem Bayesiana para a regressão linear se baseia na distribuição
posterior dos parâmetros $\alpha$ e $\beta$. Essa posterior é
proporcional ao produto entre a verossimilhança dos dados, condicionada
aos parâmetros, e as distribuições a priori dos parâmetros.

A verossimilhança dos dados, dados os parâmetros, é a mesma usada no
ajuste OLS. Em geral, atribuímos aos parâmetros distribuições a priori
normais, com média zero e desvio-padrão fixo.

Vamos gerar um novo conjunto de dados com parâmetros conhecidos para
ilustrar algumas diferenças entre os métodos OLS e Bayesiano.

```{r create_dataset2}
set.seed(4) 

x = runif(50, 50, 100)
y = 1000 + 150 * x + rnorm(50, 0, 1000)
data = data.frame(x, y)
```

Sempre visualize os dados antes de ajustar um modelo.

```{r plot2}
plot(y ~ x, data = data)
```

Primeiro, vamos ajustar o modelo pelo método OLS:

```{r fit_ols}
mod_ols <- lm(y ~ x, data = data)

# A função summary fornece várias informações sobre o modelo,
# incluindo estimativas, erros-padrão, valores-p para os coeficientes
# e o desvio-padrão residual (sigma).
summary(mod_ols)
```

Agora, vamos ajustar o modelo com o pacote `rstanarm`, que utiliza a
linguagem Stan e fornece um conjunto padrão de distribuições a priori
fracamente informativas.

```{r fit_bayesian, messages=FALSE, eval=FALSE}
suppressPackageStartupMessages(library(rstanarm))
mod_bayesian <- stan_glm(y ~ x, data = data)

summary(mod_bayesian)
```

Vamos comparar as estimativas dos coeficientes obtidas pelos dois
métodos.

```{r compare, eval=FALSE}
coef(mod_ols)
coef(mod_bayesian)

library(ggplot2)

# Extrai o intercepto e a inclinação dos dois modelos
ols_intercept <- coef(mod_ols)[1]
ols_slope <- coef(mod_ols)[2]
bayesian_intercept <- coef(mod_bayesian)[1]
bayesian_slope <- coef(mod_bayesian)[2]


ggplot(data, aes(x, y)) + 
  geom_point() +
  geom_abline(intercept = ols_intercept, slope = ols_slope, color = "red", linetype = "solid") +
  geom_abline(intercept = bayesian_intercept, slope = bayesian_slope, color = "blue", linetype = "dashed") + 
  theme_bw()

```

Quão semelhantes são as estimativas dos dois métodos?

### Especificando o modelo explicitamente com `rethinking`

Agora, vamos usar o pacote `rethinking` para ajustar o modelo com
algumas das distribuições a priori padrão usadas em aula.

```{r fit_rethinking, message=FALSE, eval=FALSE}
suppressPackageStartupMessages(library(rethinking))

mod_rethinking = quap(
  alist(
    y ~ dnorm(mu, sigma),
    mu <- a + b * x,
    a ~ dnorm(0, 1),
    b ~ dnorm(0, 1),
    sigma ~ dexp(1)
  ),
  data = data
)
precis(mod_rethinking)
```

Como ficaram as estimativas agora?^[Péssimas!]

Isso acontece porque as distribuições a priori padrão usadas no código
de `rethinking` estão muito distantes dos valores verdadeiros dos
parâmetros. Uma forma de evitar esse problema é padronizar as variáveis
antes de ajustar o modelo. O pacote rstanarm faz esse tipo de padronização automaticamente, e usa priors padrões que são melhores em lidar com diferenças de escalas entre os dados. Como nós estamos trabalhando com o pacote Rethinking e montando nossos modelos de forma mais artesanal, precisamos pensar nesse tipo de questão.

```{r scale, eval=FALSE}
data$x_scaled = scale(data$x)
data$y_scaled = scale(data$y)

mod_rethinking_scaled = quap(
  alist(
    y_scaled ~ dnorm(mu, sigma),
    mu <- a + b * x_scaled,
    a ~ dnorm(0, 1),
    b ~ dnorm(0, 1),
    sigma ~ dexp(1)
  ),
  data = data
)
mod_stanarm_scaled = stan_glm(y_scaled ~ x_scaled, data = data)
mod_ols_scaled = lm(y_scaled ~ x_scaled, data = data)
```

Agora, vamos comparar as estimativas dos modelos.

```{r compare_scaled, eval=FALSE}
coef(mod_ols_scaled)
coef(mod_stanarm_scaled)
coef(mod_rethinking_scaled)
```

Padronizar as variáveis é uma boa prática ao ajustar modelos
Bayesianos. O escalonamento melhora a eficiência computacional e facilita a
definição de distribuições a priori razoáveis.

# Estendendo a regressão linear

Podemos estender a regressão linear simples para incluir vários
preditores. Esses são os modelos de **regressão linear múltipla**, dos
quais a regressão simples é um caso particular, com apenas um preditor.

Nas próximas seções, vamos ajustar modelos de regressão múltipla com o
pacote `rethinking`, interpretar seus coeficientes e visualizar os
resultados.

# Modelo linear múltiplo aditivo

Em uma regressão linear múltipla aditiva, o valor esperado da resposta
$\mu$ é a soma dos efeitos de vários preditores $X_i$, cada um
ponderado por seu próprio coeficiente $\beta_i$:

$$
\begin{align}
y_i &\sim Normal(\mu_i, \sigma) \\
\mu_i & = \alpha + \beta_1 x_{i1} + \beta_2 x_{i2} + \dots + \beta_j x_{ij} \\
\end{align}
$$

## Ajustando o modelo

Vamos usar dados da planta bienal *Ipomopsis aggregata*. Quarenta
plantas foram distribuídas entre dois tratamentos: sem proteção contra
herbivoria e protegidas da herbivoria. Para cada planta, mediram-se a
produção de frutos e o diâmetro do caule na base.

Prepare os dados:

```{r data, eval=TRUE}
df <- read.csv("https://raw.githubusercontent.com/lmmx/crawley-r-statistics-book-notes/master/code/ipomopsis.csv")
names(df) <- c("Root", "Fruit", "Grazing")
df$Root <- scale(df$Root, center = TRUE, scale = TRUE)
df$Fruit <- scale(df$Fruit, center = TRUE, scale = TRUE)

# Plantas sem proteção são o controle; as protegidas por cerca recebem o tratamento:
df$Grazing0 <- ifelse(df$Grazing == "Ungrazed", 1, 0)
```

Ajuste o modelo aditivo com `rethinking`:

```{r fit_model}
# Ajusta o modelo usando quap
m1 <- quap(
  alist(
    Fruit ~ dnorm(mu, sigma),
    mu <- a + b * Grazing0 + c * Root,
    a ~ dnorm(0, 1),  
    b ~ dnorm(0, 1),   
    c ~ dnorm(0, 1),  
    sigma ~ dexp(1)          
  ),
  data = df
)
```

Extraia e resuma os coeficientes:

```{r summarize_model}
precis(m1)

m1_coef <- precis(m1)[1]
```

## Visualizando previsões

Crie um gráfico com os dados observados e os valores previstos:

```{r plot_predictions}
# Representa os dados observados
plot(df$Fruit ~ df$Root, 
     col = ifelse(df$Grazing0 == 1, "red", "black"), 
     pch = ifelse(df$Grazing0 == 1, 17, 16),
     xlab = "Basal diameter (z-scores)", 
     ylab = "Fruit dry weight (z-scores)")

# Adiciona as retas previstas
abline(a = m1_coef["a", ], b = m1_coef["b", ], col = "black", lwd = 2)
abline(a = m1_coef["a", ] + m1_coef["c", ], b = m1_coef["b", ], col = "red", lwd = 2)

# Adiciona a legenda
legend("topleft", legend = c("Fenced", "Control"), col = c("red", "black"), 
       pch = c(17, 16), lty = 1, bty = "n")

```

## Comparando a magnitude dos coeficientes

O gráfico de `precis` resume as distribuições posteriores dos coeficientes:

```{r coefficient_effects}
plot(precis(m1))
```

O coeficiente `b` corresponde à diferença entre os tratamentos codificados
como 0 e 1. Já `c` corresponde à mudança esperada na produção de frutos
associada a um aumento de um desvio-padrão no diâmetro, pois `Root` foi
padronizada. Como os preditores estão em escalas diferentes, não podemos
comparar diretamente a magnitude desses dois coeficientes.

### Desvio-padrão de uma variável binária

Considere uma variável binária $X$, codificada como 0 e 1, cuja
probabilidade de assumir o valor 1 é $p$. Sua esperança é $E[X]=p$ e,
como $X^2=X$, sua variância é:

$$
\begin{aligned}
\mathrm{Var}(X) &= E[X^2] - E[X]^2 \\
                 &= p - p^2 \\
                 &= p(1-p).
\end{aligned}
$$

Portanto, $\mathrm{sd}(X)=\sqrt{p(1-p)}$. Quando os grupos têm
frequências aproximadamente iguais, $p\approx0{,}5$, o desvio-padrão da
codificação 0/1 é aproximadamente $0{,}5$. Podemos recodificar o contraste usando a transformação z, que padroniza a variável para ter média zero e desvio-padrão 1. A transformação z de $X$ é:

$$
C = \frac{X-E[X]}{\mathrm{sd}(X)}
  = \frac{X-p}{\sqrt{p(1-p)}}.
$$

Quando $p=0{,}5$, essa transformação altera os valores do preditor de $0$ e $1$ para valores $-1$ e $1$.

Com essa codificação e grupos aproximadamente equilibrados, o coeficiente
de $b$ representa a mudança esperada por um desvio-padrão do preditor e
pode ser comparado, em magnitude, ao coeficiente de `Root`, também medido
na escala de desvio-padrão. O coeficiente de $b$ é metade da diferença entre as
médias dos grupos. Essa recodificação muda a escala do coeficiente, não o ajuste do modelo. A vantagem de usar essa codificação dos dois tratamentos é que agora o coeficiente do tratamento e o coeficiente associado ao diâmetro das plantas pode, potencialmente^[Os coeficientes padronizados dependem da população usada para definir cada desvio-padrão. Se a população de plantas protegidas for muito diferente da população de plantas não protegidas, o desvio-padrão do contraste pode não ser representativo da população geral. Por isso, é importante interpretar as comparações entre coeficientes padronizados com cautela. Da mesma forma, a dedução que usamos supôs um numero similar de plantas em cada grupo. Se os grupos forem muito desbalanceados, a interpretação do coeficiente do contraste como uma mudança por desvio-padrão pode não ser adequada.], ser comparado diretamente. Ajuste o modelo novamente e interprete os coeficientes. Usando essa escala comprarável e supondo que os efeitos são boas estimativas causais, qual dos dois efeitos tem influência maior na resposta?


```{r binary_contrast}
df$Grazing_contrast <- ifelse(df$Grazing0 == 1, 1, -1)
```

# Regressão robusta

Uma vantagem dos métodos Bayesianos é poder adaptar os modelos mantendo
a sintaxe usada nos exemplos simples. Essa flexibilidade pode ser usada para criar modelos sob medida para
problemas específicos.

Vamos ilustrar essa ideia com a regressão robusta. Em modelos lineares,
observações atípicas (_outliers_) podem resultar de erros de medição ou de processos
biológicos reais que produzem valores fora da faixa esperada por uma
distribuição normal. Nesse segundo caso, excluí-las pode descartar
informação importante.

Para ilustrar, vamos usar um conjunto de dados em que algumas espécies
extremas alteram as estimativas de uma regressão simples.

## Observações de alta alavancagem em dados reais

O conjunto `Animals`, do pacote `MASS`, contém as massas corporal e
cerebral de 28 espécies de animais terrestres. Vamos modelar o
logaritmo da massa cerebral como uma função linear do logaritmo da massa
corporal, uma relação alométrica simples usada para comparar espécies.
O conjunto inclui grandes dinossauros cujas medidas são claramente discordantes dos demais.
Esses indivíduos possuem massas corporais muito altas e massas cerebrais relativamente baixas, 
o que os torna observações distoantes das demais. 

Primeiro, vamos visualizar os dados:

```{r animals_visualize, eval=TRUE}
animals <- MASS::Animals
animals$log_body <- log(animals$body)
animals$log_brain <- log(animals$brain)
body_center <- mean(animals$log_body)
animals$log_body_c <- animals$log_body - body_center
large_dinosaurs <- c("Brachiosaurus", "Dipliodocus", "Triceratops")
dinosaur_labels <- c("Brachiosaurus", "Diplodocus", "Triceratops")
dinosaur_indices <- match(large_dinosaurs, rownames(animals))
animals_without_dinosaurs <- animals[-dinosaur_indices, ]
point_colors <- ifelse(seq_len(nrow(animals)) %in% dinosaur_indices,
                       "firebrick", "grey35")

plot(log_brain ~ log_body, data = animals, pch = 19, col = point_colors,
  xlab = "Log body weight (kg)", ylab = "Log brain weight (g)")
text(animals$log_body[dinosaur_indices], animals$log_brain[dinosaur_indices],
     labels = dinosaur_labels, pos = 2, col = "firebrick", cex = 0.8)
``` 

Como você espera que a inclusão dessas espécies influencie a inclinação da reta ajustada? E o desvio-padrão residual?

## Ajustando os modelos com `ulam`

Ajuste a mesma regressão Gaussiana com todas as espécies e com os dados
sem os três dinossauros. Os dois modelos usam as mesmas distribuições a
priori fracamente informativas.

```{r animals_ulam_fits, eval=FALSE, message=FALSE, warning=FALSE, results='hide'}
suppressPackageStartupMessages(library(rethinking))

m_animals_all <- ulam(
  alist(
    log_brain ~ dnorm(mu, sigma),
    mu <- a + b * log_body_c,
    a ~ dnorm(0, 1),
    b ~ dnorm(0, 1),
    sigma ~ dexp(1)
  ),
  data = animals,
  chains = 4, cores = 4, iter = 2000, refresh = 0
)

m_animals_without_dinosaurs <- ulam(
  alist(
    log_brain ~ dnorm(mu, sigma),
    mu <- a + b * log_body_c,
    a ~ dnorm(0, 1),
    b ~ dnorm(0, 1),
    sigma ~ dexp(1)
  ),
  data = animals_without_dinosaurs,
  chains = 4, cores = 4, iter = 2000, refresh = 0
)

```

```{r animals_ulam_summaries, eval=FALSE}
precis(m_animals_all, digits = 2)
precis(m_animals_without_dinosaurs, digits = 2)
```

Compare as estimativas posteriores da inclinação `b` e do desvio-padrão
residual `sigma`. Quanto elas mudam quando os três dinossauros são
retirados? Esta é uma análise de sensibilidade, não uma evidência de que
essas espécies devam ser descartadas.

## Visualizando a influência no ajuste

O codigo abaixo mostra graficamente as médias posteriores dos dois modelos no mesmo
gráfico de dispersão. As espécies destacadas estão incluídas no ajuste
com todos os dados e são excluídas juntas no segundo ajuste.

```{r animals_fit_comparison, eval=FALSE, fig.asp=1}

posterior_all <- extract.samples(m_animals_all)
posterior_without_dinosaurs <- extract.samples(m_animals_without_dinosaurs)
body_values <- seq(min(animals$log_body), max(animals$log_body), length.out = 100)
body_values_c <- body_values - body_center
point_colors <- ifelse(seq_len(nrow(animals)) %in% dinosaur_indices,
                       "firebrick", "grey35")

plot(log_brain ~ log_body, data = animals, pch = 19, col = point_colors,
  xlab = "Log body weight (kg)", ylab = "Log brain weight (g)")
text(animals$log_body[dinosaur_indices], animals$log_brain[dinosaur_indices],
     labels = dinosaur_labels, pos = 2, col = "firebrick", cex = 0.8)
lines(body_values,
      mean(posterior_all$a) + mean(posterior_all$b) * body_values_c,
      col = "navy", lwd = 2)
lines(body_values,
      mean(posterior_without_dinosaurs$a) +
        mean(posterior_without_dinosaurs$b) * body_values_c,
      col = "darkorange3", lwd = 2, lty = 2)
legend("topleft",
       legend = c("All species", "Without large dinosaurs", "Large dinosaurs"),
       col = c("navy", "darkorange3", "firebrick"),
       lty = c(1, 2, NA), pch = c(NA, NA, 19), bty = "n")
```

O que acontece com a inclinação quando os três dinossauros são
retirados? Antes de excluir espécies influentes, investigue as medidas
e considere se uma única reta alométrica é adequada para mamíferos e
dinossauros. 

# Modificando o modelo para reduzir a sensibilidade a observações atípicas

Uma vantagem da modelagem Bayesiana é que podemos mudar a distribuição
dos resíduos sem alterar o preditor linear. Um modelo com caudas mais
pesadas pode reduzir a influência de observações muito distantes da
reta ajustada. 

Algumas observações atípicas são erros de medição, outras são
observações legítimas de processos biológicos com variação mais extrema
do que a permitida por um modelo Gaussiano. Excluir uma observação
legítima pode descartar informação importante. Em vez disso, vamos
manter os três dinossauros e substituir a distribuição Gaussiana dos
resíduos por uma distribuição $t$ de Student. Em seguida, vamos
comparar a sensibilidade dos modelos, ajustando cada um com e sem essas
espécies.

## Entendendo a distribuição $t$ de Student 

Na distribuição $t$, o parâmetro $\nu$ (graus de liberdade) controla o
peso das caudas. Uma intuição útil é pensar que a $t$ combina uma normal
com uma variância incerta. Essa incerteza sobre a variância
permite que alguns valores fiquem muito mais dispersos do que outros.
Com $\nu$ baixo, essa incerteza é maior e valores extremos recebem mais
probabilidade. Com $\nu$ alto, a variância fica mais concentrada e a
$t$ se aproxima da normal.

O gráfico compara distribuições com a mesma localização e escala. A
escala vertical logarítmica deixa visível a diferença entre as caudas.

```{r student_t_tails, eval=TRUE, fig.width=7, fig.height=5}
x <- seq(-8, 8, length.out = 1000)
curve_normal <- dnorm(x)
curve_t_low <- dt(x, df = 3)
curve_t_high <- dt(x, df = 10)
curve_colors <- c("gray25", "tomato3", "steelblue")

plot(x, curve_normal, type = "l", log = "y", ylim = c(1e-6, 1),
     col = curve_colors[1], lwd = 2,
     xlab = "Valor do resíduo", ylab = "Densidade (escala logarítmica)")
lines(x, curve_t_low, col = curve_colors[2], lwd = 2)
lines(x, curve_t_high, col = curve_colors[3], lwd = 2, lty = 2)
legend("topright",
       legend = c("Normal", "Student-t (nu = 3)", "Student-t (nu = 10)"),
       col = curve_colors, lwd = 2, lty = c(1, 1, 2), bty = "n")
```

## Incluindo a distribuição $t$ de Student no modelo

No modelo abaixo, vamos incluir um parâmetro adicional no modelo que controla os graus de liberdade da distribuição $t$ dos resíduos. 
O parâmetro $\nu = 2 + \exp(\text{log_nu})$ mantém os graus de liberdade acima de 2, de modo que a variância dos resíduos 
seja finita.^[Quando $\nu=1$, a distribuição $t$ é a distribuição de Cauchy, uma distribuição com caudas muito pesadas e uma série de propriedades bizarras. 
Por exemplo, a distribuição de Cauchy não tem média nem variância definidas. Se você amostrar valores de uma distribuição de Cauchy, os valores serão extremamente 
dispersos e a média das amostras nunca vai convergir pra um valor, mesmo com muitas amostras, ela vai só crescer indefinidamente.  
Voltando para a $t$-student, a média da distribuição $t$ só existe para $\nu>1$, e a variância só para $\nu>2$. Além disso, o parâmetro $\sigma$ que aparece na distribuição $t$ 
é um parâmetro de escala, não o desvio-padrão. Para $\nu>2$, o desvio-padrão é dado por $\sigma\sqrt{\nu/(\nu-2)}$. 
Esse fator é a razão entre o desvio-padrão e $\sigma$. Por exemplo, com $\nu=3$ e $\sigma=1$, o desvio-padrão é $\sqrt{3}\approx1{,}73$, não 1. 
À medida que $\nu$ aumenta, o fator se aproxima de 1; no limite normal, o desvio-padrão coincide com $\sigma$.]

```{r animals_student_fits, eval=FALSE, message=FALSE, warning=FALSE}

animals$log_brain <- animals$log_brain - mean(animals$log_brain)
m_animals_student_all <- ulam(
  alist(
    log_brain ~ student_t(nu, mu, sigma),
    mu <- a + b * log_body_c,
    nu <- 2 + exp(log_nu),
    a ~ dnorm(0, 1),
    b ~ dnorm(0, 1),
    sigma ~ dexp(1),
    log_nu ~ dnorm(1, 1)
  ),
  data = animals,
  chains = 4, cores = 4, iter = 2000, refresh = 0
)

m_animals_student_without_dinosaurs <- ulam(
  alist(
    log_brain ~ student_t(nu, mu, sigma),
    mu <- a + b * log_body_c,
    nu <- 2 + exp(log_nu),
    a ~ dnorm(0, 1),
    b ~ dnorm(0, 1),
    sigma ~ dexp(1),
    log_nu ~ dnorm(1, 1)
  ),
  data = animals_without_dinosaurs,
  chains = 4, cores = 4, iter = 2000, refresh = 0
)

precis(m_animals_student_all, digits = 2)
precis(m_animals_student_without_dinosaurs, digits = 2)
```

## Comparando a sensibilidade aos grandes dinossauros

Compare a mudança na inclinação posterior média quando os três
dinossauros são retirados, sob cada distribuição dos resíduos. Os
cálculos abaixo usam amostras posteriores dos mesmos quatro modelos
ajustados nas seções anteriores.

```{r animals_sensitivity, eval=FALSE}
set.seed(42)
post_normal_all <- extract.samples(m_animals_all)
post_normal_without <- extract.samples(m_animals_without_dinosaurs)
post_student_all <- extract.samples(m_animals_student_all)
post_student_without <- extract.samples(m_animals_student_without_dinosaurs)

slope_change_normal <- abs(mean(post_normal_all$b) - mean(post_normal_without$b))
slope_change_student <- abs(mean(post_student_all$b) - mean(post_student_without$b))

data.frame(
  residual_distribution = c("Normal", "Student-t"),
  slope_all_cases = c(mean(post_normal_all$b), mean(post_student_all$b)),
  slope_without_dinosaurs = c(mean(post_normal_without$b), mean(post_student_without$b)),
  absolute_slope_change = c(slope_change_normal, slope_change_student)
)
```

Sob o modelo com resíduos $t$ de Student, a mudança na inclinação é
menor? Como você interpreta essa diferença?

## Representando as quatro retas ajustadas

As retas contínuas usam as 28 espécies. As tracejadas omitem os três
dinossauros. Compare a distância entre cada par de retas com as mudanças
nas inclinações apresentadas na tabela.

```{r animals_student_comparison, eval=FALSE, fig.asp=1}
body_values <- seq(min(animals$log_body), max(animals$log_body), length.out = 100)
body_values_c <- body_values - body_center
point_colors <- ifelse(seq_len(nrow(animals)) %in% dinosaur_indices,
                       "firebrick", "grey35")

plot(log_brain ~ log_body, data = animals, pch = 19, col = point_colors,
     xlab = "Log body weight (kg)", ylab = "Log brain weight (g)")
text(animals$log_body[dinosaur_indices], animals$log_brain[dinosaur_indices],
  labels = dinosaur_labels, pos = 2, col = "firebrick", cex = 0.8)

lines(body_values,
  mean(post_normal_all$a) + mean(post_normal_all$b) * body_values_c,
      col = "navy", lwd = 2)
lines(body_values,
  mean(post_normal_without$a) + mean(post_normal_without$b) * body_values_c,
      col = "navy", lwd = 2, lty = 2)
lines(body_values,
  mean(post_student_all$a) + mean(post_student_all$b) * body_values_c,
      col = "firebrick", lwd = 2)
lines(body_values,
  mean(post_student_without$a) + mean(post_student_without$b) * body_values_c,
      col = "firebrick", lwd = 2, lty = 2)

legend("topleft",
  legend = c("Normal: all species", "Normal: without large dinosaurs",
    "Student-t: all species", "Student-t: without large dinosaurs",
    "Large dinosaurs"),
       col = c("navy", "navy", "firebrick", "firebrick", "grey35"),
       lty = c(1, 2, 1, 2, NA), pch = c(NA, NA, NA, NA, 19), bty = "n")
```

O modelo com resíduos $t$ de Student é menos sensível neste exemplo se
suas duas retas ajustadas estiverem mais próximas entre si do que as
duas retas do modelo com resíduos normais. Isso não significa que resíduos $t$ seja imunes a outliers, 
apenas mais robusto e capaz de lidar com observaçõs extremas sem grandes mudanças nas estimativas de regressão. 
Além disso, as medidas dos dinossauros são estimativas, e esses animais podem diferir sistematicamente dos
mamíferos. Outra opção aqui seria modelar diretamente essa diferença, incluindo mais preditores no modelo. 
A escolha entre essas abordagens depende do problema e dos dados disponíveis, nem sempre temos acesso a informações
que expliquem as diferenças entre observações. 