---
title: "Inferência Bayesiana 2"
date: "2026-10-09"
lang: "pt-BR"
author: Diogo Melo
output:
    distill::distill_article:
      toc: true
      toc_depth: 3
      mathjax: "https://cdn.jsdelivr.net/npm/mathjax@3/es5/tex-svg.js"
---

```{r setup, echo=FALSE}
library(rmarkdown)
knitr::opts_chunk$set(eval = TRUE, fig.asp = 1)
# Área de transferência
htmltools::tagList(
  xaringanExtra::use_clipboard(
    button_text = "Copiar código <i class=\"fa fa-clipboard\"></i>",
    success_text = "Copiado! <i class=\"fa fa-check\" style=\"color: #90BE6D\"></i>",
    error_text = "Não copiado <i class=\"fa fa-times-circle\" style=\"color: #F94144\"></i>"
  ),
  rmarkdown::html_dependency_font_awesome()
)
```

# Explorando a distribuição a posteriori

Neste tutorial, vamos explorar quais possibilidades a distribuição a posteriori nos oferece, e como podemos extrair informações dela. Vamos utilizar o modelo ajustado no tutorial anterior, que relaciona o peso do cérebro com o peso do corpo de diferentes espécies de mamíferos.

Primeiro, vamos carregar os dados usados no tutorial anterior, primeiro excluindo os dinossauros.

```{r load_model}
animals <- MASS::Animals
animals$log_body <- log(animals$body) 
animals$log_brain <- log(animals$brain)
large_dinosaurs <- c("Brachiosaurus", "Dipliodocus", "Triceratops")
dinosaur_labels <- c("Brachiosaurus", "Diplodocus", "Triceratops")
dinosaur_indices <- match(large_dinosaurs, rownames(animals))
animals_without_dinosaurs <- animals[-dinosaur_indices, ]
point_colors <- ifelse(seq_len(nrow(animals)) %in% dinosaur_indices,
                       "firebrick", "grey35")

library(ggplot2)
library(ggrepel)

plot_animals <- ggplot(animals, aes(x = log_body, y = log_brain)) +
  geom_point(aes(color = point_colors), size = 2) +
  scale_color_identity() +
  labs(x = "Log body weight (kg)", y = "Log brain weight (g)") +
  geom_text_repel(aes(label = ifelse(seq_len(nrow(animals)) %in% dinosaur_indices, rownames(animals), "")), 
                  color = "firebrick", size = 3, hjust = -0.1) +
  theme_minimal()
plot_animals
```

## Entendendo as priors

Antes de ajustar o modelo, vamos explorar valores plausíveis para os parâmetros da reta. Para a inclinação, usamos a prior do tutorial anterior, $b \sim \mathcal{N}(0, 1)$. Também vamos simular o intercepto usando $a \sim \mathcal{N}(0, 1)$, mas poderiamos escolher uma prior mais forte, como $a \sim \mathcal{N}(0, 0{,}1)$, que concentra os valores de $a$ próximos de zero (já que centralizamos os dados).

Vamos centralizar tanto o preditor quanto a resposta nos dados sem dinossauros. Assim, $a$ representa a resposta prevista para o tamanho corporal médio, e valores de $a$ próximos de zero mantêm as retas próximas do centro dos dados. Esta figura mostra médias previstas sob as priors escolhidas. Nesse momento, não vamos usar os dados para julgar os priors, mas vamos procurar referencias externas que ajudem a julgar se os valores simulados são plausíveis. Por exemplo, o cérebro do musaranho-pigmeu etrusco pesa cerca de 0,06 g, enquanto o do cachalote pode chegar a 9,2 kg. 

```{r prior_slope_simulation, eval=FALSE, fig.width=7, fig.height=5}
set.seed(123)

n_prior_draws <- 30
a_prior <- rnorm(n_prior_draws, mean = 0, sd = 1)
b_prior <- rnorm(n_prior_draws, mean = 0, sd = 1)
body_center <- mean(animals_without_dinosaurs$log_body)
brain_center <- mean(animals_without_dinosaurs$log_brain)
log_body_grid <- seq(
  min(animals_without_dinosaurs$log_body) - body_center,
  max(animals_without_dinosaurs$log_body) - body_center,
  length.out = 100
)

prior_lines <- do.call(rbind, lapply(seq_along(b_prior), function(draw_index) {
  data.frame(
    log_body_c = log_body_grid,
    log_brain_c = a_prior[draw_index] + b_prior[draw_index] * log_body_grid,
    draw = draw_index
  )
}))
external_brain_mass_g <- c(0.06, 9200)
external_brain_limits <- data.frame(
  log_brain_c = log(external_brain_mass_g) - brain_center,
  reference = c("Musaranho (0,06 g)", "Cachalote (9,2 kg)")
)

ggplot() +
  geom_line(data = prior_lines,
            aes(x = log_body_c, y = log_brain_c, group = draw),
            color = "steelblue", alpha = 0.3, linewidth = 0.7) +
  geom_hline(data = external_brain_limits,
             aes(yintercept = log_brain_c, linetype = reference),
             color = "firebrick", linewidth = 0.6, alpha = 0.8,
             inherit.aes = FALSE) +
  scale_linetype_manual(
    name = NULL,
    values = c(
      "Musaranho (0,06 g)" = "dashed",
      "Cachalote (9,2 kg)" = "dotted"
    )
  ) +
  labs(x = "Centered log body weight", y = "Centered log brain weight") +
  theme_minimal() +
  theme(legend.position = "right", legend.text = element_text(size = 8)) +
  guides(linetype = guide_legend(ncol = 1))
```

Como você interpreta essas retas? Esse valor de desvio-padrão para a inclinação é razoável? E para o intercepto? Que outras informações você poderia usar para julgar se essas priors são razoáveis? 

Altere os valores de desvio-padrão para o intercepto e a inclinação, e veja como isso afeta as retas simuladas. 

No tutorial, vamos manter os valores de desvio-padrão para o intercepto e a inclinação, mas você pode explorar outras combinações.

## Montando o modelo completo

Agora, vamos usar nossos dados para ajustar o modelo. Tente montar o modelo usando as priors que definimos anteriormente. Poderiamos ajudar o modelo usando a função quap, mas vamos usar a função ulam para explorar as ferramentas de simulação e diagnóstico que ela oferece.

```{r model_code, eval=FALSE, hide=TRUE}
library(rethinking)

# Centralizando os dados. Compare ess_bulk com e sem a centralização. 
# A centralização ajuda a reduzir a correlação entre os parâmetros, o que melhora a eficiência do amostrador.
animals_without_dinosaurs$log_body_c <- scale(animals_without_dinosaurs$log_body, center = TRUE, scale = FALSE)
animals_without_dinosaurs$log_brain_c <- scale(animals_without_dinosaurs$log_brain, center = TRUE, scale = FALSE)

fit <- ulam(
  alist(
    log_brain_c ~ dnorm(mu, sigma),
    mu <- a + b * log_body_c,
    a ~ dnorm(0, 1),
    b ~ dnorm(0, 1),
    sigma ~ dexp(1)
  ),
  data = animals_without_dinosaurs,
  chains = 4, cores = 4, iter = 2000
)
```

## Avaliando a convergência do modelo

O primeiro passo é verificar se o modelo convergiu. Para isso, podemos usar a função `precis` do pacote `rethinking`, que mostra os valores de Rhat e ess_bulk para cada parâmetro. Valores de Rhat próximos de 1 indicam que o modelo convergiu, enquanto valores maiores que 1,01 poderem indicar problemas de convergência. Valores acima de 1.1 quase certamente indica problemas de convergência e que o modelos pode ser melhor parametrizado. Em um modelo bem ajustado, o ess_bulk deve ser da mesma ordem de magnitude do número de amostras a posteriori (nesse caso, 4000^[Com `iter = 2000`, cada cadeia executa 2.000 iterações. Dessas, 1.000 são de aquecimento e descartadas, e 1.000 geram amostras a posteriori. Nas 4 cadeias, isso totaliza $1.000 \times 4 = 4.000$ amostras a posteriori.]). Existem ainda outros indicadores de problemas de convergência, como divergências do amostrador, que podem ser verificadas com a função `check_hmc_diagnostics`. Se houver divergências, o modelo pode ser mal especificado, e você deve investigar o modelo antes de tentar ajustar novamente. Veja [este artigo](https://mc-stan.org/users/documentation/case-studies/divergences_and_bias.html) para mais informações sobre divergências do amostrador.

```{r model_diagnostics, eval=FALSE}
precis(fit) 
```

O pacote bayesplot oferece funções para diagnosticar a convergência do modelo. A função `mcmc_trace` mostra o traço das cadeias para cada parâmetro, permitindo verificar se as cadeias convergiram ao conjunto típico da distribuição e explorando bem o espaço de parâmetros. A função `mcmc_dens_overlay` mostra a densidade das amostras a posteriori para cada parâmetro, permitindo verificar se as distribuições são semelhantes entre as cadeias.

Como ajustamos o modelo com `ulam` usando CmdStan, podemos extrair os draws como um array que mantém separadas as iterações, cadeias e parâmetros.

```{r extract_chain_draws, eval=FALSE}
draws <- attr(fit, "cstanfit")$draws(format = "draws_array")
```

No gráfico de traço das cadeias, verifique se as cadeias oscilam sem tendências persistentes, se não estão travadas em algum valor, e que percorram regiões semelhantes dos parâmetros. Uma cadeia presa em uma região ou com tendência visível pode indicar convergência insuficiente ou, mais provavelmente, um modelo mal especificado.^[O "folk theorem of statistical computing", frequentemente associado ao estatístico Andrew Gelman, afirma que dificuldades computacionais graves para ajustar um modelo Bayesiano costumam estar ligadas a um modelo mal especificado, superparametrizado, fracamente identificado ou mal escalonado. Nesse caso, em vez de começar procurando um amostrador mais rápido ou complexo, investigue o modelo. Simplificá-lo, reparametrizar as variáveis, ajustar as priors e reduzir correlações fortes entre parâmetros são alternativas com muito mais chance de melhorar o ajuste computacional do modelo.]

```{r trace_plot, eval=FALSE}
bayesplot::mcmc_trace(draws, pars = c("a", "b", "sigma"))
```

No gráfico de densidades sobrepostas, as curvas das cadeias devem ter formas e posições semelhantes. Diferenças marcantes entre elas podem indicar que as cadeias ainda não exploraram a mesma distribuição.

```{r density_overlay, eval=FALSE}
bayesplot::mcmc_dens_overlay(draws, pars = c("a", "b", "sigma"))
```

Esses gráficos são ferramentas visuais. Interprete-os junto com Rhat, ESS e eventuais avisos do amostrador. Nenhum deles, isoladamente, comprova convergência.

## Vizualizando os coeficientes do modelo

Vamos agora voltar para o output da função `precis` e interpretar os coeficientes do modelo. A função `precis` mostra a média, desvio-padrão, intervalo de credibilidade para cada parâmetro. O output dessa função também pode ser passado para função plot para um gráfico rápido dos coeficientes do modelo. A função `plot` mostra a média e o intervalo de credibilidade para cada parâmetro.

```{r precis_output, eval=FALSE}  
precis(fit)
plot(precis(fit))
```

Podemos usar as funções do bayesplot para fazer gráficos mais chiques dos parâmetros do modelo. A função `mcmc_intervals` mostra os intervalos de credibilidade para cada parâmetro, enquanto a função `mcmc_areas` mostra a densidade das amostras a posteriori para cada parâmetro. Os parâmetros `prob` e `prob_outer` controlam o intervalo de credibilidade mostrado no gráfico de pontos da função `mcmc_intervals`. O parâmetro `prob` controla o intervalo de credibilidade central, enquanto o parâmetro `prob_outer` controla o intervalo de credibilidade externo. Experimente brincar com esses parâmetros para ver como eles afetam o gráfico. O parâmetro `prob` da função `mcmc_areas` controla o intervalo de credibilidade mostrado no gráfico de densidade.

```{r mcmc_intervals, eval=FALSE}
bayesplot::mcmc_intervals(draws, pars = c("a", "b", "sigma"), 
prob = 0.5, prob_outer = 0.95)
bayesplot::mcmc_areas(draws, pars = c("a", "b", "sigma"), 
prob = 0.95)
```

## Interpretando os coeficientes do modelo

Esse é o modelo log-log, o que os economistas chamam de modelo de elasticidade. A inclinação $b$ representa a elasticidade da massa do cérebro em relação à massa do corpo. Por exemplo, se $b = 0{,}75$, um aumento de 1% na massa do corpo está associado a um aumento de 0,75% na massa do cérebro. Podemos interpretar o modelo num contexto alométrico, que descreve como diferentes características de organismos mudam com o tamanho do corpo. A alometria é frequentemente descrita por uma relação de potência, que pode ser linearizada usando logaritmos. A inclinação $b$ representa a taxa de crescimento relativo do cérebro em relação ao corpo. Se $b = 1$, o cérebro cresce na mesma proporção que o corpo. Se $b < 1$, cresce mais lentamente. Se $b > 1$, cresce mais rapidamente.

## Usando simulações para comparar a posteriori e o prior

Uma forma de verificar se o modelo aprendeu algo com os dados é comparar a distribuição a posteriori com a distribuição a priori. Se a distribuição a posteriori for muito diferente da distribuição a priori, isso indica que o modelo aprendeu algo com os dados. Se a distribuição a posteriori for muito semelhante à distribuição a priori, isso pode indicar que o modelo não aprendeu nada com os dados, mas é importante avaliar a distribuição conjunta dos parâmetros, como veremos a seguir. Nesse caso, provavelmente os dados não são informativos o suficiente para atualizar as priors, ou o modelo está mal especificado.

```{r prior_posterior_comparison, eval=FALSE}
set.seed(123)
prior <- list(a = rnorm(4000, 0, 1), b = rnorm(4000, 0, 1), sigma = rexp(4000, 1))
posterior <- rethinking::extract.samples(fit)

draws_to_long <- function(samples, distribution) {
  do.call(rbind, lapply(names(samples), function(parameter) {
    data.frame(parameter, value = as.numeric(samples[[parameter]]), distribution)
  }))
}

draws <- rbind(draws_to_long(prior, "A priori"),
               draws_to_long(posterior, "A posteriori"))

ggplot(draws, aes(value, color = distribution, fill = distribution)) +
  geom_density(alpha = 0.15) +
  facet_wrap(~parameter, scales = "free") +
  scale_color_manual(values = c("A priori" = "firebrick", "A posteriori" = "steelblue")) +
  scale_fill_manual(values = c("A priori" = "firebrick", "A posteriori" = "steelblue")) +
  labs(x = "Valor do parâmetro", y = "Densidade", color = NULL, fill = NULL) +
  theme_minimal()
```

Podemos também comparar as distribuições com linhas de regressão simuladas a partir das priors e da posteriori. O gráfico usa `log_body` e `log_brain` sem centralização, na escala logarítmica do modelo. As linhas mostram a média prevista e não incluem o erro residual.

```{r prior_posterior_regression, eval=FALSE}

# prior
prior_draws <- data.frame(a = rnorm(50, 0, 1), 
                          b = rnorm(50, 0, 1),
                          distribution = "A priori")

# posterior
posterior <- rethinking::extract.samples(fit)
posterior_index <- sample(seq_along(posterior$a), 50)
posterior_draws <- data.frame(
  a = as.numeric(posterior$a[posterior_index]),
  b = as.numeric(posterior$b[posterior_index]),
  distribution = "A posteriori"
)
draws <- rbind(prior_draws, posterior_draws)

body_center <- mean(animals_without_dinosaurs$log_body)
brain_center <- mean(animals_without_dinosaurs$log_brain)
log_body_grid <- seq(min(animals_without_dinosaurs$log_body),
                     max(animals_without_dinosaurs$log_body), length.out = 100)
regression_lines <- do.call(rbind, lapply(seq_len(nrow(draws)), function(i) {
  data.frame(
    log_body = log_body_grid,
    log_brain = brain_center + draws$a[i] + draws$b[i] * (log_body_grid - body_center),
    distribution = draws$distribution[i],
    draw = i
  )
}))

ggplot() +
  geom_point(data = animals_without_dinosaurs,
             aes(log_body, log_brain), color = "grey30", size = 2) +
  geom_line(data = regression_lines,
            aes(log_body, log_brain, group = draw, color = distribution),
            alpha = 0.2, linewidth = 0.6) +
  scale_color_manual(values = c("A priori" = "firebrick", "A posteriori" = "steelblue")) +
  labs(x = "Log body weight (kg)", y = "Log brain weight (g)", color = NULL) +
  theme_minimal()
```

## Simulações preditivas

Finalmente, podemos usar o modelo para fazer simulações preditivas. Podemos comparar, por exemplo, a densidade observada com a densidade predita pelo modelo. A função `link` do pacote `rethinking` permite calcular a média prevista para cada observação, enquanto a função `sim` permite simular novas observações a partir da distribuição preditiva.

```{r predictive_simulation, eval=FALSE}
set.seed(123)
prediction_data <- animals_without_dinosaurs
y_rep <- rethinking::sim(fit, data = prediction_data)
mean_posterior <- colMeans(y_rep)
replicate_index <- sample(seq_len(nrow(y_rep)), 30)
y_rep <- y_rep[replicate_index, , drop = FALSE]
replicated_density <- data.frame(
  log_brain_c = as.vector(y_rep),
  replicate = factor(rep(seq_len(nrow(y_rep)), times = ncol(y_rep)))
)
mean_posterior_density <- data.frame(log_brain_c = as.vector(mean_posterior))

ggplot() +
  geom_density(data = replicated_density,
               aes(log_brain_c, group = replicate, color = "Réplicas preditivas"),
               alpha = 0.1, linewidth = 0.1) +
  geom_density(data = prediction_data,
               aes(log_brain_c, color = "Observado"), linewidth = 1) +
  geom_density(data = mean_posterior_density,
               aes(log_brain_c, color = "Média posterior preditiva"),
               linetype = "dashed", linewidth = 1) +
  scale_color_manual(values = c(
    "Observado" = "grey20",
    "Média posterior preditiva" = "firebrick",
    "Réplicas preditivas" = "steelblue"
  )) +
  labs(x = "Log brain weight, centered", y = "Density", color = NULL) +
  theme_minimal()
```

Agora vamos comparar pares de `log_body` e `log_brain` sem centralização. Para cada tamanho corporal observado, simulamos valores de `log_brain` da posterior preditiva. Como o modelo usa `log_brain_c`, somamos `brain_center` às réplicas para voltar à escala logarítmica não centrada.

```{r predictive_simulation_original_scale, eval=FALSE}
set.seed(123)
prediction_data <- animals_without_dinosaurs

# 100 amostras da posterior preditiva para cada valor do preditor
y_rep <- rethinking::sim(fit, data = prediction_data)[sample(1:1000, 100), ]
brain_center <- mean(prediction_data$log_brain)
simulated_pairs <- data.frame(
  log_body = rep(prediction_data$log_body, each = nrow(y_rep)),
  log_brain = brain_center + as.vector(y_rep)
)

ggplot() +
  geom_point(data = simulated_pairs,
             aes(log_body, log_brain, color = "Simulado"), alpha = 0.12, size = 0.8) +
  geom_point(data = prediction_data,
             aes(log_body, log_brain, color = "Observado"), size = 2) +
  scale_color_manual(values = c("Simulado" = "steelblue", "Observado" = "grey20"), name = NULL) +
  labs(x = "Log body weight (kg)", y = "Log brain weight (g)") +
  theme_minimal()
```

## Exercício

Repita o processo de ajuste e verificação do modelo, mas agora incluindo os dinossauros. Compare os resultados com o modelo ajustado apenas com mamíferos. O que mudou? Inclua um preditor categórico para diferenciar os dinossauros dos mamíferos. O que acontece com a inclinação do modelo? Compare as distribuições a posteriori com as priors. O ajuste do modelo com dinossaros é problemático? A inclusão do novo preditor melhora o ajuste do modelo? Compare as simulações preditivas com os dados observados. O que mudou? 

**Extra:** Faça o mesmo procedimento de checagem de modelo com o modelo com resíduos $t$-Student. Compare os resultados com o modelo com resíduos normais e as simulações preditivas com os dados observados.

# Usando a posteriori para inferência e interpretação de modelos multiplos

Ao construir modelos de regressão, é tentador fazer a seguinte pergunta. Se temos várias variáveis preditoras disponíveis, por que não colocá-las todas no modelo de uma vez? Existem vários perigos nessa abordagem. Hoje vamos começar por um dos menos assustadores, a multicolinearidade.

Multicolinearidade significa uma associação muito forte entre duas ou mais variáveis preditoras. A consequência prática disso é que a distribuição a posteriori parecerá sugerir que nenhuma das variáveis está confiavelmente associada à variável de resposta, mesmo que todas estejam, na realidade, fortemente associadas. A multicolinearidade não torna o modelo estatisticamente errado, ele ainda pode prever bem os dados. O problema está na nossa dificuldade em interpretar os efeitos individuais.

Vamos explorar esse fenômeno usando um conjunto de dados do pacote `rethinking`, que relaciona medidas de qualidade do leite produzido por diversas espécies de primatas.

## Multicolinearidade na composição do leite

O conjunto `milk` descreve 29 espécies e oito variáveis. Variáveis como `kcal.per.g` (energia do leite), `perc.fat` (gordura), `perc.protein` e `perc.lactose` (lactose) nos ajudam a entender as estratégias de lactação. Vamos nos concentrar em energia, gordura e lactose.

### Olhe os dados primeiro, mas com cuidado

Muitas áreas ensinam os alunos a inspecionar correlações par a par antes de ajustar um modelo, para identificar e descartar preditores altamente correlacionados, mas isso é um erro. As correlações par a par não são o problema, pois o que realmente importa são as associações condicionais. Além disso, como vimos no tutorial passado, correlação entre preditores é uma condição necessária para que um modelo de regressão múltipla dê resultados diferentes de um modelo de regressão simples. Nós usamos mais de uma variável no mesmo modelo porque elas são correlacionadas, não apesar disso. E, mesmo assim, a decisão sobre o que fazer dependerá do que está causando essa colinearidade.

Ainda assim, visualizar os dados é o primeiro passo para entender a estrutura com a qual estamos lidando. O gráfico abaixo revela que a gordura tende a aumentar junto com a energia, a lactose tende a diminuir, e gordura e lactose variam em sentidos opostos, formando quase uma linha reta.

```{r milk_data_pairs, eval=FALSE}
data(milk, package = "rethinking")
milk_data <- milk[complete.cases(milk[c("kcal.per.g", "perc.fat", "perc.lactose")]), ]
cor(milk_data[c("kcal.per.g", "perc.fat", "perc.lactose")])

milk_panel <- function(x, y, ...) {
  points(x, y, pch = 21, bg = 1, col = "white")
  abline(lm(y ~ x), col = "tomato3", lwd = 1)
}

pairs(milk_data[c("kcal.per.g", "perc.fat", "perc.lactose")],
      panel = milk_panel, cex.labels = 0.9)

```

Como sempre, vamos escalonar e centralizar os dados. Isso permite que os coeficientes sejam comparáveis e que os priors sejam mais simples de interpretar. As três variáveis são padronizadas para que os coeficientes representem mudanças em escala de desvios-padrão.

```{r milk_standardize, eval=FALSE}
milk_fit <- data.frame(
  K = as.numeric(scale(milk_data$kcal.per.g)),
  F = as.numeric(scale(milk_data$perc.fat)),
  L = as.numeric(scale(milk_data$perc.lactose))
)

```

### Gordura, sozinha

O que a gordura prevê quando modelada isoladamente? Vista sozinha, a gordura parece bastante informativa e sua inclinação posterior é fortemente positiva. 

```{r milk_fat_model, eval=FALSE, results='hide'}
library(rethinking)
fit_fat <- ulam(
  alist(
    K ~ normal(mu, sigma),
    mu <- a + bF * F,
    a ~ normal(0, 0.2),
    bF ~ normal(0, 0.5),
    sigma ~ exponential(1)
  ),
  data = milk_fit, chains = 4, cores = 4, iter = 2000, refresh = 0,
  log_lik = TRUE
)
```

```{r milk_fat_summary, eval=FALSE}
precis(fit_fat)
```

### Lactose, sozinha

Se fizermos o mesmo para a lactose, o cenário se inverte. A inclinação é fortemente negativa. Ambas as regressões parecem contar histórias claras e espelhadas. Ainda falta a pergunta multivariada. O que cada nutriente acrescenta de informação *dado que* já conhecemos o outro?

```{r milk_lactose_model, eval=FALSE, results='hide'}
fit_lactose <- ulam(
  alist(
    K ~ normal(mu, sigma),
    mu <- a + bL * L,
    a ~ normal(0, 0.2),
    bL ~ normal(0, 0.5),
    sigma ~ exponential(1)
  ),
  data = milk_fit, chains = 4, cores = 4, iter = 2000, refresh = 0,
log_lik = TRUE
)
```

```{r milk_lactose_summary, eval=FALSE}
precis(fit_lactose)
```

Faça um gráfico de pontos e intervalos de confiança comparando esses coeficientes.

### Comparando as retas de regressão dos modelos isolados

```{r milk_model_comparison, eval=FALSE}
library(bayesplot)
library(ggplot2)
library(patchwork)

post_fat <- rethinking::extract.samples(fit_fat)
post_lactose <- rethinking::extract.samples(fit_lactose)

p_lac = ggplot(milk_fit, aes(x = F, y = K)) +
  geom_point(color = "grey30", size = 2) +
  geom_abline(intercept = mean(post_fat$a), slope = mean(post_fat$bF), color = "steelblue", size = 1) +
  labs(x = "Gordura (z-score)", y = "Energia (z-score)") +
  theme_minimal() +
  ggtitle("Modelo com Gordura") 

p_fat = ggplot(milk_fit, aes(x = L, y = K)) +
  geom_point(color = "grey30", size = 2) +
  geom_abline(intercept = mean(post_lactose$a), slope = mean(post_lactose$bL), color = "steelblue", size = 1) +
  labs(x = "Lactose (z-score)", y = "Energia (z-score)") +
  theme_minimal() +
  ggtitle("Modelo com Lactose")

p_lac + p_fat
```

### Quando gordura e lactose entram juntas

Agora incluímos os dois preditores. Uma regressão múltipla muda a pergunta. Quanto aprendemos sobre a energia do leite ao conhecer a gordura, depois de já conhecer a lactose? E quanto aprendemos sobre a lactose depois de conhecer a gordura? Essas são associações condicionais, diferentes das associações vistas nos modelos separados.

```{r milk_joint_model, eval=FALSE, results='hide'}
fit_joint <- ulam(
  alist(
    K ~ normal(mu, sigma),
    mu <- a + bF * F + bL * L,
    a ~ normal(0, 0.2),
    bF ~ normal(0, 0.5),
    bL ~ normal(0, 0.5),
    sigma ~ exponential(1)
  ),
  data = milk_fit, chains = 4, cores = 4, iter = 2000, refresh = 0,
  control = list(adapt_delta = 0.99), log_lik = TRUE
)
```

```{r milk_joint_summary, eval=FALSE}
precis(fit_joint)
```

Observe que os desvios-padrão dos coeficientes quase dobram em relação aos modelos isolados. As estimativas também se aproximam de zero. Isso não significa que a posterior esteja errada. Ela mostra que os dados não permitem responder com precisão à pergunta sobre o efeito independente de cada nutriente. Como gordura e lactose contêm quase a mesma informação, elas funcionam como substitutas no modelo.

```{r milk_slope_comparison, eval=FALSE}
post_fat <- rethinking::extract.samples(fit_fat)
post_lactose <- rethinking::extract.samples(fit_lactose)
post_joint <- rethinking::extract.samples(fit_joint)

slope_draws <- cbind(
  "Gordura" = as.numeric(post_fat$bF),
  "Gordura (+lactose)" = as.numeric(post_joint$bF),
  "Lactose" = as.numeric(post_lactose$bL),
  "Lactose (+gordura)" = as.numeric(post_joint$bL)
)
bayesplot::mcmc_intervals(slope_draws, prob = 0.5, prob_outer = 0.95) +
  labs(x = "Coeficiente padronizado", y = NULL) +
  theme_minimal()
```

### Veja a posterior conjunta e pense causalmente

Na literatura científica, você pode encontrar várias maneiras questionáveis de lidar com a multicolinearidade. Uma ferramenta útil é a análise da posterior conjunta. Se plotarmos as amostras da posteriori, veremos uma longa "crista" de combinações igualmente plausíveis para os coeficientes. Isso é um sinal claro de que o modelo é fracamente identificável, ou seja, muitas combinações de parâmetros são consistentes com os dados, levando à incerteza alta do modelo multiplo. Mas, isso não é um defeito do modelo, é um resultado condizente com a informação dos dados. 

```{r milk_joint_posterior_pairs, eval=FALSE}
posterior_slope_correlation <- cor(as.numeric(post_joint$bF), as.numeric(post_joint$bL))
posterior_slope_correlation

joint_slopes <- data.frame(
  bF = as.numeric(post_joint$bF),
  bL = as.numeric(post_joint$bL)
)

pairs(joint_slopes, pch = 16, cex = 0.4,
      col = grDevices::adjustcolor("steelblue", alpha.f = 0.2),
      labels = c("bF, efeito da gordura", "bL, efeito da lactose"))

```

Por que isso acontece? Provavelmente estamos observando um trade-off na composição do leite. Se uma espécie amamenta frequentemente, o leite tende a ser mais aguado e com baixa energia, sendo rico em açúcar (lactose). Se, por outro lado, uma espécie amamenta raramente, em períodos curtos, o leite precisa ter mais energia e será muito rico em gordura. Pode haver uma variável latente (não observável) de "densidade" do leite que determina tanto a gordura quanto a lactose, que por sua vez determinam a energia. O problema de estimar esses efeitos separados quando eles andam juntos reflete uma propriedade dos nossos sistemas biológicos, não um "defeito" da regressão. Precisamos aceitar que a natureza não nos deve inferências fáceis, mesmo quando o modelo está correto.

Claro que essa não é a única explicação possível. A ideia aqui é que a multicolinearidade não é um problema a princípio, e incluir ou não incluir variáveis correlacionadas no modelo depende do que você quer aprender com ele. Não existe escapatória na estatística para um pensamento científico do sistema sendo estudado. Todo modelo deve ser cuidadosamente interpretado no contexto do problema biológico que ele se propõe a estudar. 

### A PCA resolveria o problema?

Uma sugestão metodológica comum ao esbarrar na multicolinearidade é usar a Análise de Componentes Principais (PCA) para transformar os preditores. A ideia parece razoável: rotacionamos os dados originais para criar novas variáveis ortogonais (não correlacionadas por definição) e usamos essas componentes na regressão. Como `F` e `L` têm uma correlação muito alta, acima de $-0{,}9$, o primeiro componente principal ($PC_1$) vai capturar quase toda a variação, representando justamente esse forte contraste onde a gordura é alta e a lactose é baixa. Mas vamos pensar um pouco mais sobre o que isso significa. A explicação anterior era de que a gordura e a lactose podem estar sobre a influência de uma variável latente, que chamamos de "densidade" do leite. O primeiro componente principal é uma combinação linear de `F` e `L`, que, em algum sentido, é uma aproximação dessa variável latente. Mas, ao usar o $PC_1$ como preditor, perdemos a interpretação biológica direta de cada nutriente e aceitamos a premissa da variável latente de forma acrítica. A PCA não resolve a ambiguidade causal, apenas a mascara. Na verdade, nesse caso, esses modelos são completamente equivalentes.

Quando aplicamos a PCA e usamos apenas o $PC_1$, criamos um preditor sintético. Ao rodar o modelo com essa nova variável, obteremos um coeficiente com um intervalo estreito e bem comportado. O desconforto visual da incerteza desaparece, mas as previsões são as mesmas. Perdemos a ligação direta com as variáveis biológicas e sua interpretação natural. Não resolvemos a ambiguidade causal da composição do leite, apenas reescrevemos os dados em um sistema de coordenadas onde essa ambiguidade não incomoda.

```{r milk_pca_fit, eval=FALSE}
# Podemos extrair a primeira componente e ajustar o modelo
X <- as.matrix(milk_fit[c("F", "L")])
pca_milk <- prcomp(X, center = FALSE, scale. = FALSE)
milk_pca_fit <- milk_fit
milk_pca_fit$PC1 <- as.numeric(pca_milk$x[, 1])

fit_pc1 <- ulam(
  alist(
    K ~ normal(mu, sigma),
    mu <- a + bPC1 * PC1,
    a ~ normal(0, 0.2),
    bPC1 ~ normal(0, 0.5),
    sigma ~ exponential(1)
  ),
  data = milk_pca_fit, chains = 4, cores = 4, iter = 2000, refresh = 0
)


precis(fit_pc1)

```

Vamos comparar as amostras preditivas da posteriori para os dois modelos. O coeficiente do modelo com PCA é mais preciso, mas as previsões são idênticas. 

```{r milk_posterior_predictive_comparison, eval=FALSE}
set.seed(123)

yrep_joint <- rethinking::sim(fit_joint, data = milk_fit)
yrep_pc1 <- rethinking::sim(fit_pc1, data = milk_pca_fit)

summarize_predictions <- function(draws) {
  data.frame(
    lower = apply(draws, 2, quantile, probs = 0.25),
    mean = apply(draws, 2, mean),
    upper = apply(draws, 2, quantile, probs = 0.75)
  )
}

joint_predictions <- summarize_predictions(yrep_joint)
pc1_predictions <- summarize_predictions(yrep_pc1)
comparison_predictions <- data.frame(
  joint_lower = joint_predictions$lower,
  joint_mean = joint_predictions$mean,
  joint_upper = joint_predictions$upper,
  pc1_lower = pc1_predictions$lower,
  pc1_mean = pc1_predictions$mean,
  pc1_upper = pc1_predictions$upper
)

ggplot(comparison_predictions, aes(x = joint_mean, y = pc1_mean)) +
  geom_abline(slope = 1, intercept = 0, linetype = "dashed", color = "grey55") +
  geom_segment(aes(x = joint_lower, xend = joint_upper,
                   y = pc1_mean, yend = pc1_mean),
               color = "steelblue", alpha = 0.5) +
  geom_segment(aes(x = joint_mean, xend = joint_mean,
                   y = pc1_lower, yend = pc1_upper),
               color = "steelblue", alpha = 0.5) +
  geom_point(size = 2) +
  coord_equal() +
  labs(title = "Comparação das previsões posteriores",
       subtitle = "Intervalos preditivos centrais de 50%",
       x = "Modelo conjunto: gordura + lactose",
       y = "Modelo PCA: primeiro componente") +
  theme_minimal()
```


### O perigo de descartar preditores "não significativos"

Outro risco metodológico é a tentação de descartar variáveis com base em significância estatística. Nesse caso, a inclusão da lactose no modelo faz com que o efeito da gordura pareça "não significativo" (o intervalo de credibilidade inclui zero). Alguns guias diriam que isso seria motivo suficiente para remover a gordura do modelo, já que, supostamente, não conseguiriamos distinguir o efeito de gordura do "acaso". Essa interpretação da significância nesse caso é muito problemática. O intervalo de credibilidade da gordura inclui o zero porque o modelo está respondendo a pergunta: depois que eu conheço o efeito da lactose, qual é o efeito adicional de conhecer a  gordura? Ambos são muito correlacioados, então o efeito de uma variável depende fortemente da presença da outra. Essa dependencia é visivel na posteriori, que estimou muito bem a correlação entre os coeficientes, limitando o espaço de valores possíveis para ambos os efeitos para um conjunto restrito de valores. No caso da gordura, o intervalo de credibilidade inclui o zero, e é, portanto, não significativo. Não significa que o efeito de gordura seja compatível com o "acaso"^[Como defender a tese que a quantidade de gordura no leite não influencia o conteúdo calórico?]. A escolha de quais variáveis incluir no modelo deve ser guiada por conhecimento do sistema de estudo, teoria e objetivos da análise, não apenas por critérios estatísticos de significância. 


