---
title: "Conceitos fundamentais de modelagem estatística"
author: "PI"
date: "2026-09-28"
output:
    distill::distill_article:
      toc: true
      toc_depth: 3
---


```{r setup, echo=FALSE}
library(rmarkdown)
knitr::opts_chunk$set(eval = FALSE, echo = TRUE)
# clipboard
htmltools::tagList(
  xaringanExtra::use_clipboard(
    button_text = "Copy code <i class=\"fa fa-clipboard\"></i>",
    success_text = "Copied! <i class=\"fa fa-check\" style=\"color: #90BE6D\"></i>",
    error_text = "Not copied 😕 <i class=\"fa fa-times-circle\" style=\"color: #F94144\"></i>"
  ),
  rmarkdown::html_dependency_font_awesome()
  )
```

# Função de Densidade e Probabilidade

É importante ter clara a diferença entre a **função de densidade de
probabilidade** de uma variável contínua e a **probabilidade**
dessa variável assumir um valor dentro de um intervalo.

A primeira não é uma probabilidade, e pode ter valores maiores do que
um. No caso de uma variável normal, isto acontece quando o
desvio-padrão é baixo.

A função `dnorm` no R retorna o valor da função de densidade da normal
para um dado valor da variável aleatória. Para uma normal com
parâmetros $\mu=2$ e $\sigma=0{,}1$ os valores da função de densidade
para $\mu \pm 1{,}5\sigma$ são:

```{r}
mu1 <- 2
sig1 <- 0.1
mult1 <- 1.5
valores <- mu1 + mult1*c(-sig1,sig1) 
dnorm(x = valores, mean = mu1, sd = sig1)
```

Aplicando a função `curve` à função `dnorm` podemos traçar o gráfico
da função dentro de um intervalo dado pelos argumentos `from` e
`to`. Vamos fazer isto para a variável normal definida acima, no
intervalo $\mu \pm 3\sigma$

```{r}
curve(dnorm(x, mean = mu1, sd = sig1),
      from = mu1 - 3*sig1,
      to = mu1 + 3*sig1, 
      xlab = "x", ylab = "densidade de probabilidade")
```

Vamos acrescentar neste gráfico os valores que calculamos acima:

```{r}
points(valores,dnorm(valores, mu1, sig1),
       col="red", pch=19, cex=1.5)
## Segmentos que marcam os valores nos exiso x e y
segments(x0 = valores[c(1,2,2)],
         y0=c( 0, 0, dnorm(valores[2], mu1, sig1)),
         x1 =  c(valores, mult1),
         y1= dnorm(valores[c(1,2,2)], mean = mu1, sd = sig1),
         col="red", lty=2)

```

Para uma variável aleatória contínua a probabilidade só pode ser
definida para **um intervalo**, e corresponde à área sob a curva que
está delimitada por este intervalo. Vamos criar uma função no R para
preencher esta área no gráfico da curva normal[^1] :

```{r}

area.norm <- function(from, to, mean, sd, cor="red", shade=1e4,...){
  len <- (to-from)*shade
  x <- seq(from,to,length=len)
  segments(x0 = x,
           x1 = x,
           y0 = rep(0,len),
           y1 = dnorm(x, mean = mean, sd = sd), col = cor)
}

```


E agora aplicá-la para colorir de vermelho a área delimitada por 
$\mu \pm 1,5\sigma$ no gráfico que criamos:

```{r}
     area.norm(1.85,2.15,mean=2,sd=0.1)
```

A área sob uma função é sua **integral**. Podemos calculá-la com a
função de integração numérica do R `integrate`:

```{r}
integrate(f = dnorm,
          lower = valores[1],
          upper = valores[2] ,
          mean = mu1, sd = sig1)
```

A integral de qualquer função de densidade probabilística no intervalo que contém todos os valores da variável aleatória é um. Verifique isto para a normal, integrando-a de **menos infinito** ($-\infty$) a **mais infinito** ($\infty$): 

```{r}
integrate(dnorm, lower = -Inf, upper = Inf, mean = mu1, sd = sig1)
integrate(dnorm, lower = Inf, upper = Inf) ## normal padronizada
```

A integral do limite inferior de uma função de densidade até um certo
valor é a **função de densidade acumulada**. Para a normal, a
função no R é `pnorm`. A área entre dois valores pode ser obtida
subtraindo-se suas probabilidades acumuladas:

```{r, echo = FALSE, eval =TRUE}
par(mfrow=c(1,3))
curve(dnorm(x,mean=2,sd=0.1),from=1.7, to=2.3, 
      xlab="",ylab="",axes="F")
area.norm(1.7,2.15,mean=2,sd=0.1,cor="black")
curve(dnorm(x,mean=2,sd=0.1),from=1.7, to=2.3, 
      xlab="",ylab="",axes="F")
area.norm(1.7,1.85,mean=2,sd=0.1,cor="black")
curve(dnorm(x,mean=2,sd=0.1),from=1.7, to=2.3, 
      xlab="",ylab="",axes="F")
area.norm(1.85,2.15,mean=2,sd=0.1,cor="black")
mtext(c("-","="),at=c(0.6,1.6),padj=1.1,cex=8)
```


O que você obtém com o comando:
```{r}
    pnorm(valores[2], mean = mu1, sd = sig1) - pnorm(valores[1], mean = mu1, sd = sig1)
```

A funções no R para calcular probabilidades acumuladas, como a
`pnorm`, têm o argumento `lower.tail`, que permite calcular a
probabilidade a partir de um ponto, isto é, da cauda posterior ao
valor da variável (`lower.tail=FALSE`). Com isto, outra maneira de
obter a probabilidade para o mesmo intervalo é obter as áreas que
estão fora do intervalo (ou seja, as duas caudas), e depois subtrair
um desta área:

```{r}
## Area da cauda esquerda a excluir
cauda.esq <- pnorm(valores[1], mu1, sig1)
## Area da cauda direita a excluir
cauda.dir <- pnorm(valores[2], mu1, sig1, lower.tail=F)
1 - (cauda.esq + cauda.dir)
```

Por fim, o intervalo que nos interesa é simétrico em torno da média. Como a curva
normal também o é, uma terceira maneira de fazer o cálculo que funciona neste caso é:

```{r}
## 1 - o dobro da cauda esquerda
1 - 2*cauda.esq
## 1 - o dobro da cauda direita
1 - 2*cauda.dir
```

# Histograma de Densidade

Para comparar a distribuição de dados com alguma variável aleatória,
podemos usar um histograma re-escalonado para densidade.

Para exemplificar, as medidas de velocidade da luz dos experimentos de
Michelson, que estão disponíveis no pacote `MASS`. Para isto, carregue
o pacote, e dê uma olhada na ajuda deste conjunto de dados:

Primeiro criamos um objeto com os dados de interesse, que são os fustes da caixeta em Chauás:
```{r}
library(MASS)
help(michelson)
```

E então criamos um fator para as classes de velocidade, com intervalos de 75 km/s:

```{r}
## Intervalos das classes
mich.brk <- seq(600, 1175, by=75)
## Cria fator com a classe de cada medida
mich.count <- cut(michelson$Speed, breaks = mich.brk)
```

Um gráfico da tabulação deste fator é um histograma de frequências:

```{r}
## Cria um vetor com o n de observacoes em cada classe
tb1 <- table(mich.count) |> as.vector()
## Volta os nomes das classes
names(tb1) <- names(table(mich.count))
barplot(tb1, space=0, xlab = "Velocidade (km/s - 299000)", ylab = "Frequência")
```

Dividindo-se as frequências de observações em cada classe pelo total
de medidas temos um histograma de frequências relativas:

```{r}
tb2 <- tb1/sum(tb1)
barplot(tb2, space = 0, xlab = "Velocidade (km/s - 299000)", ylab = "Frequencia relativa")
```

Finalmente, dividindo novamente estes valores pelas amplitude do
intervalo de classe usado (75 km/s) temos um histograma de densidade:

```{r}
tb3 <- tb2/75
barplot(tb3, space = 0, xlab = "Velocidade (km/s - 299000)", ylab = "Densidade")
```

Neste histograma, a soma das áreas das barras é um. A função `hist`
tem um argumento lógico `prob` que já cria o histograma com a escala
de densidade:

```{r}
hist(michelson$Speed, breaks = mich.brk,
     prob = TRUE,
     xlab = "Velocidade (km/s - 299000)",
     ylab = "Densidade")
```

Nesta escala podemo sobrepor funções de densidade, como uma Normal:

```{r} 
## Normal com mu = media amostral e sigma = sd amostral
dnorm(x, mean = mean(michelson$Speed), sd = sd(michelson$Speed)) |>
    curve(add = TRUE, col = "blue")
```

# A Distribuição Normal

## Explorando a Normal

As companhias aéreas norte-americanas garantem que 98% de seus
passageiros não terão problemas para se acomodar nos assentos da
classe econômica. Justificam isto com um modelo que descreve a
distribuição das larguras dos quadris dos homens norte-americanos como
uma variável normal, com média de 14,4 polegadas, e desvio-padrão de
1,0 polegada.

Faça um gráfico desta distribuição de probabilidades, passando uma
função de densidade da normal com estes valores de parâmetros para a
função `curve`:

```{r}
## Parametros
mu2 <- 14.4
sig2 <- 1
## Grafico da normal
dnorm(x, mean = mu2, sd = sig2) |> 
    curve(from = 8, to = 20, 
          xlab = "Largura (in)",
          ylab = "densidade de probabilidade")
```

Para definir a largura do assento, é preciso saber o limite superior
do intervalo que contêm 98% da população. Esse é o quantil de 98% da
distribuição, no caso uma normal com média de 14,4 e desvio-padrão de
1,0 polegadas.

Calcule o valor deste quantil com o comando: 

```{r}
(larg <- qnorm(mean = mu2, sd= sig2, p = 0.98))
```

Este é o valor que delimita 98% da área sob a curva normal. Usando a
função criada no tutorial anterior podemos visualizar no gráfico a
área que vai até o quantil calculado acima:

```{r}
area.norm(8, larg, mean = mu2, sd = sig2)
```

## Variando os Parâmetros da Normal

Imagine que o desvio-padrão para o exemplo dos quadris
norte-americanos seja 50% maior. O que deve ocorrer com o quantil de
98%? Verifique sua expectativa com o comando:

```{r}
## Desvio padrao 50% maior
sig3 <- sig2*1.5

qnorm(mu2, sig3, p=0.98)
```

Crie uma gráfico com a curva normal anterior, e adicione a ele a nova
curva normal com o desvio-padrão 50% maior. Tente criar seu código
antes de exibir a resposta abaixo

```{r, code_folding=TRUE}
## Cria a curva original de novo
dnorm(x, mu2, sig2) |>
    curve(from=8, to=20, 
          xlab="Largura (in)",ylab="densidade de probabilidade")
## Adiciona nova curva
dnorm(x, mu2, sig3) |>
    curve( add = TRUE, col = "blue")
```

Os parâmetros da distribuição normal correspondem à média e ao
desvio-padrão. Explore um pouco mais o comportamento da curva com a
mudança de seus parâmetros. Mudando os valores dos objetos `mu` e
`sig` no código a seguir você gera novas curvas normais.


```{r}
## Defina aqui dois valores de mu e dois de sigma
mu <- c(0,1)
sig <- c(1,2)
## Isto define a amplitude do grafico
minimo <- qnorm(0.001, min(mu), max(sig))
maximo <- qnorm(0.999, max(mu), max(sig))
## traca as curvas    
dnorm(x, mu[1], sig[1])|> curve(from = minimo, to = maximo, col = 1)
dnorm(x, mu[1], sig[2]) |> curve(col = 2, add = TRUE)
dnorm(x, mu[2], sig[1]) |> curve(col = 3, add = TRUE)
dnorm(x, mu[2], sig[2]) |> curve(col = 4, add = TRUE)
legend("topright",
       legend=c(bquote(paste(mu==.(mu[1])," , ",sigma==.(sig[1]))),
                bquote(paste(mu==.(mu[1])," , ",sigma==.(sig[2]))),
                bquote(paste(mu==.(mu[2])," , ",sigma==.(sig[1]))),
                bquote(paste(mu==.(mu[2])," , ",sigma==.(sig[2])))),
       lty = 1, col = 1:4, bty="n")
```

# Teorema Central do Limite

O Teorema Central do Limite (TCL) prova que as médias de amostras
independentes tomadas de uma mesma distribuição tendem para uma
distribuição normal. A média desta normal é a mesma da distribuição de
onde vieram as amostras, e a variância é igual à variância da
distribuição original, dividida pelo tamanho das amostras.


Uma das maneiras de expressar o TCL é que a
soma ou a média de muitas variáveis aleatórias tende a uma variável
normal. Esta tendência é válida mesmo para variáveis com distribuições
muito diferentes da normal e que não tenham os mesmos parâmetros.

Neste tutorial investigaremos se o TCL pode nos ajudar a propor um
modelo para a riqueza de espécies em um conjunto de áreas. Vamos
simular um cenário em que a ocorrência de cada espécie é uma variável
Bernoulli (**1** = presente, **0** = ausente), cujo único parâmetro
(**p** a probabilidade de ocorrência) varia entre espécies.

Vamos assumir que as probabilidades de ocorrência também são variáveis
aleatórias. Uma escolha natural é a
[[https://en.wikipedia.org/wiki/Beta_distribution|variável Beta]], que
está restrita a valores entre zero e um, e cuja distribuição é muito
flexível. Abaixo o gráfico da distribuição beta que vamos usar. Os
parâmetros (chamados "shape1" e "shape2") foram escolhidos para expressar baixa
probabilidade de ocorrência para a maioria das espécies.

```{r , eval=TRUE, echo=FALSE}
par(cex.axis = 1.25, cex.lab = 1.25, cex.main=1.5,
    mar = c(6,7.5,4,2), mgp=c(3.5,1,0),
    bty = "l", las=1)
curve(dbeta(x,shape1 = 1, shape2 = 5), 0, 1,
      xlab="P de ocorrência",
      ylab="Densidade de Probabilidade",
      main = "Distribuição beta, s1 = 1, s2 = 5")
```

Para simular uma metacomunidade com 300 espécies, sorteamos 300
valores da distribuição beta representada acima:

```{r}
p.oc <- rbeta(300, shape1 = 1, shape2 = 5)
```

Em seguida criamos uma função que faz **N** experimentos de Bernoulli,
tomando um valor **1** com probabilidade de ocorrência sorteada acima
($P$) e valor $0$ com probabilidade $1-P$:

```{r}
ocorre <- function(p,N) {
    sample( c(0,1), size = N, replace = T, prob = c(1-p, p) )
}
```

Aplicando com `sapply` esta função às probabilidades de ocorrência sorteadas no passo anterior, obtemos uma matriz com **100** linhas (locais) e **300** colunas (espécies):

```{r}
matriz <- sapply(p.oc, ocorre, N = 200)
```

A soma de cada linhas é o número de espécies em cada um dos **100** locais

```{r}
riquezas <- apply(matriz, 1, sum)
```

Portanto, a riqueza nesta simulação é a soma de muitas variáveis
Bernoulli, o que deve convergir para uma distribuição normal. Esta
distribuição pode ser comparada com a função de densidade de uma normal
de mesma média e desvio-padrão das riquezas:

```{r}
hist(riquezas, prob=TRUE, xlab= "N de espécies",
     ylab = "Densidade de Probabilidade")
curve(dnorm(x, mean(riquezas), sd(riquezas)),
      add=T,col="blue")
```

Avalie também o ajuste a uma normal com o gráfico de quantis teóricos:

```{r}
qqnorm(riquezas)
qqline(riquezas)
```





[^1]: compreender o código desta função não é essencial, basta saber que ela preenche a área sob a normal
