---
title: "Ajustes de modelo por máxima verossimilhança"
author:
 - "Paulo Inácio Prado"
date: "2026-10-02"
output:
    distill::distill_article:
      toc: true
      toc_depth: 3
---

```{r setup, echo=FALSE}
library(rmarkdown)
knitr::opts_chunk$set(eval = FALSE, fig.asp = 1)
# clipboard
htmltools::tagList(
  xaringanExtra::use_clipboard(
    button_text = "Copiar código <i class=\"fa fa-clipboard\"></i>",
    success_text = "Copiado! <i class=\"fa fa-check\" style=\"color: #90BE6D\"></i>",
    error_text = "Não copiado 😕 <i class=\"fa fa-times-circle\" style=\"color: #F94144\"></i>"
  ),
  rmarkdown::html_dependency_font_awesome()
  )
```

# Preparação

Neste roteiro, usaremos um conjunto de dados com o número de espécies de
formigas registradas em fragmentos de vegetação de diferentes tamanhos
na Califórnia (Suarez et al. 1998). Usaremos esses dados para ajustar
diferentes modelos para a relação espécie-área.

Carregue os pacotes necessários e os dados, que estão disponíveis no
material suplementar de Ohyama *et al.* (2021):


```{r, eval = TRUE }
library(sads)
library(bbmle)
```

```{r, eval=TRUE }
## todos os conjuntos de dados compilados por Ohyama et al
raw <- read.csv("https://github.com/piLaboratory/bie5781/raw/master/data/jbi14149-sup-0003-appendixs3.csv")
## dados de Suarez et al
suarez <- raw[raw$Study_ID=="23", c("Island_area", "Species.Richness")]
``` 

# Ajuste de modelos

Um dos primeiros modelos propostos para descrever a relação entre a
área de uma ilha ou de um fragmento de hábitat ($A$) e o número de
espécies que essa área abriga ($S$) é a função potência:

$$ S \, = \, \alpha A^{\beta_1}$$

Tomando o logaritmo dos dois lados dessa equação, temos uma função linear:

$$ \ln S \, = \, \beta_0 + \beta_1 \ln A $$

Em que $\beta_0= \ln \alpha$. Assim, podemos avaliar se esse modelo
se aproxima da relação observada com uma regressão linear simples:

$$
\begin{align}
\ln S_i &\sim \text{Normal}(\mu_i, \sigma) \\
\mu_i & = \beta_{0} + \beta_1 \ln A_i
\end{align}
$$

De fato, a relação espécie-área parece linear em escala logarítmica:


```{r sxa plot,  eval=TRUE}
plot(Species.Richness ~ Island_area, data= suarez,
     xlab = "área do fragmento (m2)", ylab = "Número de espécies", log="xy")
```

Usaremos o método da máxima verossimilhança (MV) para ajustar o modelo
de regressão linear aos dados e, depois, compararemos os resultados com
o ajuste por mínimos quadrados (MQ). 


## Método da máxima verossimilhança

### Definindo a função de log-verossimilhança no R

Para fazer o ajuste por MV, usaremos uma rotina computacional de
otimização para encontrar os valores dos parâmetros $\beta_0$, $\beta_1$
e $\sigma$ associados ao valor mínimo da **função de log-verossimilhança
negativa** $L_y$. Começamos criando uma função no R que calcula essa
função para os dados:


```{r log-lik linear, eval = TRUE}
LL1 <- function(beta0, beta1, sigma){
    mu <- beta0 + beta1*log(suarez$Island_area)
    -sum( dnorm(x = log(suarez$Species.Richness), mean = mu, sd = sigma, log=TRUE) )
    }
```

O comando acima cria um objeto da classe `function` que tem como
argumentos os três parâmetros do modelo linear. A primeira linha da
função calcula o valor esperado $\mu$, usando quaisquer valores de
$\{\beta_0,\beta_1\}$ que você fornecer à função. A segunda linha calcula
o valor da função de densidade normal para cada valor de $\ln S$, toma
o logaritmo dessas densidades e soma todos eles. Por exemplo, a
log-verossimilhança negativa desse modelo para esses dados, usando
$\beta_0 = 1, \beta_1 = 1$ e $\sigma = 1$, é


```{r , eval=TRUE}
LL1(beta0 = 1, beta1 = 1, sigma =1)
```

### Encontrando o mínimo da função de log-verossimilhança

Agora chamamos uma rotina de otimização para minimizar a função
definida acima. Usaremos a função `mle2`, do pacote *bbmle*, que serve
de interface para as rotinas de otimização. A função `mle2` do R foi
adaptada ao problema específico de minimizar computacionalmente funções
de log-verossimilhança negativa. Você encontra mais detalhes na página
de ajuda de `mle2` e também na
[vinheta do pacote bbmle](https://cran.r-project.org/web/packages/bbmle/vignettes/mle2.pdf).

Rode a otimização e guarde o ajuste em um objeto chamado `ml1`:

```{r, eval = TRUE }
ml1 <- mle2(LL1, start = list(beta0 = 0, beta1 = 0.1, sigma = 0.5))
```

Esse objeto tem os métodos usuais das classes de modelos estatísticos
ajustados no R. Por exemplo, você obtém um resumo do ajuste com:


```{r}
summary(ml1)
```

Os valores estimados dos parâmetros são as estimativas de máxima
verossimilhança (**MLE**). Guarde-as em um objeto separado:


```{r}
ml1.cf <- coef(ml1)
```

E então você pode usar essas estimativas para desenhar a reta de
regressão ajustada:


```{r }
plot(log(Species.Richness) ~ log(Island_area), data= suarez,
     xlab = "ln área do fragmento (m2)", ylab = "ln Número de espécies")
abline(coef = ml1.cf, col ="blue")
```

### Inferência: perfis de verossimilhança

Quão precisas são as MLE que obtivemos com esse ajuste? Podemos
verificar isso com **perfis de verossimilhança**. Para modelos
ajustados com a função `mle2`, o pacote
[sads](https://cran.r-project.org/web/packages/sads/index.html) tem a
função `plotprofmle`, que desenha esses perfis:


```{r}
ml1.p <- profile(ml1, alpha =0.05) ## calcula o perfil
## Uma janela gráfica para 3 gráficos
par(mfrow = c(1,3))
## Os gráficos
plotprofmle(ml1.p, ylim = c(0,3))
```

O gráfico mostra a log-verossimilhança negativa reescalonada para ter
mínimo em zero. A linha azul marca o limite $L_y(\theta) = 2$. Uma regra
muito usada é que os valores dos parâmetros que resultam em um valor de
verossimilhança abaixo desse limite são igualmente plausíveis. Com isso,
definimos um **intervalo de plausibilidade** para as MLE. A função
`likelregions` retorna os limites do intervalo de plausibilidade:


```{r }
likelregions(ml1.p)
```

O parâmetro de importância teórica é o coeficiente da potência,
$\beta_1$. O intervalo de plausibilidade é parecido com a faixa de
valores desse coeficiente registrada em outros sistemas de fragmentos
continentais (veja, por exemplo, a Fig. 2 de Ohyama et al 2021).



##  Método dos mínimos quadrados

O método dos mínimos quadrados (MQ) é a solução de máxima
verossimilhança para uma regressão linear Gaussiana simples. Você pode
verificar isso ajustando o mesmo modelo com a função `lm`

```{r }
## Ajusta o mesmo modelo por MQ
ls1 <- lm(log(Species.Richness) ~ log(Island_area), data= suarez)
```
e então comparando os coeficientes dos dois ajustes:


```{r }
(ls1.cf <- coef(ls1)) # MQ
ml1.cf[1:2]
```

Em casos simples como esse, os limites do intervalo de confiança
frequentista também ficam próximos dos limites do intervalo de
plausibilidade:

```{r }
confint(ls1)
likelregions(ml1.p)
```

Há, porém, uma diferença sistemática. A MLE do parâmetro $\sigma$ é a
raiz quadrada da média dos quadrados dos resíduos:

$$\hat{\sigma}=\sqrt{\frac{\sum(y_i-\hat{y})^2}{n}}$$

Você pode verificar isso:


```{r}
## valores previstos:
ml1.yhat <- ml1.cf[1] + ml1.cf[2]*log(suarez$Island_area)
## resíduos
ml1.res <- log(suarez$Species.Richness) - ml1.yhat
## Média dos quadrados dos resíduos
sqrt( sum (ml1.res^2) / nrow(suarez) )
## compare com a MLE
ml1.cf[3]
```

O método de MQ estima $\sigma$ com uma correção de viés para amostras
pequenas ($n-2$):

$$\hat{\sigma}=\sqrt{\frac{\sum(y_i-\hat{y})^2}{n-2}}$$

O que você também pode verificar:


```{r }
## valores previstos:
ls1.yhat <- ls1.cf[1] + ls1.cf[2]*log(suarez$Island_area)
## resíduos
ls1.res <- log(suarez$Species.Richness) - ls1.yhat
## Média dos quadrados dos resíduos
sqrt( sum (ls1.res^2) / (nrow(suarez)-2) )
## compare com o valor estimado pelo ajuste
summary(ls1)$sigma
```

# Seleção de modelos

Há dezenas de modelos alternativos para descrever a relação
espécie-área (*e.g.* Tjørve 2009, Dengler, 2009). Vamos ajustar dois
deles e depois usar o Critério de Informação de Akaike (AIC) para
verificar qual é mais apoiado pelos dados. 

Além da função potência que já ajustamos, vamos testar também a função
logarítmica de Gleason:

$$S = \beta_0 + \beta_1 \ln A$$

E o modelo de Kobayashi (1975):

$$S = \beta_0 \log \left(1 + \frac{A}{\beta_1}\right)$$

A resposta nesses modelos é $S$. Então, para fazer a comparação entre
modelos, vamos reajustar o modelo potência a $S$ (em vez de $\ln S$,
como fizemos acima). Manteremos a distribuição Gaussiana para descrever
a variação em torno dos valores esperados. Assim, os modelos potência e
de Kobayashi passam a ser os valores esperados de *regressões Gaussianas
não lineares*, que ajustamos com a função `nls`:


```{r}
## Modelo potência
nls1 <- nls(Species.Richness ~ beta0*Island_area^beta1,
                 data = suarez, 
            start = list(beta0 = exp(ml1.cf[1]), beta1 = ml1.cf[2]))
## Modelo de Kobayashi
nls2 <- nls(Species.Richness ~ beta0*log(1 + Island_area/beta1),
                 data = suarez, 
                 start = list(beta0 = exp(ml1.cf[1]), beta1 = 1))
```

Essa função funciona melhor com bons valores iniciais. Para esses
ajustes, o ajuste linear nos dá bons palpites para começar. 

O modelo logarítmico é, na verdade, uma função linear de $\ln A$.
Assim, poderíamos ajustá-lo com a função `lm`. Mas vamos fazer isso de
novo usando otimização:


```{r}
LL2 <- function(beta0, beta1, sigma){
    mu <- beta0 + beta1*log(suarez$Island_area)
    -sum( dnorm(x = suarez$Species.Richness, mean = mu, sd = sigma, log=TRUE) )
}

ml2 <- mle2(LL2, start = list(beta0=0, beta1 = 1, sigma = 3.5))
```


Vamos conferir as curvas dos valores esperados por esses três modelos:


```{r}
## coeficientes
nls1.cf <- coef(nls1)
nls2.cf <- coef(nls2)
ml2.cf <- coef(ml2)
plot(Species.Richness ~ Island_area,
     data = suarez, xlab = "Área do fragmento (m2)",
     ylab = "Número de espécies")
curve(nls1.cf[1] * x^nls1.cf[2], add=TRUE, col=1)
curve(ml2.cf[1] + ml2.cf[2]*log(x), add=TRUE, col=2)
curve(nls2.cf[1] * log(1+ x/nls2.cf[2]), add=TRUE, col =3)
legend("topleft", c("Potência", "Logarítmico", "Kobayashi"),
       lwd=1, col = 1:3, bty="n")
```

## AIC

Não é fácil adivinhar qual modelo teve o melhor desempenho. Use a
função `AICctab` para obter uma tabela de seleção de modelos:


```{r }
AICctab(nls1, ml2, nls2, mnames = c("Potência", "Logarítmico", "Kobayashi"),
        base=TRUE, weights = TRUE, nobs = nrow(suarez))
```

Pela nossa regra canônica, modelos com $\Delta \text{AIC} \leq 2$ são
igualmente plausíveis. Portanto, podemos dizer que esses dados
descartam apenas o modelo logarítmico.


## Validação cruzada

O AIC aponta os modelos que melhor se aproximam do processo
desconhecido que gera nossos dados. Assim, os modelos mais bem
classificados pelo AIC devem fornecer as melhores previsões para
amostras futuras.

É claro que poderíamos verificar isso coletando outra amostra e vendo
se o modelo selecionado fornece boas previsões da resposta a partir das
novas medidas das variáveis preditoras nessa nova amostra.

**Validação cruzada** é uma classe de métodos estatísticos que
aproxima essa situação usando apenas a amostra disponível. A ideia
geral é dividir os dados em um **conjunto de treino** e um **conjunto
de teste**. Ajustamos os modelos concorrentes com o conjunto de treino
e depois usamos o modelo ajustado para prever a variável resposta no
conjunto de teste. A qualidade do ajuste costuma ser medida pelo erro
quadrático médio (*EQM*), que é a média dos quadrados dos resíduos.
Modelos com EQM pequeno são os que têm maior poder preditivo.

Na validação cruzada do tipo *deixe-um-de-fora* (*leave-one-out*), os
conjuntos de teste são observações isoladas, retiradas uma de cada vez
do conjunto de dados. Assim, o conjunto de treino é o conjunto de dados
inteiro menos a observação retirada para o teste. O procedimento é
repetido deixando de fora cada uma das observações.

Há muitos pacotes para todos os tipos de validação cruzada no R. Mas,
para ilustrar, vamos rodar uma validação cruzada deixe-um-de-fora com
um laço que mostra cada passo em um código (esperamos) fácil de ler:


```{r LOOV }
## Uma matriz para guardar os resultados
results <- matrix(NA, ncol =3, nrow = nrow(suarez) ,
                  dimnames=list(NULL, c("Potência", "Logarítmico", "Kobayashi")))

## Um laço para rodar todos os ajustes, deixando uma observação de fora a cada vez
for(i in 1:nrow(suarez)) {
    ## Deixa uma observação de fora
    data <- suarez[-i,]
    ## ajusta os modelos aos dados sem a observação deixada de fora
    m1 <- nls(Species.Richness ~ beta0*Island_area^beta1,
              data = data, 
              start = list(beta0 = nls1.cf[1], beta1 = nls1.cf[2]))
    m2 <- lm(Species.Richness ~ log(Island_area), data = data)
    m3 <- nls(Species.Richness ~ beta0*log(1 + Island_area/beta1),
              data = data, 
              start = list(beta0 = nls2.cf[1], beta1 = nls2.cf[2]))
    ## Valor previsto para a observação deixada de fora
    m1.pred <- predict(m1, newdata = suarez[i,])
    m2.pred <- predict(m2, newdata = suarez[i,])
    m3.pred <- predict(m3, newdata = suarez[i,])
    ## Resíduos
    results[i,] <- suarez$Species.Richness[i] - c(m1.pred, m2.pred, m3.pred)
}
```

E aqui calculamos o EQM:

```{r }
apply(results, 2, function(x) mean(x^2))
```

Como esperado, obtemos um resultado bem parecido com o da seleção de
modelos pelo AIC.


# Referências

* Dengler, J. (2009). Which function describes the species–area
   relationship best? A review and empirical evaluation. Journal of
   Biogeography 36, 728–744.

* Kobayashi, S. (1975). The species-area relation II. A second model
  for continuous sampling. Researches on Population Ecology, 16(2),
  265-280.

* Ohyama, L., Holt, R. D., Matthews, T. J., & Lucky, A. (2021). The
  species–area relationship in ant ecology. Journal of Biogeography,
  48(8), 1824-1841.

* Suarez, A. V., Bolger, D. T., & Case, T. J. (1998). Effects of
  fragmentation and invasion on native ant communities in coastal
  southern California. Ecology, 79(6), 2041-2056.
  
*  Tjørve, E. (2009). Shapes and functions of species–area curves
   (II): a review of new models and parameterizations. Journal of
   Biogeography 36: 1435-1445.
