---
title: "Modelos Estatísticos Lineares"
subtitle: "Disciplina BIE5781 - IB - USP"
author: 
  - "PI (Paulo Inácio Prado)"
date: '07 de outubro de 2026'
output:
  xaringan::moon_reader:
    lib_dir: libs
    css: xaringan-themer.css
    nature:
      highlightStyle: github
      highlightLines: true
      countIncrementalSlides: false
      ratio: '16:9'
self-contained: true
---

```{r setup, include=FALSE, warning=FALSE}
options(htmltools.dir.version = FALSE)
options(servr.daemon = TRUE)#para que não bloqueie a sessão
knitr::opts_chunk$set(prompt = TRUE, comment = "", eval = TRUE, echo = FALSE, warning = FALSE, message = FALSE,
                      out.width="85%")
library(xaringanthemer)
library(ggplot2)
library(ggthemes)
library(dplyr)
library(tidyr)
library(stringr)
library(latex2exp)
library(knitr)
library(kableExtra)
library(rethinking)
```

```{r xaringan-themer, include=FALSE}
style_solarized_light(
  title_slide_background_color = "#586e75",# base 3
  header_color = "#586e75",
  text_bold_color = "#cb4b16",
  background_color = "#fdf6e3", # base 3
  header_font_google = google_font("DM Sans"),
  text_font_google = google_font("Roboto Condensed", "300", "300i"),
  code_font_google = google_font("Fira Mono"), text_font_size = "24px",
  code_font_size="1rem",
  extra_css = list(
      ".pull-left > :first-child, .pull-right > :first-child" = list("margin-top" = "0")
  )
)
xaringanExtra::use_share_again()
xaringanExtra::use_fit_screen()
xaringanExtra::use_tachyons()
xaringanExtra::use_tile_view()

## clipboard
htmltools::tagList(
  xaringanExtra::use_clipboard(
    button_text = "Copiar código <i class=\"fa fa-clipboard\"></i>",
    success_text = "Copiado! <i class=\"fa fa-check\" style=\"color: #90BE6D\"></i>",
    error_text = "Não copiado 😕 <i class=\"fa fa-times-circle\" style=\"color: #F94144\"></i>"
  ),
  rmarkdown::html_dependency_font_awesome()
)
## ggplot theme
theme_Publication <- function(base_size=14, base_family="helvetica") {
    (theme_foundation(base_size=base_size, base_family=base_family)
        + theme(plot.title = element_text(face = "bold",
                                          size = rel(1.2), hjust = 0.5),
                text = element_text(),
                panel.background = element_rect(colour = NA),
                plot.background = element_rect(colour = NA),
                panel.border = element_rect(colour = NA),
                axis.title = element_text(face = "bold",size = rel(1)),
                axis.title.y = element_text(angle=90,vjust =2),
                axis.title.x = element_text(vjust = -0.2),
                axis.text = element_text(), 
                axis.line = element_line(colour="black"),
                axis.ticks = element_line(),
                panel.grid.major = element_line(colour="#f0f0f0"),
                panel.grid.minor = element_blank(),
                legend.key = element_rect(colour = NA),
                legend.position = "bottom",
                legend.direction = "horizontal",
                legend.key.size= unit(0.2, "cm"),
                ##legend.margin = unit(0, "cm"),
                legend.spacing = unit(0.2, "cm"),
                legend.title = element_text(face="italic"),
                plot.margin=unit(c(10,5,5,5),"mm"),
                strip.background=element_rect(colour="#f0f0f0",fill="#f0f0f0"),
                strip.text = element_text(face="bold")
                ))
    
}
```

```{r galton-modelos-multiplos}
## Leitura dos dados do site https://www.randomservices.org/random/data/Galton.html
galton <- read.table("Galton.txt", header=TRUE)
## Toma apenas o primeiro filho de cada família
galton1 <- galton[!duplicated(galton$Family),]
galton.m2 <- lm(Height ~ Mother + Gender, data = galton1)
cf2 <- coef(galton.m2)
galton.m3 <- lm(Height ~ Mother * Gender, data = galton1)
cf3 <- coef(galton.m3)

## Gráfico base: só os eixos, com a amplitude dos dados
p.galton <-
    ggplot(galton1, aes(Mother, Height)) +
    geom_blank() +
    scale_color_manual(values = c(Meninas = "blue", Meninos = "deeppink"), name = NULL) +
    xlab("Altura da mãe (in)") +
    ylab("Altura do(a) filho(a) (in)") +
    theme_Publication(18)
```

## Recapitulando

.bg-washed-blue.b--navy.ba.bw2.br3.shadow-5.ph4.mt1[
**Uma expressão geral para modelos estatísticos**

$$Y\, \sim \, f(Y \mid \Theta=g(X_i))$$
]

--

.bg-washed-blue.b--navy.ba.bw2.br3.shadow-5.ph4.mt1[
**Em palavras**

$Y$ é uma variável aleatória, cujos valores têm probabilidades
definidas pela função de densidade $f(Y)$, cujos parâmetros
$\Theta$ são uma função qualquer $g$ de outras medidas
(preditoras) $X_i$.
]

---

## Preditores lineares

.bg-washed-blue.b--navy.ba.bw2.br3.shadow-5.ph4.mt1[
**Todos que podem ser escritos na forma**

$$\theta \ = \ g(X_i) \ = \sum \beta_iX_i$$
]

sendo $\theta$ uma resposta (que normalmente usamos para expressar a
dependência que um parâmetro da distribuição tem com outras medidas).

---

## Preditores lineares

### Exemplos

* $\beta_0+\beta_1X_1$ , sendo $X_0=1$

--

* $\beta_0+\beta_1X_1+\beta_2X_1^2$ , pois podemos chamar $X_1^2$ de $X_2$

--

* $\beta_0+\beta_1X_1+\beta_2\ln(X_1)$ , pois podemos chamar $\ln X_1$ de $X_2$

--

* $\beta_0+\beta_1X_1+\beta_2X_2+\beta_3X_1X_2$ , pois podemos chamar $X_1X_2$ de $X_3$

--

* $\ldots$

---

## Interpretação dos coeficientes de modelos lineares múltiplos

.center[

```{r , echo=FALSE, fig.asp = 0.5, out.width ="80%"}
galton <- read.table("Galton.txt", header = TRUE)
## Apenas meninos, e só o primeiro filho de cada família
meninos <- galton[galton$Gender == "M", ]
meninos <- meninos[!duplicated(meninos$Family), ]
## Preditoras centradas na média (alturas em polegadas)
dat <- with(meninos, data.frame(
    H = Height,
    P = Father - mean(Father),
    M = Mother - mean(Mother)))
mP <- lm(H ~ P, data = dat)
mM <- lm(H ~ M, data = dat)
cfP <- coef(mP)
cfM <- coef(mM)
## Grafico
par(#cex.axis = 1, cex.lab = 1,
    #cex.main=1,
    ##mar = c(5, 5.5, 0.5, 1), mgp=c(3.5,1,0),
    bty = "l", las=1, mfrow=c(1,2))
plot(H ~ P, data = dat, col = rangi2,
     xlab = "Altura do pai (centrada, in)",
     ylab = "Altura do filho (in)",
     main=bquote(beta[0] == .(round(cfP[1], 1)) * "," ~~ beta[1] == .(round(cfP[2], 2))))
plot(H ~ M, data = dat, col = rangi2,
     xlab = "Altura da mãe (centrada, in)",
     ylab = "",
     main=bquote(beta[0] == .(round(cfM[1], 1)) * "," ~~ beta[1] == .(round(cfM[2], 2))))
par(mfrow=c(1,1))
```
<br>
Relação entre altura do primeiro filho e altura do pai e da mãe [(Galton, 1885)](https://www.randomservices.org/random/data/Galton.html)

]

---

## Interpretação dos coeficientes de modelos lineares múltiplos

```{r , echo=TRUE}
## Valores iniciais
inicio.a <- mean(dat$H)
inicio.ls <- log(sd(dat$H))
## Ajuste no rethinking
m.pais <- quap(
    alist(
        H ~ dnorm(mu, exp(lsigma)),
        mu <- a + bP * P + bM * M
    ), data = dat,
    start = list(a = inicio.a, bP = 0, bM = 0, lsigma = inicio.ls))
precis(m.pais)
```

---
## Interpretação dos coeficientes de modelos lineares múltiplos

.center[
```{r, echo=FALSE, fig.height=3 }
## Regressão simples: só o pai
m.pai <- quap(
    alist(
        H ~ dnorm(mu, exp(lsigma)),
        mu <- a + bP * P
    ), data = dat,
    start = list(a = inicio.a, bP = 0, lsigma = inicio.ls))

## Regressão simples: só a mãe
m.mae <- quap(
    alist(
        H ~ dnorm(mu, exp(lsigma)),
        mu <- a + bM * M
    ), data = dat,
    start = list(a = inicio.a, bM = 0, lsigma = inicio.ls))
##
plot_coefs <- function(modelos, pars) {
    tab <- do.call(rbind, lapply(names(modelos), function(nome) {
        p <- as.data.frame(precis(modelos[[nome]]))
        p <- p[rownames(p) %in% pars, , drop = FALSE]
        data.frame(par = rownames(p), modelo = nome, media = p$mean,
                   inf = p[["5.5%"]], sup = p[["94.5%"]])
    }))
    tab <- tab[order(match(tab$par, pars)), ]
    y <- nrow(tab):1
    op <- par(mar = c(5, 10, 1, 1))
    on.exit(par(op))
    plot(tab$media, y, xlim = range(tab$inf, tab$sup), yaxt = "n",
         pch = 19, xlab = "Valor estimado", ylab = "")
    segments(tab$inf, y, tab$sup, y, lwd = 2)
    axis(2, at = y, labels = paste(tab$par, "|", tab$modelo), las = 1)
}

plot_coefs(list("só pai" = m.pai, "só mãe" = m.mae, "pai + mãe" = m.pais),
           pars = c("bP", "bM")) +
    theme_Publication()
   
```
]

---
## Modelos lineares múltiplos aditivos

* O preditor é a soma de variáveis independentes isoladas, cada uma multiplicada por seu coeficiente.

--

* A soma **não** inclui variáveis independentes que são produtos de outras presentes no modelo:

$$\beta_0+\beta_1X_1+\beta_2X_2 + \cdots + \beta_iX_i$$

--

* Se uma variável independente $X_i$ aumenta em uma unidade, o preditor aumenta $\beta_i$ , não importando o valor das outras variáveis.

--

* Ou seja, os efeitos das preditoras são **aditivos**. Não são afetados pelo valor das demais variáveis.

---

## Modelos lineares múltiplos com interações

* O preditor inclui variáveis que são produtos de pelo menos outras duas presentes no modelo, por exemplo:

$$\beta_0+\beta_1X_1+\beta_2X_2 + \beta_3X_1X_2$$

--


* Se a variável indenpendente  $X_1$ aumenta em uma unidade, o preditor aumenta em $\beta_1 + \beta_3 X_3$.

--

* Ou seja, o efeito de uma preditora depende do valor de outra(s). Há uma **interação** estatística.

---

## Exemplo de preditor linear aditivo

.bg-washed-blue.b--navy.ba.bw2.br3.shadow-5.ph4.mt1[
**Duas preditoras:**

* $X_1$: altura da mãe, contínua
* $X_2$: gênero binário atribuído (Feminino = 0, Masculino = 1)
]

--

### Preditor:

* **expressão**: $\beta_0 + \beta_1X_1 + \beta_2X_2$

--

* **masculino**: $\beta_0 + \beta_1X_1 + \beta_2\times 0 \ = \ \beta_0 + \beta_1X_1$

--

* **feminino**: $\beta_0 + \beta_1X_1 + \beta_2\times 1 \ = \ [\beta_0 + \beta_2] + \beta_1X_1$

---

## Gráfico do exemplo aditivo

.center[
```{r plot-aditivo, out.width="60%"}
retas.ad <- data.frame(
    sexo = c("Meninas", "Meninos"),
    intercepto = c(cf2[1], cf2[1] + cf2[3]),
    inclinacao = c(cf2[2], cf2[2]))

p.galton +
    geom_abline(data = retas.ad,
                aes(intercept = intercepto, slope = inclinacao, color = sexo),
                linewidth = 1.25)
```
]

---

## Exemplo de preditor linear com uma interação

.bg-washed-blue.b--navy.ba.bw2.br3.shadow-5.ph4.mt1[
**Duas preditoras:**

* $X_1$: altura da mãe, contínua
* $X_2$: gênero binário atribuído (Masculino = 0, Feminino = 1)
]

--

### Preditor:

* **expressão**: $\beta_0 + \beta_1X_1 + \beta_2X_2 + \beta_3X_1X_2$

--

* **masculino**: $\beta_0 + \beta_1X_1 + \beta_2\times 0 + \beta_3X_1\times 0 \ = \ \beta_0 + \beta_1X_1$

--

* **feminino**: $\beta_0 + \beta_1X_1 + \beta_2\times 1 + \beta_3X_1\times 1 \ = \ [\beta_0 + \beta_2] + [\beta_1 + \beta_3]X_1$

---

## Gráfico do exemplo com interação

.center[
```{r plot-teorico-interacao, out.width="60%"}
## Retas hipotéticas, para ilustrar a interação
retas.int <- data.frame(
    sexo = c("Meninas", "Meninos"),
    intercepto = c(cf3[1] + 5, cf3[1] - 2),
    inclinacao = c(cf3[2] - 0.1, cf3[2] + 0.1))

p.galton +
    geom_abline(data = retas.int,
                aes(intercept = intercepto, slope = inclinacao, color = sexo),
                linewidth = 1.25)
```
]

---

## E o que são preditores não lineares?

Todos que não podem ser reduzidos à forma $\Theta \ = \ \sum \beta_iX_i$.

.bg-washed-blue.b--navy.ba.bw2.br3.shadow-5.ph4.mt1[
**Exemplos**

* $\beta_0X_1^{\beta_1}$

* $\beta_0e^{\beta_1 X_1}$

* $\frac{\beta_1 X_1}{1+\beta_1\beta_2X_1}$

* E muitas, muitas mais.
]
