---
title: "Modelos Estatísticos Lineares"
subtitle: "Disciplina BIE5781 - IB - USP"
author: 
  - "PI (Paulo Inácio Prado)"
date: '07 de outubro de 2026'
output:
  xaringan::moon_reader:
    lib_dir: libs
    css: xaringan-themer.css
    nature:
      highlightStyle: github
      highlightLines: true
      countIncrementalSlides: false
      ratio: '16:9'
self-contained: true
---

```{r setup, include=FALSE, warning=FALSE}
options(htmltools.dir.version = FALSE)
options(servr.daemon = TRUE)#para que não bloqueie a sessão
knitr::opts_chunk$set(prompt = TRUE, comment = "", eval = TRUE, echo = FALSE, warning = FALSE, message = FALSE,
                      out.width="85%",
                      ## Figuras: mesma largura em todos os chunks (texto com tamanho consistente),
                      ## alta resolução, e fundo transparente para herdar a cor dos slides
                      fig.width = 8, fig.asp = 0.618,
                      dpi = 300, fig.retina = 1,
                      dev.args = list(bg = "transparent"))
library(xaringanthemer)
library(ggplot2)
library(ggthemes)
library(patchwork)
library(dplyr)
library(tidyr)
library(stringr)
library(latex2exp)
library(knitr)
library(kableExtra)
library(rethinking)
```

```{r xaringan-themer, include=FALSE}
style_solarized_light(
  title_slide_background_color = "#586e75",# base 3
  header_color = "#586e75",
  text_bold_color = "#cb4b16",
  background_color = "#fdf6e3", # base 3
  header_font_google = google_font("DM Sans"),
  text_font_google = google_font("Roboto Condensed", "300", "300i"),
  code_font_google = google_font("Fira Mono"), text_font_size = "24px",
  code_font_size="1rem",
  extra_css = list(
      ".pull-left > :first-child, .pull-right > :first-child" = list("margin-top" = "0")
  )
)
xaringanExtra::use_share_again()
xaringanExtra::use_fit_screen()
xaringanExtra::use_tachyons()
xaringanExtra::use_tile_view()

## clipboard
htmltools::tagList(
  xaringanExtra::use_clipboard(
    button_text = "Copiar código <i class=\"fa fa-clipboard\"></i>",
    success_text = "Copiado! <i class=\"fa fa-check\" style=\"color: #90BE6D\"></i>",
    error_text = "Não copiado 😕 <i class=\"fa fa-times-circle\" style=\"color: #F94144\"></i>"
  ),
  rmarkdown::html_dependency_font_awesome()
)
## ggplot theme
theme_Publication <- function(base_size=14, base_family="helvetica") {
    (theme_foundation(base_size=base_size, base_family=base_family)
        + theme(plot.title = element_text(face = "bold",
                                          size = rel(1.2), hjust = 0.5),
                text = element_text(colour="#586e75"), # solarized base01
                panel.background = element_rect(fill = "transparent", colour = NA),
                plot.background = element_rect(fill = "transparent", colour = NA),
                legend.background = element_rect(fill = "transparent", colour = NA),
                panel.border = element_rect(colour = NA),
                axis.title = element_text(face = "bold",size = rel(1)),
                axis.title.y = element_text(angle=90,vjust =2),
                axis.title.x = element_text(vjust = -0.2),
                axis.text = element_text(colour="#657b83"), # solarized base00
                axis.line = element_line(colour="#586e75"), # solarized base01
                axis.ticks = element_line(colour="#586e75"),
                panel.grid.major = element_line(colour="#eee8d5"), # solarized base2
                panel.grid.minor = element_blank(),
                legend.key = element_rect(fill = "transparent", colour = NA),
                legend.position = "bottom",
                legend.direction = "horizontal",
                legend.key.size= unit(0.2, "cm"),
                ##legend.margin = unit(0, "cm"),
                legend.spacing = unit(0.2, "cm"),
                legend.title = element_text(face="italic"),
                plot.margin=unit(c(10,5,5,5),"mm"),
                strip.background=element_rect(colour="#eee8d5",fill="#eee8d5"), # solarized base2
                strip.text = element_text(face="bold", colour="#586e75")
                ))
    
}
```

```{r dados-galton}
## Leitura dos dados do site https://www.randomservices.org/random/data/Galton.html
## (única leitura dos dados de Galton na apresentação)
galton <- read.table("Galton.txt", header = TRUE)
## Primeiro(a) filho(a) de cada família, altura da mãe centrada
gal <- galton[!duplicated(galton$Family), ]
gal$mae <- gal$Mother - mean(gal$Mother)
```

## Recapitulando

.bg-washed-blue.b--navy.ba.bw2.br3.shadow-5.ph4.mt1[
**Uma expressão geral para modelos estatísticos**

$$Y\, \sim \, f(Y \mid \theta=g_i(X))$$
]

--

.bg-washed-blue.b--navy.ba.bw2.br3.shadow-5.ph4.mt1[
**Em palavras**

$Y$ é uma variável aleatória, cujos valores têm probabilidades
definidas pela função de densidade $f(Y)$, cujos parâmetros
$\theta$ são funções qualquer $g_i$ de outras medidas
(preditoras) $X$.
]

--
.bg-washed-blue.b--navy.ba.bw2.br3.shadow-5.ph4.mt1[
** Exemplo: regressão linear simples**

$$Y\, \sim \, \text{Normal}(Y \mid \mu = \beta_0 + \beta_1 X~,~ \sigma)$$
]
---

## Preditores lineares

.bg-washed-blue.b--navy.ba.bw2.br3.shadow-5.ph4.mt1[
**Todos que podem ser escritos na forma**

$$g(X_i) \ = \beta_0 + \beta_1 X_1 + \beta_2 X_2 \cdots + \beta_n X_n ~=~\sum \beta_iX_i$$
]

### Exemplos

* $\beta_0+\beta_1X_1$ , sendo $X_0=1$

--

* $\beta_0+\beta_1X_1+\beta_2X_1^2$ , pois podemos chamar $X_1^2$ de $X_2$

--

* $\beta_0+\beta_1X_1+\beta_2\ln(X_1)$ , pois podemos chamar $\ln X_1$ de $X_2$

--

* $\beta_0+\beta_1X_1+\beta_2X_2+\beta_3X_1X_2$ , pois podemos chamar $X_1X_2$ de $X_3$

---

## Preditores lineares

.bg-washed-blue.b--navy.ba.bw2.br3.shadow-5.ph4.mt1[

**Todos que podem ser escritos na forma**

$$g(X_i) \ = \beta_0 + \beta_1 X_1 + \beta_2 X_2 \cdots + \beta_n X_n ~=~\sum \beta_iX_i$$
]

<br>

.bg-washed-blue.b--navy.ba.bw2.br3.shadow-5.ph4.mt1[
**Ou seja**, a derivada parcial em relação a cada parâmetro não depende de nenhum parâmetro:

$$\frac{\partial g(X_i)}{\partial \beta_i} = X_i$$
]

---
## E o que são preditores não lineares?

Todos que não podem ser reduzidos à forma $g(X_i) \ = \ \sum \beta_iX_i$.

.bg-washed-blue.b--navy.ba.bw2.br3.shadow-5.ph4.mt1[
**Exemplos**

* $\beta_0X_1^{\beta_1}$

* $\beta_0e^{\beta_1 X_1}$

* $\frac{\beta_1 X_1}{1+\beta_1\beta_2X_1}$

* E muitas, muitas mais.
]

Em todos os casos, as derivadas parciais dependem dos parâmetros.

---
## E o que são preditores não lineares?

Todos que não podem ser reduzidos à forma $g(X_i) \ = \ \sum \beta_iX_i$.

.bg-washed-blue.b--navy.ba.bw2.br3.shadow-5.ph4.mt1[
**Exemplos**

* $g(X_i) = \beta_0X_1^{\beta_1}$ :
$\quad \frac{\partial g}{\partial \beta_0} = X_1^{\beta_1}$ ,
$\quad \frac{\partial g}{\partial \beta_1} = \beta_0 X_1^{\beta_1} \ln X_1$

* $g(X_i) = \beta_0e^{\beta_1 X_1}$ :
$\quad \frac{\partial g}{\partial \beta_0} = e^{\beta_1 X_1}$ ,
$\quad \frac{\partial g}{\partial \beta_1} = \beta_0 X_1 e^{\beta_1 X_1}$

* $g(X_i) = \frac{\beta_1 X_1}{1+\beta_1\beta_2X_1}$ :
$\quad \frac{\partial g}{\partial \beta_1} = \frac{X_1}{(1+\beta_1\beta_2X_1)^2}$ ,
$\quad \frac{\partial g}{\partial \beta_2} = -\frac{\beta_1^2 X_1^2}{(1+\beta_1\beta_2X_1)^2}$

* E muitas, muitas mais.
]


Em todos os casos, as derivadas parciais dependem dos parâmetros.


---
class: inverse, middle, center

# Preditores lineares múltiplos aditivos
---

## Modelos lineares múltiplos aditivos

* O preditor é a soma de variáveis independentes isoladas, cada uma multiplicada por seu coeficiente.

--

* A soma **não** inclui variáveis independentes que são produtos de outras presentes no modelo:

$$\beta_0+\beta_1X_1+\beta_2X_2 + \cdots + \beta_iX_i$$

--

* Se uma variável independente $X_i$ aumenta em uma unidade, o preditor aumenta $\beta_i$ , não importando o valor das outras variáveis.

--

* Ou seja, os efeitos das preditoras são **aditivos**. Não são afetados pelo valor das demais variáveis.

---

## Interpretação dos coeficientes

.center[

```{r galton-pai-mae, fig.asp = 0.5, out.width = "80%"}
## Apenas meninos, e só o primeiro filho de cada família
meninos <- galton[galton$Gender == "M", ]
meninos <- meninos[!duplicated(meninos$Family), ]
## Preditoras centradas na média (alturas em polegadas)
dat <- with(meninos, data.frame(
    H = Height,
    pai = Father - mean(Father),
    mae = Mother - mean(Mother)))
mP <- lm(H ~ pai, data = dat)
mM <- lm(H ~ mae, data = dat)
cfP <- coef(mP)
cfM <- coef(mM)
## Rótulos dos painéis em plotmath, com os coeficientes
rot <- c(
    sprintf('"Pai:"~~beta[0]==%.1f*","~~beta[1]==%.2f', cfP[1], cfP[2]),
    sprintf('"Mãe:"~~beta[0]==%.1f*","~~beta[1]==%.2f', cfM[1], cfM[2]))
## Dados em formato longo: um painel para cada genitor
dat.long <- rbind(
    data.frame(genitor = rot[1], x = dat$pai, H = dat$H),
    data.frame(genitor = rot[2], x = dat$mae, H = dat$H))
dat.long$genitor <- factor(dat.long$genitor, levels = rot)
retas <- data.frame(genitor = factor(rot, levels = rot),
                    a = c(cfP[1], cfM[1]), b = c(cfP[2], cfM[2]))
## Gráfico
ggplot(dat.long, aes(x, H)) +
    geom_point(color = rangi2, size = 2, alpha = 0.7) +
    geom_abline(data = retas, aes(intercept = a, slope = b), linewidth = 1) +
    facet_wrap(~ genitor, labeller = label_parsed) +
    labs(x = "Altura do genitor (centrada, in)", y = "Altura do filho (in)") +
    theme_Publication(18)
```
<br>
Relação entre altura do primeiro filho e altura do pai e da mãe [(Galton, 1885)](https://www.randomservices.org/random/data/Galton.html)

]

---

## Interpretação dos coeficientes

Especifica o modelo

```{r echo=TRUE}
m.pais.f <- alist( H ~ dnorm( mu, exp(lsigma) ),
                   mu <- b0 + b1 * pai + b2 * mae)
```

Ajuste

```{r , echo=TRUE}
## Valores iniciais
inicio.a <- mean(dat$H)
inicio.ls <- log(sd(dat$H))
## Ajuste
m.pais <- quap( m.pais.f, data = dat,
    start = list(b0 = inicio.a, b1 = 0, b2 = 0, lsigma = inicio.ls))
## Coeficientes
precis(m.pais)
```

---
## Interpretação dos coeficientes

```{r, echo=TRUE}
## Especifica o modelo
lm.pais <- lm(H ~ pai + mae, data = dat)
## Resumo
summary(lm.pais)
```

---
## Interpretação dos coeficientes

.center[
```{r coefs-pai-mae, fig.asp = 0.55, out.width = "75%"}
## Regressão simples: só o pai
m.pai <- quap(
    alist(
        H ~ dnorm(mu, exp(lsigma)),
        mu <- b0 + b1 * pai
    ), data = dat,
    start = list(b0 = inicio.a, b1 = 0, lsigma = inicio.ls))

## Regressão simples: só a mãe
m.mae <- quap(
    alist(
        H ~ dnorm(mu, exp(lsigma)),
        mu <- b0 + b2 * mae
    ), data = dat,
    start = list(b0 = inicio.a, b2 = 0, lsigma = inicio.ls))
##
## Gráfico dos coeficientes (média e intervalo de 95%)
plot_coefs <- function(modelos, pars, rotulos) {
    tab <- do.call(rbind, lapply(names(modelos), function(nome) {
        p <- as.data.frame(precis(modelos[[nome]], prob=0.95))
        p <- p[rownames(p) %in% pars, , drop = FALSE]
        data.frame(par = rownames(p), modelo = nome, media = p$mean,
                   inf = p[["2.5%"]], sup = p[["97.5%"]])
    }))
    tab$par <- factor(tab$par, levels = pars)
    tab$modelo <- factor(tab$modelo, levels = rev(names(modelos)))
    ggplot(tab, aes(x = media, y = modelo)) +
        geom_pointrange(aes(xmin = inf, xmax = sup), linewidth = 1, size = 0.8) +
        facet_wrap(~ par, ncol = 1, scales = "free_y",
                   labeller = if (is.null(rotulos)) "label_value" else as_labeller(rotulos, label_parsed)) +
        labs(x = "Valor estimado (intervalo de 95%)", y = NULL)
}

plot_coefs(list("só pai" = m.pai, "só mãe" = m.mae, "pai + mãe" = m.pais),
           rotulos = c(bPai = 'beta[1]', bMae = 'beta[2]'),
           pars = c("b1", "b2")) +
    theme_Publication(18)
```
]

---

## Coeficientes são efeitos parciais

.center[
```{r , out.width="75%"}
## Dados em escala log, centrados na média
dat2 <- with(trees, data.frame(
    lV = log(Volume) - mean(log(Volume)),
    lD = log(Girth)  - mean(log(Girth)),
    lH = log(Height) - mean(log(Height))))

mG <- lm(lV ~ lD, data = dat2)
mH <- lm(lV ~ lH, data = dat2)
## "+ 0" depois do round() evita que o intercepto apareça como "-0.00"
cfG <- round(coef(mG), 2) + 0
cfH <- round(coef(mH), 2) + 0
## Rótulos dos painéis em plotmath, com os coeficientes
rot2 <- c(
    sprintf('"Diâmetro:"~~beta[0]==%.2f*","~~beta[1]==%.2f', cfG[1], cfG[2]),
    sprintf('"Altura:"~~beta[0]==%.2f*","~~beta[1]==%.2f', cfH[1], cfH[2]))
## Dados em formato longo: um painel para cada preditora
dat2.long <- rbind(
    data.frame(preditora = rot2[1], x = dat2$lD, lV = dat2$lV),
    data.frame(preditora = rot2[2], x = dat2$lH, lV = dat2$lV))
dat2.long$preditora <- factor(dat2.long$preditora, levels = rot2)
retas2 <- data.frame(preditora = factor(rot2, levels = rot2),
                     a = c(cfG[1], cfH[1]), b = c(cfG[2], cfH[2]))
## Gráfico
ggplot(dat2.long, aes(x, lV)) +
    geom_point(color = rangi2, size = 2, alpha = 0.7) +
    geom_abline(data = retas2, aes(intercept = a, slope = b), linewidth = 1) +
    facet_wrap(~ preditora, labeller = label_parsed, scales = "free_x") +
    labs(x = "ln da preditora (centrado)", y = "ln do volume (centrado)") +
    theme_Publication(18)+
    theme(panel.spacing = unit(2.5, "lines"))
```
<br>
ln do volume de árvores de *Prunus serotina* em função dos logaritmos de sua altura e DAP [(Meyer, 1953)](https://stat.ethz.ch/R-manual/R-patched/library/datasets/html/trees.html)
]

---

## Coeficientes são efeitos parciais

```{r, echo=TRUE}
## Especifica o modelo
m.arv.f <- alist( lV ~ dnorm( mu, exp(lsigma) ),
                  mu <- b0 + b1 * lD + b2 * lH)
```

```{r , echo=TRUE}
## Valores iniciais
inicio.a2 <- mean(dat2$lV)
inicio.ls2 <- log(sd(dat2$lV))
## Ajuste no rethinking
m.arv <- quap( m.arv.f, data = dat2,
    start = list(b0 = inicio.a2, b1 = 0, b2 = 0, lsigma = inicio.ls2))
## Coeficientes
precis(m.arv)
```
---

## Coeficientes são efeitos parciais

.center[
```{r coefs-diametro-altura, fig.asp = 0.55, out.width = "75%"}

## Regressão simples: só o diâmetro
m.diam <- quap(
    alist(
        lV ~ dnorm(mu, exp(lsigma)),
        mu <- a + b1 * lD
    ), data = dat2,
    start = list(b0 = inicio.a2, b1 = 0, lsigma = inicio.ls2))

## Regressão simples: só a altura
m.alt <- quap(
    alist(
        lV ~ dnorm(mu, exp(lsigma)),
        mu <- a + b2 * lH
    ), data = dat2,
    start = list(b0 = inicio.a2, b2 = 0, lsigma = inicio.ls2))

## Gráfico dos coeficientes (média e intervalo de 95%)
plot_coefs(list("só diâmetro" = m.diam, "só altura" = m.alt,
                "diâmetro + altura" = m.arv),
           rotulos = c(bD = 'beta[1]~"diâmetro"', bH = 'beta[2]~"altura"'),
           pars = c("b1", "b2")) +
    theme_Publication(18)
```
]

---

## Coeficientes são efeitos parciais
.center[
```{r , echo=FALSE, eval=TRUE, out.width="75%"}
ggplot(dat2, aes(lD, lH)) +
    geom_point(color = rangi2, size = 2, alpha = 0.7) +
    labs(x = "ln DAP (centrado)", y = "ln altura (centrado)") +
    theme_Publication(18)
```
]

---
## Coeficientes são efeitos parciais

.center[
```{r av-altura, fig.width = 10, fig.asp = 0.45, out.width = "90%"}

## Parte da altura não explicada pelo diâmetro
m.HG <- lm(lH ~ lD, data = dat2)
dat2$fit.H <- fitted(m.HG)
dat2$res.H <- resid(m.HG)
## Parte do volume não explicada pelo diâmetro
dat2$res.V <- resid(lm(lV ~ lD, data = dat2))
## Coeficiente da altura na regressão múltipla
bH <- coef(m.arv)["b1"]
## Cor pelo resíduo da altura, para ligar os dois painéis (azul e vermelho do solarized)
cores <- scale_color_gradient2(low = "#268bd2", mid = "#93a1a1", high = "#dc322f",
                               midpoint = 0, guide = "none")

p.A <- ggplot(dat2, aes(lD, lH)) +
    geom_abline(intercept = coef(m.HG)[1], slope = coef(m.HG)[2],
                linewidth = 1, colour = "#586e75") +
    geom_segment(aes(xend = lD, yend = fit.H, colour = res.H), linewidth = 0.8) +
    geom_point(aes(colour = res.H), size = 2.5) +
    cores +
    labs(title = "1. Resíduos da altura",
         x = "ln DAP (centrado)", y = "ln altura (centrado)") +
    theme_Publication(18)

p.B <- ggplot(dat2, aes(res.H, res.V)) +
    geom_abline(intercept = 0, slope = b2, linewidth = 1, colour = "#586e75") +
    geom_point(aes(colour = res.H), size = 2.5) +
    cores +
    annotate("text", x = -Inf, y = Inf, hjust = -0.15, vjust = 1.5,
             size = 6, colour = "#586e75", parse = TRUE,
             label = sprintf('beta[1]~"altura"==%.2f', bH)) +
    labs(title = "2. Regressão nos resíduos",
         x = "resíduo da altura", y = "resíduo do volume") +
    theme_Publication(18)

p.A + p.B
```
]

**1:** o que sobra da altura depois de descontar o diâmetro. **2:** o volume (também descontado o diâmetro) em função desse resto. A inclinação é o coeficiente da altura na regressão múltipla.

---
class: inverse, middle, center

# Preditoras categóricas

```{r dados-contrastes, include=FALSE}
## PlantGrowth: peso seco de plantas em três grupos
pg <- PlantGrowth
medias.pg <- tapply(pg$weight, pg$group, mean)
## Cores dos grupos (paleta solarized)
cores.pg <- c(ctrl = "#586e75", trt1 = "#268bd2", trt2 = "#dc322f")
```

---

## Altura de filhas e filhos

.pull-left[

Temos que converter o  gênero em  um número, para incluir no preditor linear. 
	
Solução: nova variável com valor $1$ se menina e valor $0$ se menino.

```{r , echo=FALSE}
gal$menina <- ifelse(gal$Gender == "F", 1, 0)
rbind(head(gal[gal$Gender=="F", c("mae", "Gender", "menina", "Height")], 3),
      tail(gal[gal$Gender=="M", c("mae", "Gender", "menina", "Height")], 3)) |>
    kable(digits=c(2,0,0,1), col.names=c("Altura mãe", "Gênero", "menina", "Altura"))
```
]

.pull-right[
```{r galton-aditivo-genero, fig.width = 5, fig.asp = 1, out.width = "100%"}
gal$genero <- ifelse(gal$menina == 1, "Meninas", "Meninos")
ggplot(gal, aes(mae, Height, color = genero)) +
    geom_point(size = 2, alpha = 0.5) +
        scale_color_manual(values = c(Meninas = "blue", Meninos = "deeppink"), name = NULL) +
        labs(x = "Altura da mãe (centrada, in)", y = "Altura do(a) filho(a) (in)") +
    theme_Publication(18)
```
]

---

## Altura de filhas e filhos

Especifica o modelo
```{r , echo=TRUE}
m.gal.f <- alist(
    Height ~ dnorm(mu, exp(lsigma) ),
    mu <- b0 + b1 * mae + b2 * menina
)
```
Ajuste do modelo
```{r , echo=TRUE}
m.gal <- quap(m.gal.f, data = gal,
    start = list(b0 = mean(gal$Height), b1 = 0, b2 = 0,
                 lsigma = log(sd(gal$Height))))
precis(m.gal)
```

---
## Altura de filhas e filhos

.pull-left[

$$\mu = \beta_0 + \beta_1\, \text{mae} + \beta_2, \text{menina}$$

{{content}}
]

.pull-right[
```{r galton-genero, fig.width = 5, fig.asp = 1, out.width = "100%"}
cf.gal <- coef(m.gal)
gal$genero <- ifelse(gal$menina == 1, "Meninas", "Meninos")
retas.gal <- data.frame(genero = c("Meninos", "Meninas"),
                        a = c(cf.gal["b0"], cf.gal["b0"] + cf.gal["b2"]),
                        b = cf.gal["b1"])
ggplot(gal, aes(mae, Height, color = genero)) +
    geom_point(size = 2, alpha = 0.5) +
    geom_abline(data = retas.gal, aes(intercept = a, slope = b, color = genero),
                linewidth = 1.25) +
    scale_color_manual(values = c(Meninas = "blue", Meninos = "deeppink"), name = NULL) +
    labs(x = "Altura da mãe (centrada, in)", y = "Altura do(a) filho(a) (in)") +
    theme_Publication(18)
```
]

--

* **Meninos** ( $\text{menina} = 0$ ): 
$$\mu = \beta_0 + \beta_1\, \text{mae}$$

{{content}}

--

* **Meninas** ( $\text{menina} = 1$ ): 
$$\mu = [\beta0 + \beta_2] + \beta_1\, \text{mae}$$

{{content}}

--

* $\beta_2$: diferença entre meninas e meninos com mães de mesma altura.

{{content}}

--

* Efeitos **aditivos**: retas paralelas.

---
## E com três níveis?

.pull-left[
Objeto `datasets::PlantGrowth` : 

Peso seco de plantas em três grupos experimentais (controle,
tratamento 1 e 2) com 10 plantas por grupo:


```{r  echo=FALSE}
x <- pg |> dplyr::select(weight, group)
rbind( head(x[x$group=="ctrl",],2),
      head(x[x$group=="trt1",],2),
      head(x[x$group=="trt2",],2)) |>
    kable()
```


.bg-washed-blue.b--navy.ba.bw2.br3.shadow-5.ph4.mt4[
Que números atribuir a cada grupo?
]
]

.pull-right[
```{r plantgrowth, fig.width = 5, fig.asp = 1, out.width = "100%"}
set.seed(42) # jitter reprodutível
ggplot(pg, aes(group, weight, color = group)) +
    geom_jitter(width = 0.1, size = 2.5, alpha = 0.7) +
    stat_summary(fun = mean, geom = "crossbar", width = 0.4, linewidth = 0.6) +
    scale_color_manual(values = cores.pg, guide = "none") +
    labs(x = "Grupo", y = "Peso seco (g)") +
    theme_Publication(18)
```
]

---

## Uma nova variável com valores 0, 1, 2 ?

.center[
```{r uma-coluna, fig.width = 10, fig.asp = 0.45, out.width = "90%"}
## Duas codificações com uma única coluna, em ordens diferentes
## (ajuste por lm, que dá as mesmas estimativas do quap)
plot_codigo <- function(codigo, titulo) {
    pg$x <- codigo[as.character(pg$group)]
    cf <- coef(lm(weight ~ x, data = pg))
    ggplot(pg, aes(x, weight, color = group)) +
        geom_jitter(width = 0.08, size = 2.5, alpha = 0.7) +
        geom_abline(intercept = cf[1], slope = cf[2], linewidth = 1, colour = "#586e75") +
        scale_x_continuous(breaks = codigo, labels = paste0(names(codigo), " = ", codigo)) +
        scale_color_manual(values = cores.pg, guide = "none") +
        labs(title = titulo, x = NULL, y = "Peso seco (g)") +
        theme_Publication(18)
}
set.seed(42)
plot_codigo(c(ctrl = 0, trt1 = 1, trt2 = 2), "Codificação A") +
    plot_codigo(c(trt1 = 1, ctrl = 2, trt2 = 0), "Codificação B")
```
]

Uma variável só impõe uma **ordem** e **distâncias iguais** entre os grupos. Mudando os rótulos, muda o modelo.
Relação linear:  perde que grupo `trt1`, tem a menor média de todas.

---

## Solução: uma variável para cada nível

Três variáveis binárias ( $0$ , $1$ ), indicando cada nível do fator

|    grupo     | $x_1$ | $x_2$ | $x_3$ |
|:------------:|:-----:|:-----:|:-----:|
|   Controle   |   1   |   0   |   0   |
| Tratamento 1 |   0   |   1   |   0   |
| Tratamento 2 |   0   |   0   |   1   |

--

Como fica o preditor $\mu = \beta_1 x_1 + \beta_2 x_2 + \beta_3 x_3$

--

* Controle : $\mu = \beta_1 \times 1 + \beta_2 \times 0  + \beta_3 \times 0 ~=~ \beta_1$
* Tratamento 1 : $\mu = \beta_1 \times 0 + \beta_2 \times 1  + \beta_3 \times 0 ~=~ \beta_2$
* Tratamento 2 : $\mu = \beta_1 \times 0 + \beta_2 \times 0  + \beta_3 \times 1 ~=~ \beta_3$


--

.bg-washed-blue.b--navy.ba.bw2.br3.shadow-5.ph4.mt4[
Cada coeficiente é a média de um grupo.
]

---

## Ajuste do modelo

Cria as variáveis indicadoras

```{r , echo=TRUE}
pg$x1 <- ifelse(pg$group == "ctrl", 1, 0)
pg$x2 <- ifelse(pg$group == "trt1", 1, 0)
pg$x3 <- ifelse(pg$group == "trt2", 1, 0)
```

Especifica o modelo

```{r , echo=TRUE}
m.ind.f <- alist(
    weight ~ dnorm(mu, exp(lsigma)),
    mu <- b1 * x1 + b2 * x2 + b3 * x3
)
```

Ajuste 

```{r , echo=TRUE}
m.ind <- quap(m.ind.f, data = pg, start = list(b1 = 5, b2 = 5, b3 = 5, lsigma = 0))
```

---

## Ajuste do modelo: estimativas


```{r , echo=TRUE}
precis(m.ind)
```

Médias dos grupos

```{r , echo=TRUE}
tapply(pg$weight, pg$group, mean)
```


---

## O mesmo modelo, com uma variável índice

No *rethinking* podemos usar uma variável que atribui um índice
numérico a cada nível do fator, que internamente é transformada nas
variáveis indicadoras:

```{r , echo=TRUE}
pg$g <- as.integer(pg$group)   # ctrl = 1, trt1 = 2, trt2 = 3
head(pg[, c("group", "g", "weight")])
```

--

Fórmula do modelo com a notação `b[índice]`:

```{r , echo=TRUE}
m.ind.f2 <- alist(
    weight ~ dnorm(mu, exp(lsigma)),
    mu <- b[g]
)
```


---
## O mesmo modelo, com uma variável índice


Ajuste:

```{r , echo=TRUE}
m.idx <- quap(m.ind.f2, data = pg,
    start = list(b = rep(5, 3), lsigma = 0))
precis(m.idx, depth = 2)
```

---

## E se incluirmos um intercepto?

* Intercepto: constante numérica no preditor linear ($\beta_0$)
* Útil para como valor de referência em comparações
* Necessário quando há mais de uma preditora categórica

$$\mu = \beta_0 + \beta_1 x_1 + \beta_2 x_2 + \beta_3 x_3$$

--

Se apenas adicionamos um intercepto, a média de cada grupo é a soma de um coeficiente a mais que o número de
grupos. Há infinitas maneiras de descrever as médias dos grupos:

| Solução | $\beta_0$ | $\beta_1$ | $\beta_2$ | $\beta_3$ |
|:-------:|:--------:|:---------:|:---------:|:---------:|
| A       | 0        | 5.03      | 4.66      | 5.53      |
| B       | 5        | 0.03      | −0.34     | 0.53      |
| C       | 10       | −4.97     | −5.34     | −4.47     |

--

.bg-washed-blue.b--navy.ba.bw2.br3.shadow-5.ph4.mt1[
Portanto, com intercepto, bastam $k-1$ variáveis binárias. Mas que valores colocar nelas?
]

---

## Contrastes

.pull-left[
**Contraste**: regra para reescrever as $k$ médias como um intercepto e $k-1$ coeficientes binários, que chamaremos de $c_i$.

* O contraste é expresso por  uma **matriz** com o níveis da variável categórica nas linhas, e as variáveis binárias $c_i$ em cada coluna. Esta matriz tem sempre uma coluna a menos que o número de linhas.

* Contrastes diferentes dão as **mesmas médias** e a **mesma verossimilhança**.

* O que muda é o **significado dos coeficientes**.

* Que pode facilitar a usar coeficientes para responder diferentes **perguntas**.
]

.pull-right[

$$\mu = \beta_0 + \beta_1 c_1 + \beta_2 c_2$$

| grupo  | $c_1$ | $c_2$ |
|:------:|:-----:|:-----:|
| `ctrl` | 0     | 0     |
| `trt1` | 1     | 0     |
| `trt2` | 0     | 1     |

]

---

## Contraste de controle

.pull-left[

$$\mu = \beta_0 + \beta_1 c_1 + \beta_2 c_2$$

| grupo  | $c_1$ | $c_2$ | $\mu$ |
|:------:|:-----:|:-----:|:-----:|
| `ctrl` | 0     | 0     | $\beta_0$ |
| `trt1` | 1     | 0     | $\beta_0 + \beta_1$ |
| `trt2` | 0     | 1     | $\beta_0 + \beta_2$ |

]

.pull-right[

* $\beta_0 = \mu_{ctrl}$

* $\beta_1 = \mu_{trt1} - \mu_{ctrl}$

* $\beta_2 = \mu_{trt2} - \mu_{ctrl}$

]

--

<br>
.bg-washed-blue.b--navy.ba.bw2.br3.shadow-5.ph4.mt1[

Cada coeficiente é a diferença de um grupo em relação ao grupo de **referência**.

A média do grupo de referência equivale ao intercepto $\beta_0$

A coluna `menina` do exemplo do Galton era um contraste de controle, com os meninos como referência.
]

---

## Exemplo de ajuste com contraste de controle

Adicionamos as variaveis $c1$ e $c2$ aos dados

```{r , echo=TRUE}
pg <- mutate(pg,
             c1 = case_match(group, "ctrl"~0, "trt1" ~ 1, "trt2" ~ 0),
             c2 = case_match(group, "ctrl"~0, "trt1" ~ 0, "trt2" ~ 1))
```

Especifica o modelo

```{r , echo=TRUE}
f.contr <- alist(weight ~ dnorm(mu, exp(lsigma)),
                 mu <- b0 + b1 * c1 + b2 * c2)
```

---

## Exemplo de ajuste com contraste de controle

Ajusta o modelo

```{r , echo=TRUE}
## Valores iniciais
inicio <- list(b0 = 5, b1 = 0, b2 = 0, lsigma = 0)
## Ajuste
m.trat <- quap(f.contr, data = pg, start = inicio)
## Estimativas
precis(m.trat)
```

---

## Contraste de soma

.pull-left[

$$\mu = \beta_0 + \beta_1 c_1 + \beta_2 c_2$$

| grupo  | $c_1$ | $c_2$ | $\mu$ |
|:------:|:-----:|:-----:|:-----:|
| `ctrl` | 1     | 0     | $\beta_0 + \beta_1$ |
| `trt1` | 0     | 1     | $\beta_0 + \beta_2$ |
| `trt2` | −1    | −1    | $\beta_0 - \beta_1 - \beta_2$ |

]

.pull-right[

* $\beta_0 = \frac{\mu_{ctrl} + \mu_{trt1} + \mu_{trt2}}{3}$

* $\beta_1 = \mu_{ctrl} - \beta_0$

* $\beta_2 = \mu_{trt1} - \beta_0$

]



<br>
.bg-washed-blue.b--navy.ba.bw2.br3.shadow-5.ph4.mt1[

Cada coeficiente é o desvio de um grupo em relação à **média das médias**.

O desvio do último grupo não tem coeficiente próprio: é $-(\beta_1 + \beta_2)$.
]

---

## Contraste de soma

Ajuste do modelo

```{r , echo=TRUE}
pg <- mutate(pg,
             c1 = case_match(group, "ctrl"~1, "trt1" ~ 0, "trt2" ~ -1),
             c2 = case_match(group, "ctrl"~0, "trt1" ~ 1, "trt2" ~ -1))
m.soma <- quap(f.contr, pg, start = inicio)
precis(m.soma)
```

--

Média das médias:

```{r , echo=TRUE}
mean(tapply(pg$weight, pg$group, mean))
```

---

## Contraste de Helmert

Cada grupo comparado com a média dos grupos **anteriores**. Com a ordem `trt1`, `trt2`, `ctrl`:

.pull-left[

$$\mu = \beta_0 + \beta_1 c_1 + \beta_2 c_2$$

| grupo  | $c_1$ | $c_2$ | $\mu$ |
|:------:|:-----:|:-----:|:-----:|
| `trt1` | $-\frac{1}{2}$ | $-\frac{1}{3}$ | $\beta_0 - \frac{1}{2}\beta_1 - \frac{1}{3}\beta_2$ |
| `trt2` | $\frac{1}{2}$  | $-\frac{1}{3}$ | $\beta_0 + \frac{1}{2}\beta_1 - \frac{1}{3}\beta_2$ |
| `ctrl` | 0              | $\frac{2}{3}$  | $\beta_0 + \frac{2}{3}\beta_2$ |

]

.pull-right[

* $\beta_0 =$ média das médias

* $\beta_1 = \mu_{trt2} - \mu_{trt1}$

* $\beta_2 = \mu_{ctrl} - \frac{\mu_{trt1} + \mu_{trt2}}{2}$

]



<br>
.bg-washed-blue.b--navy.ba.bw2.br3.shadow-5.ph4.mt1[
$\beta_1$: os tratamentos diferem entre si? $\beta_2$: o controle difere da média dos tratamentos?
]



---
## Contraste de Helmert

Ajuste do modelo

```{r , echo=TRUE}
pg <- mutate(pg,
             c1 = case_match(group, "trt1"~-1/2, "trt2" ~ 1/2, "ctrl" ~ 0),
             c2 = case_match(group, "trt1"~-1/3, "trt2" ~ -1/3, "ctrl" ~ 2/3))
m.helm <- quap(f.contr, data = pg, start = inicio)
precis(m.helm)
```


---
## O mesmo modelo, colunas diferentes

```{r tabela-contrastes}
## Valores de c1 e c2 de cada contraste (os mesmos usados nos mutate() acima).
## Precisam estar aqui porque as colunas c1 e c2 do pg foram sobrescritas
## a cada contraste e agora guardam só as do Helmert.
C.trat <- rbind(ctrl = c(0, 0),       trt1 = c(1, 0),        trt2 = c(0, 1))
C.soma <- rbind(ctrl = c(1, 0),       trt1 = c(0, 1),        trt2 = c(-1, -1))
C.helm <- rbind(trt1 = c(-1/2, -1/3), trt2 = c(1/2, -1/3),   ctrl = c(0, 2/3))
## Médias recuperadas e log-verossimilhança de cada ajuste
resumo <- function(modelo, C) {
    cf <- coef(modelo)
    mu <- cf["b0"] + C %*% cf[c("b1", "b2")]
    mu <- mu[c("ctrl", "trt1", "trt2"), 1]
    ll <- sum(dnorm(pg$weight, mu[as.character(pg$group)],
                    exp(cf["lsigma"]), log = TRUE))
    c(cf[c("b0", "b1", "b2")], mu, logLik = ll)
}
tab <- rbind(Controle = resumo(m.trat, C.trat),
             Soma     = resumo(m.soma, C.soma),
             Helmert  = resumo(m.helm, C.helm))
colnames(tab) <- c("$\\beta_0$", "$\\beta_1$", "$\\beta_2$",
                   "$\\mu_{ctrl}$", "$\\mu_{trt1}$", "$\\mu_{trt2}$", "log-verossim.")
kable(tab, digits = 2, escape = FALSE)
```

<br>
.bg-washed-blue.b--navy.ba.bw2.br3.shadow-5.ph4.mt1[
Mesma fórmula no `quap()`, mesmas médias, mesma verossimilhança. Só mudam os números nas colunas e, com eles, o significado dos coeficientes.
]

---
class: inverse, middle, center

# Contrastes na sintaxe de modelos do R

---
## Fatores no `lm()`

```{r , echo=TRUE}
lm(Height ~ mae + Gender, data = gal) |> coef()
```

--

* O coeficiente se chama `GenderM` e tem o sinal trocado em relação ao $\beta_2$ que usamos para ajustar o modelo com a função `rethinking::quap()`.

--

* O R fez a codificação sozinho, com o **contraste de controle**.

--

* A referência é o primeiro nível do fator, em ordem alfabética: `"F"`.

---
## Mudando a referência: `relevel()`

```{r , echo=TRUE}
gal$Gender <- relevel(factor(gal$Gender), ref = "M")
lm(Height ~ mae + Gender, data = gal) |> coef()
```

--

<br>
.bg-washed-blue.b--navy.ba.bw2.br3.shadow-5.ph4.mt1[
Agora `GenderF` é o mesmo $\beta_2$ do `quap()`: o R construiu a mesma coluna que fizemos à mão.
]

---
## As matrizes de contraste no R

.pull-left[
```{r , echo=TRUE}
contrasts(pg$group)
contr.sum(3)
```
]

.pull-right[
```{r , echo=TRUE}
contr.helmert(3)
```

{{content}}
]

--

<br>
Controle e soma: os mesmos valores de $c_1$ e $c_2$ que usamos com o `quap()`. 

Helmert: os mesmos sinais, mas valores inteiros ( $-1, 1, 0$ e $-1,
-1, 2$ ). Com `contr.helmert()` os coeficientes ficam divididos por 2
e por 3: $\beta_1/2$ e $\beta_2/3$.


---

## Ajuste de modelos com os diferentes constrastes

```{r , echo=TRUE}
lm(weight ~ group, data = pg) |> coef()
lm(weight ~ group, data = pg,
   contrasts = list(group = "contr.sum")) |> coef()
pg$group.h <- factor(pg$group, levels = c("trt1", "trt2", "ctrl"))
lm(weight ~ group.h, data = pg,
        contrasts = list(group.h = "contr.helmert")) |> coef()
```

---

## O que o R faz por baixo: `model.matrix()`

As colunas que o R gera a aprtir da definição de contrastes, para uma planta de cada grupo:

```{r , echo=TRUE}
model.matrix(~ group, data = pg,
             contrasts.arg = list(group = "contr.sum"))[c(1, 11, 21), ]
```

--

<br>
.bg-washed-blue.b--navy.ba.bw2.br3.shadow-5.ph4.mt1[
As mesmas colunas $c_1$ e $c_2$ que passamos ao `quap()`.
]

---
## Síntese

| Contraste | No R | Intercepto | Coeficientes |
|:---------:|:----:|:----------:|:------------:|
| Controle | `contr.treatment` (padrão) | média do grupo de referência | diferença de cada grupo para a referência |
| Soma | `contr.sum` | média das médias | desvio de cada grupo (menos o último) para a média das médias |
| Helmert | `contr.helmert` | média das médias | cada grupo contra a média dos anteriores (em escala) |

<br>
.bg-washed-blue.b--navy.ba.bw2.br3.shadow-5.ph4.mt1[
O contraste não é uma propriedade dos dados: é uma escolha, guiada pelas perguntas que queremos que os coeficientes respondam.
]

---

class: inverse, middle, center

# Interações

---


## Modelos lineares múltiplos com interações

* O preditor inclui variáveis que são produtos de pelo menos outras duas presentes no modelo, por exemplo:

$$\beta_0+\beta_1X_1+\beta_2X_2 + \beta_3X_1X_2$$

--


* Se a variável independente $X_1$ aumenta em uma unidade, o preditor aumenta em $\beta_1 + \beta_3 X_2$.

--

* Ou seja, o efeito de uma preditora depende do valor de outra(s). Há uma **interação** estatística.

---

## Exemplo de preditor linear com uma interação

.bg-washed-blue.b--navy.ba.bw2.br3.shadow-5.ph4.mt1[
**Duas preditoras:**

* $X_1$: altura da mãe (`mae`), contínua
* $X_2$: gênero binário atribuído (`menina`: menino = 0, menina = 1)
]

--

### Preditor:

* **expressão**: $\beta_0 + \beta_1X_1 + \beta_2X_2 + \beta_3X_1X_2$

--

* **masculino**: $\beta_0 + \beta_1X_1 + \beta_2\times 0 + \beta_3X_1\times 0 \ = \ \beta_0 + \beta_1X_1$

--

* **feminino**: $\beta_0 + \beta_1X_1 + \beta_2\times 1 + \beta_3X_1\times 1 \ = \ [\beta_0 + \beta_2] + [\beta_1 + \beta_3]X_1$

---

## Gráfico do exemplo com interação

.center[
```{r plot-teorico-interacao, fig.width = 5, fig.asp = 1, out.width = "45%"}
## Retas hipotéticas, para ilustrar a interação:
## partem do ajuste aditivo (m.gal), com inclinações diferentes
retas.int <- data.frame(
    genero = c("Meninos", "Meninas"),
    intercepto = c(cf.gal["b0"], cf.gal["b0"] + cf.gal["b2"]),
    inclinacao = c(cf.gal["b1"] + 0.15, cf.gal["b1"] - 0.15))
ggplot(gal, aes(mae, Height)) +
    geom_blank() +
    geom_abline(data = retas.int,
                aes(intercept = intercepto, slope = inclinacao, color = genero),
                linewidth = 1.25) +
    scale_color_manual(values = c(Meninas = "blue", Meninos = "deeppink"), name = NULL) +
    labs(x = "Altura da mãe (centrada, in)", y = "Altura do(a) filho(a) (in)") +
    theme_Publication(18)
```
]

---
class: inverse, middle, center

# Cálculo de previstos e avaliação de efeitos

---

## Avaliação dos efeitos pelos previstos
