---
## Valores previstos: um caso

```{r previstos-setup, include=FALSE}
## Coeficientes do modelo aditivo de altura (m.gal)
cf <- coef(m.gal)
## Formatação dos números para o LaTeX (negativos entre parênteses)
f2 <- function(x) formatC(unname(x), format = "f", digits = 2)
fp <- function(x) ifelse(x < 0, paste0("(", f2(x), ")"), f2(x))
## Caso: filha de mãe com 1 polegada acima da média
prev1 <- cf["b0"] + cf["b1"] * 1 + cf["b2"] * 1
## Escreve uma matriz em LaTeX
mat_tex <- function(m, digits = 2) {
    m <- as.matrix(m)
    linhas <- apply(m, 1, function(r)
        paste(formatC(r, format = "f", digits = digits), collapse = " & "))
    paste0("\\begin{bmatrix}", paste(linhas, collapse = " \\\\ "), "\\end{bmatrix}")
}
```

Filha ( $\text{menina} = 1$ ) de mãe com 1 polegada acima da média ( $\text{mae} = 1$ ):

.pull-left[

$$\mu = \beta_0 + \beta_1\, \text{mae} + \beta_2\, \text{menina}$$

$$\mu = `r f2(cf["b0"])` + `r fp(cf["b1"])` \times 1 + `r fp(cf["b2"])` \times 1$$

$$\mu = `r f2(prev1)` \text{ polegadas}$$

]

.pull-right[

```{r , echo=TRUE}
cf <- coef(m.gal)
cf["b0"] + cf["b1"] * 1 + cf["b2"] * 1
```

]

---
## Valores previstos para vários casos

```{r tabela-previstos}
## Combinações de altura da mãe (centrada) e gênero
novos <- data.frame(mae    = rep(c(1, 1.5), times = 2),
                    menina = rep(c(0, 1), each = 2))
novos$mu <- cf["b0"] + cf["b1"] * novos$mae + cf["b2"] * novos$menina

tab.prev <- data.frame(
    "Gênero"                 = ifelse(novos$menina == 1, "Menina", "Menino"),
    "Altura da mãe (in)"     = mean(gal$Mother) + novos$mae,
    "mae (centrada)"         = novos$mae,
    "menina"                 = novos$menina,
    "Altura prevista (in)"   = novos$mu,
    check.names = FALSE)
kable(tab.prev, digits = 2, align = "c")
```

<br>
.bg-washed-blue.b--navy.ba.bw2.br3.shadow-5.ph4.mt1[
Cada linha: $\mu = \beta_0 + \beta_1\, \text{mae} + \beta_2\, \text{menina}$ , com os valores de $\text{mae}$ e $\text{menina}$ daquela linha.
]

---
## Valores previstos: multiplicação de matrizes

```{r matriz-previstos, include=FALSE}
X <- cbind(1, novos$mae, novos$menina)        # matriz do modelo
beta <- cf[c("b0", "b1", "b2")]                # vetor de coeficientes
mu.mat <- X %*% beta                           # previstos
```

.bg-washed-blue.b--navy.ba.bw2.br3.shadow-5.ph4.mt1[
**Matriz do modelo** $\mathbf{X}$: uma linha para cada caso e uma coluna para cada parâmetro. A primeira coluna é sempre 1 (o intercepto); as demais têm os valores das preditoras ( $\text{mae}$ e $\text{menina}$ ).
]

--

$$\boldsymbol{\mu} = \mathbf{X}\, \boldsymbol{\beta}$$

$$\underbrace{`r mat_tex(mu.mat, 2)`}_{\boldsymbol{\mu}} = \underbrace{`r mat_tex(X, 1)`}_{\mathbf{X}} \underbrace{`r mat_tex(beta, 2)`}_{\boldsymbol{\beta}}$$

--

Cada previsto é uma linha de $\mathbf{X}$ multiplicada por $\boldsymbol{\beta}$: $\mu = 1 \times \beta_0 + \text{mae} \times \beta_1 + \text{menina} \times \beta_2$. No R: `X %*% beta`, e `model.matrix()` constrói $\mathbf{X}$ a partir da fórmula do modelo.

---
## Valores previstos com o *rethinking*

.pull-left[
```{r , echo=TRUE}
## Grade de valores das preditoras
grade <- expand.grid(
    mae = seq(min(gal$mae), max(gal$mae),
              length.out = 50),
    menina = c(0, 1))
## Amostras de mu para cada caso
mu <- link(m.gal, data = grade)
## Média e intervalo de 95%
grade$media <- colMeans(mu)
IC <- apply(mu, 2, PI, prob = 0.95)
grade$inf <- IC[1, ]
grade$sup <- IC[2, ]
```
]

.pull-right[
```{r previstos-rethinking, fig.width = 5, fig.asp = 1, out.width = "100%"}
grade$genero <- ifelse(grade$menina == 1, "Meninas", "Meninos")
ggplot(grade, aes(mae, media)) +
    geom_point(data = gal, aes(mae, Height, colour = genero),
               size = 1.5, alpha = 0.25) +
    geom_ribbon(aes(ymin = inf, ymax = sup, fill = genero), alpha = 0.4) +
    geom_line(aes(colour = genero), linewidth = 1) +
    scale_colour_manual(values = c(Meninas = "blue", Meninos = "deeppink"), name = NULL) +
    scale_fill_manual(values = c(Meninas = "blue", Meninos = "deeppink"), name = NULL) +
    labs(x = "Altura da mãe (centrada, in)", y = "Altura prevista (in)") +
    theme_Publication(18)
```
]

---
## Valores previstos com `predict()`

O mesmo modelo ajustado com `lm()`:

```{r , echo=TRUE}
lm.gal <- lm(Height ~ mae + menina, data = gal)
novos <- data.frame(mae    = rep(c(1, 1.5), times = 2),
                    menina = rep(c(0, 1), each = 2))
cbind(novos, predict(lm.gal, newdata = novos, interval = "confidence"))
```

--

Com `interval = "prediction"`, o intervalo inclui também a variação entre indivíduos (equivale ao `sim()` do *rethinking*).
